ACORDAO-COMPLETO-2544075

ACÓRDÃO 2285/2022 ATA 39/2022 - PLENÁRIO

VISTOS, relatados e discutidos estes autos que tratam de relatório do grupo de trabalho (GT) constituído pela Ordem de Serviço-Segecex nº 5, de 30 de março de 2022 (peça 2) , em cumprimento ao item 9.8 do Acórdão 459/2022-TCU-Plenário, nos autos do TC-Processo 000.006/2017-3, relator Ministro Raimundo Carreiro, revisor Ministro Walton Alencar Rodrigues, com o objetivo de "propor projeto de normativo que discipline o tema da prescrição da pretensão ressarcitória e da prescrição da pretensão punitiva no âmbito do controle externo";
ACORDAM os Ministros do Tribunal de Contas da União, reunidos em Sessão Extraordinária do Plenário, ante as razões expostas pelo Relator, em:
9.1 aprovar o projeto de resolução, na forma do texto anexo;
9.2 orientar a Consultoria Jurídica a manter a Presidência informada sobre a jurisprudência do Supremo Tribunal Federal no que tange ao termo inicial da prescrição, segregando as decisões relativas a processos de fiscalização daquelas referentes a processos de contas.

Processo administrativo referente a projeto de ato normativo para regulamentar, no âmbito do Tribunal de Contas da União, a prescrição para o exercício das pretensões punitiva, de ressarcimento e executória, bem como identificar os possíveis impactos da prescrição nos processos mais relevante.

De início, ressalto a elevada qualidade do voto elaborado pelo Ministro Antônio Anastasia. Com a acuidade que caracteriza seus pronunciamentos, o ilustre relator apresentou projeto de resolução que contempla, de forma acertada, as premissas e soluções sobre a prescrição, em consonância com a evolução jurisprudencial do tema no Brasil.
Embora concorde, em linhas gerais, com as conclusões ora propostas, permito-me tecer alguns comentários sobre o instituto da prescrição e propor pontuais ajustes na minuta.
II
3.	Em primeiro lugar, afirmo minha deferência à evolução jurisprudencial do Supremo Tribunal Federal quanto à matéria, que trilhou a direção de reforçar o princípio da segurança jurídica e a regra geral da prescritibilidade em detrimento da literalidade do art. 37, § 5º, da Constituição Federal.
4.	No voto que proferi no âmbito do Acórdão 1.441/2016-TCU-Plenário, mencionei obstáculos à adoção da tese da imprescritibilidade que, embora se dirigissem à pretensão punitiva naquela ocasião, também poderiam ser utilizados para interpretar restritivamente os casos de imprescritibilidade da pretensão ressarcitória.
5.	Naquele processo, uma das teses defendidas era a de que a pretensão punitiva desta Corte também seria imprescritível, dada a ausência de lei específica que regulasse o tema. Sustentava-se que tal omissão não poderia ser suprida diretamente por um acórdão, uma vez que estabelecer prazos prescricionais era matéria reservada à lei e que, caso fosse suprida por meio de decisão administrativa ou judicial, haveria ofensa ao princípio da separação dos poderes. Embora concordasse com a primeira afirmação, entendi que não seria o caso de concluir-se pela imprescritibilidade, uma vez que isso ofenderia diversos princípios, a exemplo do devido processo legal, da eficiência administrativa e, sobretudo, a segurança jurídica.
6.	Como se sabe, ao tempo em que a Constituição Federal elege a separação dos poderes como princípio fundamental (CF, art. 2º) , ela também nos obriga a dar efetividade aos direitos fundamentais, dentre eles, o da segurança jurídica. 
7.	Reconhecida a perspectiva objetiva dos direitos fundamentais, tais garantias "não se limitam à função precípua de serem direitos subjetivos de defesa do indivíduo contra atos do poder público, mas que, além disso, constituem decisões valorativas de natureza jurídico objetiva da Constituição, com eficácia em todo o ordenamento jurídico e que fornecem diretrizes para os órgãos legislativos, judiciários e executivos". (SARLET, Ingo Wolfgang. Eficácia dos Direitos Fundamentais - Uma teoria geral dos direitos fundamentais na perspectiva constitucional. 10ª ed. Porto Alegre: Livraria do Advogado, 2009) .
8.	Esse aspecto objetivo dos direitos fundamentais "comunica-lhes, também, uma eficácia irradiante, o que os converte em diretriz para a interpretação e aplicação das normas dos demais ramos do direito" (BRANCO, Paulo Gustavo Gonet; COELHO, Inocêncio Mártires; MENDES, Gilmar Ferreira. Curso de Direito Constitucional. 4ª Ed. São Paulo: Saraiva, 2009) . Em adição, há que se considerar o princípio da máxima efetividade na interpretação das normas constitucionais, segundo o qual, na dúvida, reconhece-se aquele sentido que dê maior eficácia aos direitos fundamentais.
9.	Nesse diapasão, conforme me manifestei no julgamento que resultou no Acórdão 1.441/2016-TCU-Plenário, à luz dos direitos fundamentais, não me parece ser a melhor solução admitir que os jurisdicionados possam ficar indefinidamente com a "espada de Dâmocles pairando sobre a sua cabeça", aguardando o dia em que o Estado deixe sua inércia e resolva exercer suas pretensões. 
10.	Situações como tal devem estar limitadas a casos excepcionais, previstos na lei de forma explícita, como é a hipótese do art. 37, §5º, da Constituição Federal, e aos quais deve ser dada interpretação restritiva, como o fez recentemente o Supremo Tribunal Federal no julgamento do Recurso Extraordinário 636.886. 
11.	Alinho-me, portanto, à tese da prescritibilidade ora defendida.
12.	Registro que não havia adotado tal posicionamento nos processos em curso no Tribunal, em razão da força que ainda exercia sobre os julgados desta Corte o acórdão proferido no Mandado de Segurança 26.210, de relatoria do Ministro Ricardo Lewandowski, no qual se afirmava que a ressalva disposta no art. 37, §5º, da Constituição Federal significaria a imprescritibilidade da pretensão de ressarcimento ao erário.
13.	Considerando que, neste momento, resta clara a adoção da Corte Suprema pela prescritibilidade, bem como apontadas soluções para sua aplicabilidade, não vejo como trilhar posicionamento diverso.
III
14.	Não obstante isso, sinto-me na obrigação de reafirmar minha convicção jurídica de que a aplicação do Código Civil pelo Tribunal seria a solução mais correta no que diz respeito aos prazos prescricionais dos seus processos. Isso porque, como já mencionei antes em relação à análise da pretensão punitiva, a Constituição Federal reservou ao legislador o estabelecimento do prazo prescricional. 
15.	O Poder Legislativo, ao aprovar o Código Civil, definiu que a prescrição geral ocorre em dez anos, quando a lei não houver fixado prazo menor. Ou seja, a decisão do poder constituinte, consubstanciada em destinar ao legislador - e só a ele - o estabelecimento do prazo prescricional, materializou-se diretamente na aprovação do art. 205 do Código Civil, exceto quando também por lei em sentido estrito, prazo menor não fosse assinado. 
16.	Assim, restou definido que o prazo de dez anos seria aplicável a dois tipos de situações: quando houver lei estabelecendo prazo maior e quando não houver lei (hipótese na qual se enquadra o caso em debate) . Portanto, não haveria possibilidade jurídica de desrespeitarmos essas duas vontades da mais alta legitimidade no quadro de um Estado Democrático de Direito: a do poder constituinte, ao atribuir unicamente ao legislador a decisão sobre o prazo prescricional aplicável; e a do legislador, ao definir que, na ausência de lei específica, vigora o prazo geral de dez anos. A adoção da analogia à Lei 9.873/1999 me parece inadequada para resolver o caso. 
17.	Note-se que a própria Lei de Introdução às Normas do Direito Brasileiro estabelece que a analogia será utilizada pelo juiz "quando a lei for omissa", o que definitivamente não é o que ocorre, dada a previsão do Código Civil. 
18.	Todavia, não obstante seja esse o meu juízo, curvo-me ao que foi deliberado pelo Supremo Tribunal Federal sobre a matéria, por ser ele a autoridade máxima para decidir sobre o assunto, bem como por ser esta a melhor solução sob os critérios da eficiência e da eficácia da atuação particular do TCU. Adotar entendimento diverso seria burocratizar a atuação estatal, fazendo com que nossas decisões alimentassem o ajuizamento de ações judiciais, a fim de que fossem revistas, gerando mais trabalho para a Suprema Corte e para este Tribunal.
19.	Por essas razões, estou de acordo com a proposta do relator de adotar as diretrizes explicitadas no julgamento da Ação Direta de Inconstitucionalidade 5.509, quais sejam, em síntese: 
19.1.	prazo prescricional único de cinco anos para as pretensões ressarcitórias e punitiva, regulado pela Lei 9.873/1999;
19.2.	termo inicial de contagem do prazo na data de entrada do processo de fiscalização no âmbito do Tribunal de Contas, ou dos órgãos que, por lei, são encarregados pelo controle interno;
19.3.	causas interruptivas reguladas pela Lei 9.873/1999.
20.	Proponho, todavia, alguns ajustes no texto, em razão da ponderação que passo a expor.
IV
Minha ponderação diz respeito à possibilidade de prescrição quanto à declaração do Tribunal acerca da regularidade das contas. 
Destaco que o relator deixa de acolher sugestão do Ministério Público junto ao TCU para que inclua, no art. 2º da resolução, parágrafo dispondo que o julgamento das contas tem natureza declaratória, não se sujeitando à prescrição.
Ao fundamentar seu posicionamento, entendeu que somente seria declaratória a decisão que julga as contas regulares, sustentando ser constitutiva a que julgaria as contas irregulares, razão pela qual esta última poderia ser fulminada pela prescrição.
Discordo, em parte, das conclusões do relator, o que faço pedindo respeitosas vênias.
Reputo que tanto o julgamento pela regularidade das contas, quanto o julgamento pela regularidade com ressalvas ou irregularidade são decisões declaratórias, porquanto certificam o modo de ser de uma situação jurídica.
Explico melhor.
Decisão declaratória é a decisão que declara ou certifica a existência, a inexistência ou o modo de ser de uma situação jurídica. A sentença meramente declaratória é desprovida de sanção e geralmente não comporta execução.
Com relação ao decurso do tempo, a ação declaratória típica é imprescritível. No entanto, existem casos especiais em que a decisão declaratória pode conter eficácia executiva. Nessas, defende-se que ela estaria sujeita ao instituto da prescrição.
Pontes de Miranda, ao discorrer sobre a eficácia da ação declaratória, apresenta distinção entre as ações declaratórias típicas e as especiais. A diferença reside no fato de que as ações declarativas típicas, por não terem o "efeito de executabilidade", seriam sempre imprescritíveis. Já as ações declarativas especiais seriam dotadas de grau de eficácia de executividade e, por essa razão, prescreveriam. (in Tratados das ações: ações declarativas: tomo II / Pontes de Miranda. 1. ed. atual. por Nelson Nery Junior, Georges Abboud. - São Paulo: Editora Revista dos Tribunais, 2016) .
Assim, não é porque o julgamento pela irregularidade das contas pode provocar outros efeitos, tais como a inelegibilidade do gestor, que sua natureza deixa de ser declaratória e passa a ser constitutiva. Na verdade, a natureza declaratória da decisão permanece a mesma, sendo sua sujeição à prescrição decorrência dos efeitos que produz para além da mera declaração.   
Note-se que o objetivo maior do julgamento das contas é a certificação do Tribunal sobre a regularidade da atuação do gestor, com o intuito sobretudo de satisfazer ao interesse da sociedade sobre como foi gerido o recurso público. Portanto, sua essência é uma declaração. 
Para entendê-la como constitutiva, teríamos que defender que a irregularidade no manejo do dinheiro público só surgiria após a decisão do Tribunal, o que não é o caso. 
Relembro que a decisão constitutiva é aquela que tem por fim criar, extinguir ou modificar um estado jurídico, ou seja, enquanto a declaratória atesta a preexistência de uma relação jurídica (a relação jurídica já existia, como no reconhecimento judicial de paternidade) , a constitutiva cria situações novas (como na sentença de divórcio judicial) .  Portanto, esse conceito não comporta o julgamento sobre a irregularidade das contas. 
Isso posto, analiso a questão da prescritibilidade de tal julgamento.
Com toda deferência que tenho aos valiosos ensinamentos de Ponte de Miranda, reputo que, sobre esse tema, suas conclusões merecem evoluir.
Acredito que a natureza declaratória especial da decisão que julga irregulares as contas não é motivo suficiente para sujeitá-la à prescrição de todo o seu conteúdo decisório.
Considero que deve ser feita uma separação entre o conteúdo meramente declaratório do julgamento das contas dos efeitos jurídicos que dele advêm.
Nesse sentido, seria imprescritível a declaração do Tribunal a respeito das contas, sendo ela pela regularidade, regularidade com ressalvas ou irregularidade. 
O que prescreveria seriam os efeitos adjacentes desta declaração, ou melhor as pretensões de caráter punitivo advindas dessa declaração.
Assim, a qualquer tempo, o Tribunal poderia emitir o seu juízo acerca da regularidade da gestão dos recursos públicos. 
Penso dessa forma, porque uma das funções precípuas desta Corte de Contas é emitir juízo sobre a regularidade da gestão dos recursos públicos, a fim de que a sociedade possa avaliar a atuação e o desempenho dos agentes públicos, reforçando assim a democracia.
Todavia, releva considerar aspectos de racionalização e de economia processual ao decidir sobre a necessidade de prosseguir-se no julgamento das contas, pois o efeito meramente declaratório, na maioria das vezes não justifica os custos com a continuação do processo.
Assim, embora considere que o julgamento das contas não prescreve, reputo que ele deve ocorrer apenas em casos excepcionais, nos quais o Tribunal reconheça a relevância da matéria e o interesse público.
Também considero importante estabelecer um valor de alçada para esses casos, a fim de criar um critério objetivo e evitar que a exceção passe a ser a regra.
 Diante dessas razões, voto para que a proposta do Ministério Público junto ao TCU seja acolhida em parte, propondo a seguinte alteração para os parágrafos do art. 2º da resolução: 
§ 1º. O reconhecimento da prescrição da pretensão punitiva e da pretensão ressarcitória não impede o julgamento das contas, mas apenas a imposição de sanção e a reparação do dano.
§ 2º. Constatada a prescrição das pretensões punitiva e ressarcitória, o Tribunal, em regra, deixará de prosseguir na análise das contas, como medida de racionalização administrativa e economia processual, extinguindo o feito na forma do art. 213 do RI-TCU, sem a manutenção do débito. 
§ 3º. A instauração e o prosseguimento de processos de julgamento de contas na forma do §1º somente ocorrerá, quando o colegiado competente reconhecer a relevância da matéria e o valor do débito for superior a cem vezes o valor previsto para a dispensa de instauração da tomada de contas especial, disposto no inciso I do art. 6º da Instrução Normativa TCU 71, de 28 de novembro de 2012, cabendo ao relator submeter o feito à apreciação do colegiado competente para o julgamento do processo;

Quanto aos demais pontos, anuo integralmente ao voto do relator, louvando o minucioso estudo realizado por este Tribunal.
TCU, Sala das Sessões, em 11 de outubro de 2022.
Ministro BRUNO DANTAS
            
	Não seria justo da minha parte se iniciasse o que tenho a manifestar sem dirigir aplausos ao primoroso projeto de resolução construído pelo Ministro Antonio Anastasia, cujo talento jurídico, já conhecido de todos, fica mais uma vez evidente a cada passagem do voto que nos presenteia nesta ocasião, onde soube transformar metodicamente assunto tão complexo, desafiador e impactante num arranjo de diretivas de fácil compreensão e aplicação.
2.	Estendo meus elogios ao grupo de trabalho que apoiou Sua Excelência, que apresentou relatório professoral sobre o tema da prescrição, a partir de claros conceitos normativos e atento estudo da jurisprudência do Supremo Tribunal Federal.
3.	Tomo a liberdade de fazer apenas três sugestões que não retiram a essencialidade dos pontos mais fundamentais do projeto.
4.	A primeira sugestão incide sobre o art. 3º, cujo caput segue o texto da Lei 9.873/1999, dispondo que, quando o fato em apuração também constituir crime, a prescrição será regida pelo prazo da lei penal. Em seguida, os parágrafos do dispositivo disciplinam que (i) o TCU fará uma tipificação provisória do delito, (ii) a ser reavaliada conforme a peça acusatória no juízo criminal.
5.	Parece a mim que a redação do caput faz tornar obrigatório ao TCU adotar a prescrição penal, quando, penso eu, só deveria fazê-lo subsidiariamente, em caso de utilidade prática, isto é, quando a prescrição administrativa quinquenal tivesse concretamente operado e a atribuição do prazo prescricional do crime fosse necessário à preservação das pretensões punitiva e de ressarcimento.
6.	Tal forma de proceder seria conveniente, pois evitaria desnecessária verificação da tipificação penal, muitas vezes discutível, bem como o risco de trabalho adicional, na medida em que o TCU teria que acompanhar o desenrolar do processo penal e, eventualmente, refazer a instrução com base em tipo criminal diverso ou mesmo voltar ao prazo quinquenal, se o crime não for reconhecido.
7.	Assinalo que não se trata de renúncia à prescrição "de prazo mais distendido", incabível por ser dever legal do Estado coibir infrações de que tiver conhecimento. Longe disso, somente proponho o uso da opção menos custosa ao processamento da apuração, quando suficiente para impedir a prescrição.
8.	Aproveitando, no § 2º, sugiro que, na reavaliação do enquadramento do tipo penal, o TCU tenha por base, para mais segurança, o recebimento da denúncia, e não a peça acusatória.
9.	Assim, proponho que a redação do caput e do § 2º do art. 3º passem a ter o seguinte teor:
"Art. 3º Quando o fato em apuração também constituir crime, a prescrição reger-se-á pelo prazo previsto na lei penal, se necessário for à preservação das pretensões punitiva e de ressarcimento.
OU
Art. 3º Quando o fato em apuração também constituir crime e estiver prescrito na forma do art. 2º, a prescrição reger-se-á pelo prazo previsto na lei penal.
 (...) 
§ 2º Proposta a ação penal, prevalecerá o enquadramento típico adotado no recebimento da denúncia, reavaliando-se o prazo de prescrição definido anteriormente, caso tenha se baseado em tipo penal diverso."
10.	A segunda sugestão que faço se refere ao inciso I e ao § 3º do art. 5º do projeto.
11.	No caso do inciso I, considero interessante apenas incluir especificamente a hipótese de oitiva como causa interruptiva, além da notificação, audiência e citação. É que a oitiva consiste em expediente por vezes usado quando, por exemplo, empresas são chamadas a responder unicamente por fraude à licitação, com possibilidade de aplicação da pena de inidoneidade para licitar.
12.	Quanto ao § 3º, a sugestão é apenas no intuito de objetivar a expressão "não interfiram de modo relevante", traduzindo-a para atos de mera instrução processual.
13.	Logo, a redação ficaria assim:
"Art. 5º A prescrição se interrompe:
I - pela notificação, oitiva, citação ou audiência do responsável, inclusive por edital;
 (...) 
§ 3º Não interrompem a prescrição o pedido e concessão de vista dos autos, emissão de certidões, prestação de informações, juntada de procuração ou subestabelecimento e outros atos de instrução processual de mero seguimento do curso das apurações."
14.	 Enfim, a última sugestão é para as "disposições finais e transitórias", onde recomendo a inserção de novo artigo.
15.	Conforme o art. 10 do projeto, a prescrição pode ser aferida em qualquer fase do processo, exceto se já encaminhado para execução.
16.	Falta dispor sobre processos já transitados em julgado, mas ainda não encaminhados para cobrança. Neste caso, entendo que compete ao responsável arguir eventual prescrição perante o TCU, caso a matéria não tenha sido analisada antes.
17.	Proponho, então, o acréscimo do art. 18 (com renumeração do antigo) , nos seguintes termos:
"Art. 18. Para os processos transitados em julgado que ainda não foram encaminhados para a cobrança executiva, cabe ao responsável ou interessado a arguição de ocorrência da prescrição das pretensões punitiva e ressarcitória, caso a matéria não tenha sido examinada anteriormente."
18.	São estas as considerações que tinha a apresentar, mais uma vez exaltando, com todo merecimento, o trabalho do Relator, Ministro Antonio Anastasia.
TCU, Sala das Sessões, em 11 de outubro de 2022.
VITAL DO RÊGO
Ministro
	Senhores Ministros, em face da importância do processo em exame, responsável por definir as novas balizas para o tratamento da prescrição no Tribunal de Contas da União, não poderia deixar de me manifestar, contribuindo para o esforço conjunto de elaboração desse novo normativo.
2.	Inicialmente, devo registrar os devidos créditos ao Ministro Raimundo Carreiro, Relator do Acórdão 459/2022-TCU-Plenário, que, em seu item 9.8, determinou a constituição de Grupo de Trabalho com o objetivo de estudar e propor projeto de normativo que disciplinasse o tema ora tratado, dando assim início a uma transição que já era sentida como necessária por todos.
3.	Também merece ser destacada a condução de todo processo pelo seu Relator, Ministro Antônio Anastasia. Sua Excelência fez um trabalho de análise realmente primoroso, compilando as várias contribuições e as sintetizando em uma minuta de normativo clara e precisa, que deve nortear os trabalhos deste Tribunal por muitos anos.
4.	Aliás, não posso deixar de fazer um agradecimento pessoal à deferência com que o Relator tratou minhas sugestões preliminares. Grande parte dos pontos que levantei foram devidamente harmonizados e incorporados à sua proposta. E acabei sendo convencido pela justificativa apresentada em relação aos que não foram acolhidos.
5.	Não obstante a altíssima qualidade do resultado obtido pelo Ministro Antônio Anastasia, gostaria de levantar ainda duas questões derradeiras, que entendo devam ser ponderadas por este Tribunal.
I - DEFINIÇÃO DA PRESCRIÇÃO PELA LEI PENAL QUANDO O FATO TAMBÉM CONSTITUIR CRIME
6.	O § 2º do art. 1º da Lei 9.873/1999, contém a seguinte regra:
	"§ 2º Quando o fato objeto da ação punitiva da Administração também constituir crime, a prescrição reger-se-á pelo prazo previsto na lei penal."
7.	Esse dispositivo foi replicado em nosso projeto de normativo, mas faz surgir uma questão acessória, relativa aos critérios a serem adotados para a subsunção do fato ao tipo penal.
8.	 O relator, ancorado em jurisprudência do STJ (MS 20.857, Ministro Napoleão Nunes Maia Filho) e do STF, entende possível, em face da independência entre as instâncias, que o enquadramento seja feito na esfera administrativa, independentemente de eventual apuração criminal. Acredito, contudo, que essa solução não é processualmente a mais adequada, como passo a explicar.
9.	As decisões do STF e do STJ utilizadas como paradigma pelo Relator versaram todas especificamente sobre a aplicação do § 2º do art. 142 da Lei 8.112/1990, reproduzida a seguir:
	"Art. 142.  A ação disciplinar prescreverá:
	I - em 5 (cinco) anos, quanto às infrações puníveis com demissão, cassação de aposentadoria ou disponibilidade e destituição de cargo em comissão;
	II - em 2 (dois) anos, quanto à suspensão;
	III - em 180 (cento e oitenta) dias, quanto à advertência.
	§ 1º O prazo de prescrição começa a correr da data em que o fato se tornou conhecido;
	§ 2º Os prazos de prescrição previstos na lei penal aplicam-se às infrações disciplinares capituladas também como crime."
10.	Ocorre que, diferentemente do que acontece nos processos desta Corte de Contas, os fatos apurados pelo processo administrativo disciplinar (PAD) , previsto na Lei 8.112/1990, circunscrevem-se a infrações disciplinares ou ilícitos penais, consoante art. 144 do referido normativo:
	"Art. 144.  As denúncias sobre irregularidades serão objeto de apuração, desde que contenham a identificação e o endereço do denunciante e sejam formuladas por escrito, confirmada a autenticidade.
	Parágrafo único.  Quando o fato narrado não configurar evidente infração disciplinar ou ilícito penal, a denúncia será arquivada, por falta de objeto." (grifei) 
11.	Desse modo, o enquadramento penal é desdobramento das atividades da comissão processante do PAD, sendo natural que os tribunais superiores não imponham limites à essa competência.
12.	A processualística aplicada ao TCU, que tem seu leque de atribuições estabelecido no art. 71 da Constituição Federal, é diferente. Apesar de o dispositivo constitucional prever a possibilidade de aplicações de sanções, essas não estão necessariamente vinculadas a ilícitos penais, não competindo a esta Corte fazer esse tipo de avaliação. 
13.	Não bastasse, o STF já sinalizou para a ausência de aptidão do TCU para proferir juízos de natureza penal.
14.	Ao analisar a matéria "prescritibilidade das ações de ressarcimento", objeto do Tema 897 da repercussão geral, o STF concluiu que somente são imprescritíveis as ações de ressarcimento ao erário fundadas na prática de ato de improbidade administrativa doloso tipificado na Lei de Improbidade Administrativa, Lei 8.429/1992.
15. 	Por outro lado, em abril de 2020, ao retomar o exame da matéria no RE 636.886, o STF firmou entendimento de que "é prescritível a pretensão de ressarcimento ao erário fundada em decisão de Tribunal de Contas" (Tema 899) .
16.	A distinção em relação ao tema da improbidade administrativa foi justificada, na ocasião, pelo Relator, Ministro Alexandre de Moraes, conforme o seguinte trecho, extraído de seu voto:
	"Entendo que, as razões que levaram a maioria da Corte a estabelecer excepcional hipótese de imprescritibilidade, no Tema 897, não estão presentes em relação as decisões do Tribunal de Contas que resultem imputação de débito ou multa, e, que, nos termos do § 3º  do art. 71 da CF, tem eficácia de título executivo; sendo, portanto, prescritível a pretensão de ressarcimento ao erário fundada nessas decisões; uma vez que, (a) a Corte de Contas, em momento algum, analisa a existência ou não de ato doloso de improbidade administrativa; (b) não há decisão judicial caracterizando a existência de ato ilícito doloso, inexistindo contraditório e ampla defesa plenos, pois não é possível ao imputado defender-se no sentido da ausência de elemento subjetivo." (grifos acrescidos) 
17.	Fica claro, portanto, que o STF entende ausente as condições legais ou de natureza prática desta Corte fazer um juízo de natureza eminentemente subjetivo, como o penal.  Se tal distinção foi feita em relação a uma ação civil, como a Ação de Improbidade Administrativa, mais forte ainda será em relação a um juízo penal strito sensu. E a razão principal para tal é a diferença inegável entre o processo administrativo de contas e o processo conduzido no juízo penal. Esse último, de maior substância, persegue a avaliação do elemento subjetivo, enquanto o primeiro tem por foco central caracteres objetivos. 
18.	Dois exemplos singelos são oportunos para marcar essa diferença processualística: i) no TCU não se admite a exigência de produção de prova pericial, elemento invariavelmente relevante na esfera penal; ii) no TCU, diferentemente do que ocorre no juízo penal, as provas testemunhais são elementos bastantes para comprovar a existência da própria declaração, mas não do fato declarado. Isso sem mencionar aspectos mais estruturais, como a configuração angular tripartite no Poder Judiciário, formada por Estado-jurisdição, Ministério Público e réu, em posições equidistantes, voltada a representar o "lugar dos poderes" e o "poder dos lugares", estrutura teórica bastante diferente daquela que se verifica nas processualística das Cortes de Contas.
19.	Pela pertinência, acrescento ainda entendimento registrado no âmbito da ADI 5509/CE, no qual o Relator, Ministro Edson Fachin fez as seguintes ponderações:
	" (...) o TCU não perquire nem culpa, nem dolo decorrentes de ato de improbidade administrativa, mas, simplesmente realiza o julgamento das contas à partir da reunião dos elementos objeto da fiscalização e apurada a ocorrência de irregularidade de que resulte dano ao erário, proferindo o acórdão em que se imputa o débito ao responsável, para fins de se obter o respectivo ressarcimento.
	Ainda que franqueada a oportunidade de manifestação da outra parte, trata-se de atividade eminentemente administrativa, sem as garantias do devido processo legal.
	No procedimento instaurado pelo TCU, não se imputa a existência de ato de improbidade, nem tampouco se abre a possibilidade do fiscalizado defender-se, com todas as garantias do devido processo judicial, no sentido de eximir-se de dolo ou mesmo culpa.
	De outro lado, a irregularidade identificada pelo TCU, assim como o indébito fiscal, pode configurar ato ilícito, porque contrários ao direito; mas a natureza jurídica de ilícito não é razão bastante para que se torne imprescritível a ação para a cobrança de crédito; uma vez que, não se apurou, mediante o devido processo legal com a presença de contraditório e ampla defesa a existência de ato doloso de improbidade administrativa."
20.	Por todo o exposto, embora fora de dúvidas que o TCU garante contraditório e ampla defesa substanciais para a integridade do processo administrativo de contas, é necessário reconhecer que tais procedimentos encontram amplitude diferente do que a observada no processo de natureza penal. 
21.	Assim, para o enquadramento do fato como crime, previsto no art. 1º, § 2º, da Lei 9.873/1999, o TCU deve conferir maiores garantias ao seu próprio processo e aos responsáveis que a ele são submetidos. Penso que o juízo sobre a subsunção dos atos em exame no TCU a um fato típico registrado no Código Penal deve ficar restrito aos órgãos com competência para tanto. 
22.	Proponho, assim, que esta Corte adote o § 2º do art. 1º da Lei 9.873/1999 para o prazo prescricional assim que haja o recebimento da denúncia na esfera penal, momento em que o fato passa a ser descrito como crime.
23.	Enquanto não houver essa definição, devemos aplicar aqui, de forma conservadora, a regra geral prevista na Lei. Essa postura tem por objetivo evitar incongruências entre as instâncias e afastar, no âmbito do TCU, discussão sobre enquadramento penal, que é estranha a nossa vocação. 
24.	Aqui faço especial destaque: seria de todo inconveniente e fora do escopo ordinário de nossa atuação debates acerca da correta subsunção dos fatos irregulares retratados nos processos de controle externo ao tipo penal tipificado. São questões potencialmente complexas, que exigem contraditório qualificado, e que invariavelmente são acessórias no bojo das avaliações típicas deste Tribunal.
25.	Assim, proponho a seguinte alteração na redação do art. 3ª da minuta da resolução:
	MINUTA DE RESOLUÇÃO
	ALTERAÇÃO PROPOSTA

	Art. 3º Quando o fato em apuração também constituir crime, a prescrição reger-se-á
pelo prazo previsto na lei penal.
§ 1º Para a aplicação do disposto neste artigo é suficiente que os fatos em apuração
também sejam, em tese, tipificados como crime, ainda que não haja inquérito policial
instaurado ou ação penal em curso.
§ 2º Proposta a ação penal, prevalecerá o enquadramento típico adotado na peça
acusatória, reavaliando-se o prazo de prescrição definido anteriormente, caso tenha
se baseado em tipo penal diverso.
	Art. 3º Quando, houver recebimento de denúncia na esfera criminal sobre os mesmos fatos, a prescrição reger-se-á pelo prazo previsto na lei penal.
Parágrafo único.  Alterado o enquadramento típico na ação penal, reavaliar-se-á o prazo de prescrição definido anteriormente.

II - DEFINIÇÃO DO TERMO INICIAL
26. 	A Lei 9.873/1999, logo em seu primeiro artigo, define que:
	"Art. 1º Prescreve em cinco anos a ação punitiva da Administração Pública Federal, direta e indireta, no exercício do poder de polícia, objetivando apurar infração à legislação em vigor, contados da data da prática do ato ou, no caso de infração permanente ou continuada, do dia em que tiver cessado." (destaquei) 
27.	Defendo a fixação do início da contagem prescricional na data do fato por ser regra simples e objetiva, capaz de uniformizar os procedimentos no âmbito desta Corte de Contas. Evitar-se-ia, assim, a adoção de critérios distintos conforme a natureza do processo ou do tipo de ação de controle. A única ressalva seria em relação à omissão da prestação de contas, por se constituir, ela mesmo, em irregularidade autônoma, cujos fatos relacionados se estendem no tempo até que as contas respectivas sejam apresentadas. Neste caso, a contagem começa a fluir da data em que as contas deveriam ter sido prestadas.
28.	Assim, para garantir maior coerência com a Lei 9.873/1999, escolhida pelo TCU como base jurídica principal dessa regulamentação, e em prol de maior objetividade na aplicação da norma, proponho a seguinte redação para o art. 4º do projeto de normativo em debate:
Art. 4° O prazo de prescrição será contado
I -  da data da prática do ato ou, no caso de irregularidade permanente ou continuada, do dia em que tiver cessado a permanência ou a continuidade;
II - da data em que as contas deveriam ter sido prestadas, no caso de sua omissão;
29.	Com as máximas venias ao entendimento firmado pelo STF na apreciação da ADI 5509, base fundamental da tese muito bem defendida pelo ministro Anastasia, devo ponderar que a ação constitucional tratou especificamente do controle de lei estadual em face da Constituição. Minha proposta, que penso não colidir frontalmente com aquela análise, busca a aplicação literal de lei federal, vigente e eficaz.
30. 	Devo acrescentar ainda outras razões de ordem prática, que penso fundamentais para a pacificação da questão, objetivo central do julgamento de hoje.
31. 	Informa a Consultoria Jurídica deste Tribunal que diversos mandados de segurança, posteriores à ADI 5509 e que buscaram a aplicação da teoria da actio nata ali afirmada, encontraram no Supremo insucesso diante de razões fundamentadas na literalidade do art. 1º da Lei 9.873/1999, que considera como marco inicial do prazo prescricional a data do fato. Afirmou a Conjur: "verificamos que mesmo quando alegada pela União a tese da actio nata, o Supremo Tribunal Federal vem adotando, como marco inicial para contagem do prazo de prescrição no TCU, a data de ocorrência do fato. Referida tese já foi rechaçada em três decisões unânimes da 1ª Turma do STF."
32. 	Destarte, penso que a fixação de um marco inicial perfeitamente alinhado ao texto legal é a melhor solução e proponho que o art. 4º seja modificado de acordo com o quadro abaixo:
	MINUTA DE RESOLUÇÃO
	ALTERAÇÃO PROPOSTA

	Art. 4° O prazo de prescrição será contado:
I - da data em que as contas deveriam ter sido prestadas, no caso de omissão de prestação
de contas;
II - da data da apresentação da prestação de contas ao órgão competente para a sua análise
inicial;
III - do recebimento da denúncia ou da representação pelo Tribunal ou pelos órgãos de
controle interno, quanto às apurações decorrentes de processos dessa natureza;
IV - da data do conhecimento da irregularidade ou do dano, quando constatados em
fiscalização realizada pelo Tribunal ou pelos órgãos de controle interno;
V - da data da prática do ato ou, no caso de irregularidade permanente ou continuada, do
dia em que tiver cessado a permanência ou a continuidade, nos casos não previstos nos incisos anteriores.
	Art. 4° O prazo de prescrição será contado
I -  da data da prática do ato ou, no caso de irregularidade permanente ou continuada, do dia em que tiver cessado a permanência ou a continuidade;
II - da data em que as contas deveriam ter sido prestadas, no caso de sua omissão;

CONSIDERAÇÕES FINAIS
33.	Por fim, gostaria de encerrar minha participação destacando algumas questões que me parecem ser da mais alta importância.
34.	Conforme amplamente reconhecido pelo Supremo Tribunal Federal a prescrição no âmbito dos processos de controle externo nunca foi normatizada. Ocorre, no entanto, que a própria interpretação da matéria por aquela Corte alterou-se com o passar do tempo.
35.	Inicialmente, o STF reconhecia a imprescritibilidade das condenações impostas pelo Tribunal de Contas da União, forte no disposto no art. 37, § 5º, da Constituição ("a lei estabelecerá os prazos de prescrição para ilícitos praticados por qualquer agente, servidor ou não, que causem prejuízos ao erário, ressalvadas as respectivas ações de ressarcimento") :
36.	Mais recentemente, no entanto, essa posição acabou sendo mitigada. A evolução sentida na Corte Suprema a partir do RE 636.886, não obstante essa decisão ser relativa à fase de execução de acórdão condenatório do TCU, aponta para a incidência da prescrição da pretensão ressarcitória nos processos de controle externo.
37.	A partir do estudo de diversas decisões monocráticas daquela Corte pode-se observar que existe uma tendência a aplicar as diretrizes da Lei 9.873/1999 neste Tribunal, por ser este o normativo mais vocacionado a esta missão.
38. 	Contudo, é importante salientar que: 
	(i) a jurisprudência do TCU historicamente defendeu que o objetivo da Lei 9.873/1999 não é regular a prescrição no âmbito do TCU;
	(ii) para aplicar-se as premissas contidas na Lei 9.873/1999 aos processos de controle externo é necessário um esforço de interpretação e adaptação, somente agora concretizado;
	(iii) a adoção, neste momento, de novas diretrizes para aferição da prescrição não invalida, nem substitui, os entendimentos anteriormente adotados sobre a mesma matéria;
	(iv) a decisão agora adotada não afeta os processos já transitados em julgado, não cabendo sua revisão em relação a esta matéria. 
39.	Em consonância com o decidido pelo STF no ARE 843989, o novo regime prescricional administrativo ora adotado é irretroativo, aplicando-se os novos marcos temporais aos processos em curso e aos fatos ainda não processados.
	Feitas essas ponderações, renovo meus agradecimentos ao Relator, reconhecendo a qualidade do trabalho desenvolvido, que se destaca por sua precisão e qualidade técnica, e submeto a este Plenário sugestão de alteração da proposta de normativo nos termos acima detalhados.
TCU, Sala das Sessões, em 11 de outubro de 2022.
JORGE OLIVEIRA
Ministro
	Tratam os autos de relatório do grupo de trabalho constituído em cumprimento ao item 9.8 do Acórdão 459/2022-TCU-Plenário, com o objetivo de "propor projeto de normativo que discipline o tema da prescrição da pretensão ressarcitória e da prescrição da pretensão punitiva no âmbito do controle externo".
2.	Conforme bem relatado pelo eminente Ministro Antonio Anastasia, o entendimento até agora predominante nesta Corte de Contas, a respeito da prescrição punitiva, é o de essa que se rege pelo prazo geral decenal previsto no art. 205 do Código Civil, a contar da data do fato e a comportar uma única causa interruptiva, qual seja, o despacho do Relator que ordenar a citação ou audiência do responsável, tal como assentado em incidente de uniformização de jurisprudência resolvido pelo Acórdão 1441/2016-TCU-Plenário. Quanto à pretensão de ressarcimento ao erário, desde 2008 esta Corte passou a considerá-la imprescritível, com fundamento em decisão do Supremo Tribunal Federal no âmbito do Mandado de Segurança 26.210 e conforme deliberado no Acórdão 2709/2008-TCU-Plenário.
3.	Ocorre que recentes julgados do STF têm recorrentemente invalidado ou validado acórdãos desta Corte de Contas ao se debruçarem sobre a ocorrência ou não de prescrição das pretensões punitiva e ressarcitória, haja vista ter se consolidado naquela Corte Constitucional entendimento de que ambas devem se submeter ao lustro previsto no art. 1º da Lei 9.873, de 23/11/1999, inclusive na fase de constituição do título, ou seja, antes da prolação do acórdão condenatório, levando-se em consideração a existência das múltiplas causas interruptivas possíveis previstas naquele diploma legal. 
4.	Destaca-se, nesse sentido, a tese adotada pela Suprema Corte no Recurso Extraordinário 636.886, com repercussão geral, de que "É prescritível a pretensão de ressarcimento ao erário fundada em decisão de Tribunal de Contas". Ainda que uma leitura meramente literal dessa tese pudesse levar à conclusão de que somente haveria prescrição após a prolação do acórdão do Tribunal de Contas, tal entendimento colidiria com a jurisprudência há décadas sumulada pelo STF de que "prescreve a execução no mesmo prazo de prescrição da ação", o que levaria a inaceitável inconsistência no sistema jurídico que beiraria a teratologia. De fato, os casos submetidos ao STF tratam sempre da prescrição no curso do processo de controle externo e aplicam de forma uníssona o disposto na Lei 9.873/1999, inclusive em mandados de segurança relatados pelo eminente Ministro Alexandre de Moraes, que também lavrou o Voto condutor do julgamento do RE 636.886.
5.	 Nesse ponto, cito as seguintes decisões colegiadas proferidas no âmbito das duas Turmas do STF, que corroboram os entendimentos acima expostos: MS 38.566 AgR (1ª Turma, rel. Ministro Dias Toffoli) , MS 38.534 AgR (1ª Turma, rel. Ministro Roberto Barroso) , MS 38.421 AgR (1ª Turma, rel. Ministro Roberto Barroso) , MS 38.288 AgR (1ª Turma, rel. Ministra Cármen Lúcia) , MS 38.234 AgR (1ª Turma, rel. Ministra Rosa Weber) , MS 38.232 AgR (1ª Turma, rel. Ministra Rosa Weber) , MS 38.151 AgR (1ª Turma, rel. Ministra Rosa Weber) , MS 38.138 AgR (1ª Turma, rel. Ministro Alexandre de Moraes) , MS 38.113 AgR (2ª Turma, rel. Ministro Ricardo Lewandowski) , MS 37.913 AgR (1ª Turma, rel. Ministra Rosa Weber) , MS 37.847 AgR (1ª Turma, rel. Ministra Rosa Weber) , MS 37.820 AgR (1ª Turma, rel. Ministro Dias Toffoli) , MS 37.669 AgR (1ª Turma, rel. Ministra Rosa Weber) , MS 37.586 AgR (1ª Turma, rel. Ministra Rosa Weber) , MS 37.514 AgR (1ª Turma, rel. Ministra Cármen Lúcia) , MS 37.120 AgR (1ª Turma, rel. Ministro Alexandre de Moraes) , MS 37.476 AgR (1ª Turma, rel. Ministra Cármen Lúcia) , MS 37.475 AgR (1ª Turma, rel. Ministro Alexandre de Moraes) , MS 37.423 AgR (1ª Turma, rel. Ministro Dias Toffoli) , MS 37.373 AgR (2ª Turma, rel. Ministro Ricardo Lewandowski) , MS 37.089 AgR (2ª Turma, rel. Ministro Ricardo Lewandowski) , MS 37.008 AgR (2ª Turma, rel. Ministro Ricardo Lewandowski) , MS 36.907 AgR (2ª Turma, rel. Ministra Cármen Lúcia) MS 36.905 AgR (1ª Turma, rel. Ministro Roberto Barroso) , MS 36.810 AgR (1ª Turma, rel. Ministro Dias Toffoli) , MS 36.780 (1ª Turma, redator Ministro Roberto Barroso) , MS 36.639 (1ª Turma, rel. Ministro Marco Aurélio) , MS 35.539 (1ª Turma, rel. Ministro Marco Aurélio) , MS 36.523 AgR (1ª Turma, rel. Ministro Alexandre de Moraes) , MS 35.512 AgR (2ª Turma, rel. Ministro Ricardo Lewandowski) , MS 35.430 AgR (1ª Turma, rel. Ministro Alexandre de Moraes) , MS 34.256 AgR (1ª Turma, rel. Ministro Roberto Barroso) .
6.	Em homenagem ao papel do Supremo Tribunal Federal como guardião e intérprete máximo da Constituição e em busca de se trazer maior segurança jurídica, consistência e exequibilidade aos julgados desta Corte de Contas, exsurge a necessidade de se revisar os entendimentos firmados em nossa esfera quanto à prescrição, de modo a admitir o lustro como prazo e os eventos listados na Lei 9.873/1999 como causas interruptivas, sem prejuízo de que, no futuro, seja avaliada a conveniência de se propor projeto de lei que regule integralmente a matéria, de forma específica e alinhada às características e às peculiaridades do processo de controle externo. 
7.	Mostra-se oportuna, assim, a apreciação do projeto de resolução submetido a este Plenário nos presentes autos.
8.	Nessa toada, manifesto, desde já, minha integral concordância com o brilhante Voto proferido pelo Relator, Ministro Antonio Anastasia, sem prejuízo de tecer alguns comentários adicionais, com as vênias de estilo.
9.	Sua Excelência apontou, com correção, a existência de alguns pontos em que ainda há instabilidade nos precedentes do STF, e que certamente demandarão atenção e, quiçá, a necessidade de se revisitar a temática objeto destes autos, a exemplo da fixação do termo inicial para fluência do prazo prescricional: se da data do fato, a seguir-se a literalidade do art. 1º da Lei 9.873/1999, ou da data do vencimento do prazo para a apresentação da prestação de contas ou do conhecimento da irregularidade pelo TCU, em linha com o assentado no Voto condutor da ADI 5509 (rel. Ministro Edson Fachin) , o qual consagra a aplicação do princípio da actio nata, o qual reza que "o curso do prazo prescricional do direito de reclamar inicia-se somente quando o titular do direito subjetivo violado passa a conhecer o fato e a extensão de suas consequências", a utilizar-se definição do Superior Tribunal de Justiça (REsp 1.257.387/RS, re. Ministra Eliana Calmon) . 
10.	Penso ser acertada a opção, defendida pelo Relator, de se adotar como parâmetro a data do vencimento do prazo da prestação de contas, com fulcro na ADI 5509, por ser juridicamente defensável ante os efeitos vinculantes e a todos oponíveis de uma decisão em sede de controle concentrado de constitucionalidade. Todavia, considerando a divergência ainda detectada no exame de casos concretos pelo STF, sugiro que seja incluída determinação à Consultoria Jurídica desta Corte para que monitore decisões monocráticas ou colegiadas da Corte Suprema que adotem ou rejeitem a tese da actio nata, bem como para que que prepare relatórios periódicos sobre o assunto, a serem encaminhados às autoridades desta Casa, com vistas a que seja possível reavaliar a decisão ora firmada, se necessário for.
11.	Alinho-me ainda à compreensão do Relator quanto à natureza constitutiva, e não meramente declaratória, da decisão que julga contas irregulares. Sabe-se que a condenação pela irregularidade de contas pode gerar efeitos ao responsável que vão além da condenação em débito e da sanção típicas do processo de controle externo, a exemplo da inelegibilidade declarada pela Justiça Eleitoral por força do art. 1º, inciso I, alínea "g", da Lei Complementar 64, de 18/5/1990. Não por outro motivo esta Corte encaminha ao Tribunal Superior Eleitoral a lista de responsáveis com contas julgadas irregulares. É também essa uma das razões para o elevado índice de judicialização contra acórdãos condenatórios proferidos por esta Corte em período eleitoral. Ainda que não haja débito, concordo com a Procuradora-Geral do MPTCU quanto à inconveniência de se proceder ao julgamento de contas em processo com prescrição reconhecida, que gera custos ao Tribunal para decisão sem efeitos práticos. Ante a evidente sucumbência que o julgamento pela irregularidade de contas traz ao responsável, deve também sobre essa pretensão de natureza sancionatória incidir a prescrição. Curvo-me, no entanto, ao que restou decidido pelo Colegiado, em sentido diverso.
12.	Revela-se ainda de extrema relevância a previsão inserida pelo Relator de que atos praticados pelos jurisdicionados ao TCU, voltados à apuração do fato, sejam considerados causas interruptivas da prescrição, a exemplo daqueles executados na fase interna da tomada de contas especial. O exame dos mandados de segurança julgados pelo STF sobre o tema revela que aquela Corte tem admitido tais atos como causas interruptivas quando se referem a fatos coincidentes com as irregularidades que levaram à condenação do responsável pelo TCU.
13.	Por fim, não poderia deixar de registrar que acompanho os demais pontos tratados pelo Relator, cujas propostas se mostram adequadas ao objeto do normativo ora apreciado.
	Ante o exposto, endosso, na íntegra, o posicionamento do Relator e VOTO no sentido de que o Tribunal adote a deliberação submetida pelo Ministro Antonio Anastasia à apreciação deste Colegiado.
TCU, Sala das Sessões, em 11 de outubro de 2022.
AROLDO CEDRAZ
Ministro

não há.

3. Interessados/Responsáveis: não há.

Ministro Benjamin Zymler.

13.1. Ministros presentes: Bruno Dantas (na Presidência), Benjamin Zymler (Revisor), Aroldo Cedraz, Vital do Rêgo, Jorge Oliveira e Antonio Anastasia (Relator).
13.2. Ministros-Substitutos convocados: Augusto Sherman Cavalcanti e Marcos Bemquerer Costa.
13.3. Ministro-Substituto presente: Weder de Oliveira.

ANTONIO ANASTASIA

Reproduzo, na íntegra, o relatório final do Grupo de Trabalho constituído pela Ordem de Serviço-Segecex nº 5, de 30 de março de 2022 (peça 2) , em cumprimento ao item 9.8 do Acórdão 459/2022-TCU-Plenário, relator Ministro Raimundo Carreiro, revisor Ministro Walton Alencar Rodrigues, com o objetivo de "propor projeto de normativo que discipline o tema da prescrição da pretensão ressarcitória e da prescrição da pretensão punitiva no âmbito do controle externo" (peça 12) :
Introdução
Trata-se de relatório do grupo de trabalho (GT) constituído pela Ordem de Serviço-Segecex nº 5, de 30 de março de 2022 (peça 2) , com o objetivo de "propor projeto de normativo que discipline o tema da prescrição da pretensão ressarcitória e da prescrição da pretensão punitiva no âmbito do controle externo".
A constituição do GT foi determinada pelo item 9.8 do Acórdão 459/2022-TCU-Plenário (rev. Ministro Walton Alencar Rodrigues) , que assim dispôs (peça 1) :
9.8. ordenar à Secretaria-Geral de Controle Externo (Segecex) a formação de grupo técnico de trabalho para que, em processo apartado, apresente a este Plenário projeto de normativo que discipline, de forma completa e detalhada, o tema da prescrição da pretensão ressarcitória e da prescrição da pretensão punitiva no âmbito do controle externo, tendo por base jurisprudência predominante do Supremo Tribunal Federal, adequando-a às especificidades das diversas formas de atuação do Tribunal de Contas da União, devendo incluir, no estudo que fundamentará o projeto de normativo, avaliação do impacto das teses prescricionais discutidas sobre as responsabilidades e danos apurados nos processos em andamento no Tribunal, sobretudo os mais sensíveis, relevantes e de elevada materialidade.
Em observância à determinação do Plenário, o art. 3º da citada OS-Segecex 5/2022 fixou dois produtos a serem entregues pelo GT, como resultado dos trabalhos:
I - projeto de normativo que discipline o tema da prescrição da pretensão ressarcitória e da prescrição da pretensão punitiva no âmbito do controle externo, incluindo a minuta da norma e a correspondente justificação; e
II - estudo fundamentando o projeto de normativo, incluindo a avaliação do impacto das teses prescricionais discutidas sobre as responsabilidades e danos apurados nos processos em andamento no Tribunal, sobretudo os mais sensíveis, relevantes e de elevada materialidade.
O GT foi composto pelos titulares das seguintes secretarias de controle externo: Serur, SecexTCE, SeinfraOperações, SecexTributária, SeinfraRodoviaAviação e Seproc. O grupo também contou com a participação de representante da Conjur durante todo o trabalho. 
A minuta de projeto de instrução normativo foi encaminhada, para conhecimento, ao Gabinete da Procuradora-Geral do Ministério Público junto ao TCU, cuja equipe apresentou comentários e observações sobre a proposta, a título de colaboração com os trabalhos.
Por fim, o GT agradece a colaboração dos diversos servidores que contribuíram para a realização dos trabalhos, em especial na etapa de levantamento de dados. Relativamente às discussões do projeto de IN propriamente dito, o GT agradece, em especial, a participação dos seguintes auditores: Antonio Renato Antunes (SecexFinanças) , Clayton Arruda de Vasconcelos (Conjur) , Marco Aurélio de Souza (Serur) , Marcos David Drach (Seproc) , Paulo Alberto Mancini Pires (SeinfraOperações) e Sandro Rafael Matheus Pereira (SecexTCE) .
Dos PRODUTOS 
i - PROJETO DE ATO NORMATIVO e SUA justificação
O projeto de ato normativo (peça 10) e sua justificação (peça 11) observaram as diretrizes estabelecidas pelo art. 4º da OS-Segecex 5/2022, de que a regulamentação proposta deveria "ter por base a jurisprudência predominante do Supremo Tribunal Federal" e contemplar as "especificidades das diversas formas de atuação do Tribunal de Contas da União".
Nessa linha, foram juntados ao processo estudos desenvolvidos pela Secretaria de Recursos (peça 3, p. 28 e ss.) e pela Consultoria Jurídica do TCU (peça 4) , evidenciando que a jurisprudência mais recente do STF é predominante em concluir que a prescrição das pretensões no processo de controle externo é regida pela Lei 9.873/1999.
O projeto proposto segue essa orientação, ao adotar a referida norma como fonte primária do regime de prescrição no processo do TCU "até a superveniência de lei específica". O GT entendeu oportuno enunciar essa ressalva ("até haver lei específica") como forma de destacar a importância de, futuramente, a prescrição no processo de controle externo ser regida por norma própria, mais ajustada às peculiaridades da atuação do TCU e que confira maior efetividade às medidas dissuasórias e de ressarcimento de que o Tribunal dispõe para prevenir e reprimir atos lesivos ao erário e aos princípios da boa gestão pública.
Sempre tendo por referência a Lei 9.873/1999, o GT buscou elaborar uma regulamentação ampla do instituto no processo de controle externo, o que resultou em um projeto com a seguinte estruturação:
CAPÍTULO I - DISPOSIÇÕES GERAIS
CAPÍTULO II - DA PRESCRIÇÃO ATÉ A DECISÃO CONDENATÓRIA
Seção I - Do Prazo de Prescrição
Seção II - Do Termo Inicial
Seção III - Das Causas Interruptivas da Prescrição
Seção IV - Das Causas que Impedem ou Suspendem a Prescrição
Seção V - Da Prescrição Intercorrente
CAPÍTULO III - DA PRESCRIÇÃO APÓS A CONDENAÇÃO
Seção I - Da Prescrição na Fase Recursal
Seção II - Da Prescrição para a Execução
CAPÍTULO IV - DOS EFEITOS DA PRESCRIÇÃO
CAPÍTULO V - DA RAZOÁVEL DURAÇÃO DAS APURAÇÕES
CAPÍTULO VI - DISPOSIÇÕES FINAIS E TRANSITÓRIAS
Merece especial referência o critério adotado para o termo inicial da prescrição. Nesse ponto, o GT valeu-se das conclusões do julgamento, pelo STF, da Ação Direta de Inconstitucionalidade nº 5509 (relator Ministro Edson Fachin, cópia juntada à peça 6) , proferido posteriormente ao Recurso Extraordinário nº 636.886 (tema 899 da repercussão geral) . 
A ADI 5509 foi manejada contra dispositivos da Constituição do Estado do Ceará e de lei ordinária do referido Estado, que fixaram prazo prescricional no processo de tribunal de contas daquela unidade federativa. Todavia, a discussão travada pelo STF teve por referência o modelo federal, em função do princípio da simetria, expressamente invocado no julgamento. Assim, por entender que os fundamentos da decisão proferida nesta ação declaratória repercutiriam inevitavelmente no processo do TCU, o GT adotou, na redação do normativo, os termos iniciais de prescrição extraídos desse julgamento.
Embora não expressamente referida na OS-Segecex 5/2022, o GT entendeu relevante também inserir, no objeto da norma, o tratamento relativo à prescrição executória, prevista no art. 1º-A da Lei 9.873/1999. Mesmo que se trate de questão de menor repercussão prática, já que o Tribunal tem zelado por conferir eficácia a suas decisões tempestivamente, entendeu-se que, do ponto de vista normativo, seria relevante contemplá-la no projeto. 
Com efeito, a atuação do Tribunal não se encerra com a condenação (aplicação de sanção ou imposição do dever de indenizar o erário) , mas prossegue com a adoção de diversos trâmites internos necessários para conferir efetividade ao que foi decidido. O processo, nesse ínterim, continua sujeito ao dever de diligência, já que o exercício da pretensão executória é igualmente submetido a prazo extintivo, quer a execução ocorra com o auxílio do Poder Judiciário (como nos casos da execução forçada, se não houver o pagamento espontâneo) , quer seja efetivada administrativamente, mediante o parcelamento da dívida ou o desconto nos vencimentos do responsável, ou ainda no caso das sanções restritivas de direito, com as providências para registro da condenação nos cadastros específicos de inidoneidade e de inabilitações. 
Em qualquer dessas hipóteses, é preciso adotar em tempo hábil as medidas executivas adequadas a cada caso, já que a pretensão de exigir o cumprimento do que foi certificado no título condenatório igualmente se extingue pelo decurso do tempo, se configurada a inércia nesta nova fase do processo. Trata-se, assim, de aspecto que necessariamente deveria constar de uma regulamentação abrangente, como requerida pela OS-Segecex 5/2022.
ii - IMPACTO DAS TESES PRESCRICINAIS DISCUTIDAS
Também foi requerido do GT que realizasse uma "avaliação do impacto das teses prescricionais discutidas", visando dimensionar os efeitos de cada tese nos processos em andamento no Tribunal, "sobretudo os mais sensíveis, relevantes e de elevada materialidade". 
Estavam em discussões três teses relacionadas à prescrição, designadas genericamente nos trabalhos como:
	1) "Código Civil", para retratar o regime baseado no prazo decenal e demais regras previstas no citado código, nos moldes já adotados pelo Acórdão 1441/2016-TCU-Plenário, que uniformizou a jurisprudência do TCU relativamente à prescrição da pretensão punitiva; 
	2) "Lei 9.873/1999", para indicar o regime decorrente da citada lei, notadamente quanto ao termo inicial indicado em seu art. 1º, que tem como referência geral a data do fato gerador da pretensão; e
	3) "Lei 9.873/1999, com ajustes promovidos pela ADI 5509", que igualmente se baseia na referida norma, mas promove ajustes quanto ao termo inicial da prescrição, valendo-se do minucioso exame contido no voto condutor da ADI 5509.
Para viabilizar a avaliação do impacto dessas teses, o GT solicitou às Secretarias de Controle Externo vinculadas à Segecex que analisassem os processos sob sua responsabilidade de agir, consolidando os dados segundo o modelo de planilha fornecido pelo GT.
Como subsídio, foram encaminhadas às unidades as "Orientações Gerais para o Levantamento de Dados" (peça 7) , contemplando, entre outros aspectos, a amplitude do levantamento (quais processos devem ser analisados, no mínimo) e as diretrizes para caracterização da prescrição em cada um dos três regimes que serviriam de referência para as discussões do GT.
Como explicado nas "Orientações Gerais", não havia como o GT precisar, naquele momento, as regras de prescrição que seriam propostas (já que esse era o objetivo final do trabalho, que estava apenas iniciando) . Por outro lado, seria necessário já iniciar o levantamento de impactos das teses prescricionais em discussão, sob pena de comprometer o prazo de conclusão dos trabalhos. 
Dado esse dilema, o GT optou por fornecer as diretrizes gerais em questão, baseadas na própria experiência do Tribunal, para orientar o trabalho das secretarias. O objetivo foi, tão-somente, o de conferir um mínimo de uniformidade à coleta de informações pelas diversas unidades, sem o que seria inviável realizar a consolidação requerida pelo Tribunal. 
O GT esclareceu que cada secretaria poderia ampliar o escopo do levantamento, desde que contemple, no mínimo, os processos "sensíveis" e de "elevada materialidade", como requerido pela OS 5/2022. 
Por elevada materialidade, o GT considerou os processos com débito em apuração superior a dez milhões de reais, em valores históricos, com duas observações: 
	a)	não considerar a materialidade do processo em si (valores geridos, volume fiscalizado etc.) , mas o débito que estiver em apuração (o objetivo do levantamento é avaliar: "se prescrever, quanto deixará de ser recuperado?") ; e 
	b)  valer-se da noção de "débito em apuração", ou seja, o levantamento não deveria se restringir a processos com danos já quantificados ou com citações já realizadas, mas considerar também processos em estágios mais iniciais, considerando como "débito em apuração" aquele que, no prudente juízo da unidade, seria objeto da futura citação.    
Por "processos sensíveis", o GT solicitou que fossem considerados aqueles que, independentemente da existência de dano em apuração, apresentassem elevada visibilidade da ação de controle externo, em função da relevância da matéria, da especificidade do tema ou da repercussão social da controvérsia, e nos quais se vislumbrava a aplicação de sanções (multa do art. 58, inabilitação, inidoneidade) passíveis de prescrição.
Por fim, o GT não teria condições operacionais de revisar, ainda que por amostragem, o exame realizado por cada secretaria. Considerando o elevado custo de oportunidade de uma revisão pelo GT e considerando, ainda, que a análise processual é uma atividade típica de cada secretaria, o GT entendeu mais razoável concentrar os esforços da reduzida equipe nas atividades de discussão, redação e justificação do ato normativo propriamente dito.
Observadas essas restrições metodológicas, o resultado do levantamento feito por cada unidade técnica está contido na peça 8. A partir do resultado consolidado (peça 9) é possível identificar, pela Tabela 1, abaixo, os impactos da adoção de cada uma das três teses consideradas no exame da prescrição.
Tabela 1 - Prognóstico de prescrição em processos de maior relevância
A Tabela 1 indica, para cada secretaria de controle externo, o número de processos levantados, o valor total do débito em apuração e os valores que estariam potencialmente prescritos, segundo cada regime. 
Na tabela não se incluiu a prescrição relativa a processos sem débito (prescrição apenas de sanções não pecuniárias) , mas essas informações estão na planilha analítica apresentada por cada unidade técnica (peça 8) . 
Além disso, o levantamento de dados refere-se a "potencial prescrição", haja vista que o exame definitivo de cada caso dependerá dos critérios finais que serão fixados pelo Tribunal. Só com o reexame de cada processo, após estabelecidos critérios definitivos, será possível identificar prescrições efetivamente ocorridas. 
Quanto ao impacto detectado, algumas considerações são oportunas. 
Em primeiro lugar, o levantamento não considerou algumas premissas que ainda estavam em discussão pelo GT, conforme explicado anteriormente. Assim, por exemplo, o tratamento conferido ao fato que também constituir crime, em tese, nos termos do art. 3° do projeto de IN, pode alterar sensivelmente os impactos do reconhecimento da prescrição, mas não foi possível estabelecer essa diretriz antecipadamente.
Há também efeitos importantes que podem decorrer da consideração de certos eventos processuais, como as hipóteses de suspensão da prescrição, que só conseguiram ser precisadas pelo GT em estágio mais adiantado das discussões sobre o projeto, quando o levantamento de dados já estava em curso.
Alguns aspectos operacionais também podem influenciar no resultado. Assim, para que o levantamento fosse viável, cada unidade informou a coluna "débito em apuração" a partir da análise de cada processo, sem se preocupar em indicar, também, o valor atualizado para uma mesma data-base, de referência comum a todo o levantamento. Com isso, o total do débito em apuração indicado na Tabela 1 constitui o somatório simples do débito apurado em cada processo, na sua própria data. A alternativa, de deflacionar todos os valores para uma mesma referência temporal, tornaria o levantamento ainda mais complexo, dado o volume de processos (667 processos) analisados concomitantemente. 
Observadas essas ressalvas e limitações, os dados da Tabela 1 indicam um sensível impacto que o reconhecimento da prescrição poderá provocar nas atividades do Tribunal, notadamente se não prevalecerem os critérios indicados no voto condutor da ADI 5509. Das três teses consideradas, esta foi a de menor impacto (11,3% do débito em apuração, nos 667 processos amostrados) , comparativamente à adoção do regime previsto no Código Civil (18,1%) e na Lei 9.873/1999, sem os ajustes promovidos pela ADI 5509 (50%) .
Em quantitativos de processos, observou-se a prescrição (punitiva ou do ressarcimento) em 147 dos 667 processos levantados, o que representa um percentual de 22%.
Também se observa que os impactos estão fortemente concentrados em algumas secretarias, como evidencia a Tabela 2.
Tabela 2 - Secretarias com Maior Impacto da Prescrição
O GT não teve condições de se aprofundar no estudo das razões pelas quais há essa concentração de impactos nas unidades indicadas. De todo modo, após o Tribunal fixar critérios definitivos para análise da prescrição, um novo levantamento poderá ser realizado, se assim o Tribunal considerar oportuno. Como informado antes, há premissas que não puderam ser definidas anteriormente pelo GT - como a aplicação do prazo da lei penal, a consideração das causas suspensivas, a exemplo da suspensão pelo sobrestamento do processo, entre outros aspectos, que podem ter influência relevante na análise da prescrição. 
encaminhamento
Ante o exposto, encaminhe-se o processo à Secretaria-Geral de Controle Externo, nos termos do art. 5º da OS-Segecex nº 5/2022, estando presentes nos autos: 
	a) o projeto de instrução normativa para regulamentação da prescrição no processo de controle externo (peça 10) ;
	b) a justificação do projeto (peça 11) , e 
	c) o levantamento de impactos de cada uma das três teses consideradas no estudo (peças 8 e 9) .
	Desse modo, a minuta de projeto de instrução normativa ficou, ao final, com o seguinte teor (peça 10) :
INSTRUÇÃO NORMATIVA - TCU nº xx, DE xx DE xxxxx DE xxxx
Regulamenta, no âmbito do Tribunal de Contas da União, a prescrição para o exercício das pretensões punitiva, de ressarcimento e executória.
O TRIBUNAL DE CONTAS DA UNIÃO, no uso de suas atribuições legais e regimentais,
Considerando o poder regulamentar conferido pelo art. 3º da Lei nº 8.443, de 16 de julho de 1992, que autoriza a expedição de atos e instruções normativas sobre matéria de sua atribuição e organização dos processos que lhe devam ser submetidos;
Considerando a necessidade de estabelecer critérios e procedimentos para exame da prescrição e de regulamentar seus efeitos no processo de controle externo;
Considerando as decisões proferidas pelo Supremo Tribunal Federal, em especial no Recurso Extraordinário nº 636.886 (tema 899 da Repercussão Geral) e na Ação Declaratória de Inconstitucionalidade nº 5509;
Considerando a deliberação contida no item 9.8 do Acórdão 459/2022-TCU-Plenário; e
Considerando os estudos e pareceres que constam do processo TC Processo 008.702/2022-5, 
RESOLVE:
CAPÍTULO IDISPOSIÇÕES GERAIS
Art. 1º Até a superveniência de lei específica, a prescrição, no processo perante o Tribunal de Contas da União, observará o disposto na Lei 9.873, de 23 de novembro de 1999, regulamentada por esta instrução normativa.
Parágrafo único.  Esta instrução normativa não se aplica aos processos administrativos sujeitos a regras especiais de prescrição ou de decadência, nem aos processos de apreciação, para fins de registro, da legalidade dos atos de admissão de pessoal ou de concessão de aposentadorias, reformas e pensões.
CAPÍTULO IIDA PRESCRIÇÃO ATÉ A DECISÃO CONDENATÓRIA
Seção IDo Prazo de Prescrição
Art. 2º  Prescrevem em cinco anos as pretensões punitiva e de ressarcimento, contados do termo inicial indicado no artigo 4°.
Art. 3º   Quando o fato em apuração também constituir crime, a prescrição reger-se-á pelo prazo previsto na lei penal.
§ 1º  Para a aplicação do disposto neste artigo é suficiente que os fatos em apuração também sejam, em tese, tipificados como crime, ainda que não haja inquérito policial instaurado ou ação penal em curso.
§ 2º  Proposta a ação penal, prevalecerá o enquadramento típico adotado na peça acusatória, reavaliando-se o prazo de prescrição definido anteriormente, caso tenha se baseado em tipo penal diverso.
Seção IIDo Termo Inicial
Art. 4°  O prazo de prescrição será contado:
I -  da data em que as contas deveriam ter sido prestadas, no caso de omissão de prestação de contas;
II -  do encaminhamento da tomada de contas especial ao órgão de controle interno, quanto às irregularidades ou danos detectados no exame da prestação de contas;
III -  do recebimento da denúncia ou da representação pelo Tribunal ou pelos órgãos de controle interno, quanto às apurações decorrentes de processos dessa natureza;
IV -  da data do conhecimento da irregularidade ou do dano, quando constatados em fiscalização realizada pelo Tribunal ou pelos órgãos de controle interno;
V -  da data da prática do ato ou, no caso de irregularidade permanente ou continuada, do dia em que tiver cessado a permanência ou a continuidade, nos casos não previstos nos incisos anteriores.
Seção IIIDas Causas Interruptivas da Prescrição
Art. 5º  A prescrição se interrompe:
I -  pela notificação ou citação do responsável, inclusive por edital; 
II -  por qualquer ato inequívoco de apuração do fato;
III -  por qualquer ato inequívoco de tentativa de solução conciliatória; 
IV -  pela decisão condenatória recorrível.
§ 1°  Equivalem à citação, para os fins desta instrução normativa, a audiência, a oitiva ou qualquer outro ato de comparecimento do responsável ao processo, sujeitando-o aos efeitos da decisão.
§ 2°  Considera-se notificação, para os fins desta instrução normativa, qualquer ato pelo qual o responsável seja cientificado da irregularidade ou do dano em apuração. 
§ 3°  A anulação da citação não impede o efeito interruptivo previsto no inciso I, desde que o responsável tenha sido cientificado da irregularidade ou do dano em apuração, preservando-se o efeito notificatório do ato.
§ 4°  A prescrição pode se interromper mais de uma vez por causa que, por sua natureza, seja repetível no curso do processo.
§ 5°  Interrompida a prescrição, começa a correr novo prazo a partir do ato interruptivo.
Art. 6º  Aproveitam-se as causas interruptivas ocorridas em processo diverso, quando se tratar de fato coincidente ou que esteja na linha de desdobramento causal da irregularidade ou do dano em apuração.
Art. 7º  Nas obrigações solidárias, a interrupção da prescrição contra um dos coobrigados prejudica aos demais.
Seção IVDas Causas que Impedem ou Suspendem a Prescrição
Art. 8º  Não corre o prazo de prescrição:
I -  enquanto estiver vigente decisão judicial que determinar a suspensão do processo ou, de outro modo, paralisar a apuração do dano ou da irregularidade ou obstar a execução da condenação;
II -  durante o sobrestamento do processo, quando sua continuidade depender do julgamento ou da apuração de fatos que constitua o objeto de outro processo pendente;
III -  durante o prazo conferido pelo Tribunal para pagamento da dívida na forma do art. 12, § 2º, da Lei 8.443, de 16 de julho de 1992;
IV -  enquanto estiver ocorrendo o recolhimento parcelado da importância devida ou o desconto parcelado da dívida nos vencimentos, salários ou proventos do responsável; 
V -  no período em que, a juízo do Tribunal, justificar-se a suspensão das apurações ou da exigibilidade da condenação, quanto a fatos abrangidos em Acordo de Leniência, Termo de Cessão de Conduta ou instrumento análogo, celebrado na forma da legislação pertinente;
VI -  se, de outro modo, pender condição suspensiva ou termo inicial, enquanto a condição não se verificar ou o termo não se vencer. 
Seção VDa Prescrição Intercorrente
Art. 9º  Incide a prescrição intercorrente se o processo ficar paralisado indevidamente por mais de três anos, sem prejuízo da responsabilidade funcional decorrente da paralisação, se for o caso. 
§ 1°  A prescrição intercorrente interrompe-se por qualquer ato que evidencie o andamento regular do processo, excetuando-se pedido e concessão de vista dos autos, emissão de certidões, prestação de informações, juntada de procuração ou subestabelecimento e outros atos que não interfiram de modo relevante no curso das apurações.
§ 2°  As causas suspensivas e interruptivas da prescrição principal também suspendem ou interrompem a prescrição intercorrente.
CAPÍTULO IIIDA PRESCRIÇÃO APÓS A CONDENAÇÃO
Seção IDa Prescrição na Fase Recursal
Art. 10.  Ao admitir recurso contra decisão condenatória, o relator fixará os itens e os responsáveis alcançados pelo efeito suspensivo do recurso, devendo-se prosseguir no cumprimento da condenação quanto à parte não suspensa, nos termos dos arts. 278 e 285, § 1°, do Regimento Interno. 
§ 1º  A parte não suspensa da condenação sujeita-se, desde logo, à prescrição da pretensão executória, observado o disposto na Seção II deste Capítulo.
§ 2º   Quanto à parte suspensa da condenação, volta a correr novo prazo de prescrição, a partir da decisão condenatória (art. 5º, inc. IV) até o julgamento do recurso, sem prejuízo do disposto no art. 14.
Seção IIDa Prescrição para a Execução
Art. 11.  Prescreve em 5 (cinco) anos a pretensão para a execução da decisão condenatória, contados da data do trânsito em julgado da condenação.
Art. 12.  Uma vez iniciada a contagem da prescrição para a execução, a eventual concessão de efeito suspensivo a recurso que não o tem por disposição legal (art. 32, parágrafo único, e art. 35 da Lei 8.443, de 1992) , por motivo cautelar, suspende a prescrição para a execução até a condenação se tornar novamente exigível.
Art. 13.  Ao adotar as medidas necessárias à execução da condenação, a unidade técnica:
I -  não reavaliará a ocorrência da prescrição até a decisão condenatória, ressalvado o disposto no art. 22, quanto aos processos julgados antes da vigência desta instrução normativa;
II -  avaliará a ocorrência da prescrição da pretensão executória e, se for o caso, encaminhará ao relator proposta de extinção da execução. 
Art. 14.  Nas fases de recurso e de execução da condenação permanecem aplicáveis as disposições relativas à prescrição intercorrente, assim como as causas suspensivas da prescrição indicadas no art. 8º, no que couber.
CAPÍTULO IVDOS EFEITOS DA PRESCRIÇÃO
Art. 15.  A ocorrência de prescrição será aferida, de ofício ou por provocação do interessado, em qualquer fase do processo, independentemente de recurso ou mesmo que o recurso não seja conhecido, ressalvado o disposto no parágrafo único.
Parágrafo único.  No caso de dívidas sujeitas à cobrança judicial, o Tribunal não se manifestará sobre a prescrição caso já tenha sido remetida a documentação pertinente aos órgãos ou entidades executores, salvo se houver recurso conhecido.
Art. 16.  Nos processos de fiscalização e de tomada e prestação de contas, a desconsideração dos fatos prescritos, no juízo de mérito, não impede a adoção de determinações, recomendações ou outras providências motivadas por esses fatos, destinadas a reorientar a atuação administrativa.
Art. 17.  Nos processos de tomada de contas especial, o processo será extinto, por ausência de pressupostos de constituição e de desenvolvimento válido e regular, se a prescrição alcançar a totalidade das irregularidades ou do dano em apuração.
Art. 18. Verificada a ocorrência da prescrição, na forma dos arts. 16 e 17, o Tribunal providenciará a remessa de cópia da documentação pertinente ao Ministério Público da União, para ajuizamento das ações cabíveis, se houver indícios de crime ou da prática de ato de improbidade administrativa. 
CAPÍTULO VDA RAZOÁVEL DURAÇÃO DAS APURAÇÕES
Art. 19.  Respeitadas as garantias do contraditório e da ampla defesa, é dever de todos que participem do processo contribuir para a conclusão das apurações em tempo razoável, vedando-se a prática de atos inúteis ou desnecessários à regular instrução do processo.
Art. 20.  Considera-se litigância de má-fé a provocação de incidente processual manifestamente infundado, a apresentação de recursos ou petições com intuito manifestamente protelatório ou a criação, de outra forma, de resistência injustificada ao andamento do processo, sujeitando-se o responsável às sanções previstas nos arts. 81 e 1.026 do Código de Processo Civil, de aplicação subsidiária ao processo de controle externo.
Art. 21.  Os processos com maior risco de prescrição das pretensões punitiva, de ressarcimento ou executória terão andamento urgente e tratamento prioritário pelas unidades técnicas e pelos gabinetes.
CAPÍTULO VIDISPOSIÇÕES FINAIS E TRANSITÓRIAS
Art. 22.  Nos processos julgados antes da vigência desta instrução normativa, a ocorrência de prescrição até a decisão condenatória será avaliada previamente à adoção das medidas executivas, propondo-se ao relator, se for o caso, a extinção da punibilidade e dos efeitos da condenação.
Parágrafo único.  Em caso de dúvida sobre a ocorrência da prescrição até a decisão condenatória, a unidade técnica responsável pela execução remeterá o processo à unidade de origem, para as providências indicadas no caput.
Art. 23.  Fica a Secretaria-Geral de Controle Externo autorizada a expedir os atos necessários à operacionalização desta instrução normativa no âmbito de sua atuação, bem como a elaborar projetos ou formular propostas quanto aos atos que dependam de regulamentação pelo Presidente ou pelo Tribunal.
Parágrafo único.  Os estudos e medidas previstos neste artigo devem contemplar, em especial, a disponibilização de soluções tecnológicas que viabilizem o acompanhamento dos prazos de prescrição e a pronta identificação, nos processos, do regime de tramitação prioritária a que se refere o art. 20.
Art. 24.  Para os fatos ocorridos antes de 1º de julho de 1995, aplica-se a regra de direito intertemporal prevista no art. 4º da Lei 9.873/1999.
Art. 25.  Esta instrução normativa entra em vigor na data de sua publicação.
Art. 26.  Revoga-se o art. 6º, inciso II, da Instrução Normativa-TCU nº 71, de 28 de novembro de 2012.
	Conforme consta da Ata 26/2022 (peça 15) , na Sessão Plenária de 06.07.2022 fui designado relator deste processo, por prevenção, tendo em vista que teve origem no Acórdão item 9.8 do Acórdão 459/2022-TCU-Plenário, prolatado nos autos do TC-Processo 000.006/2017-3, cujo relator foi o Ministro Raimundo Carreiro, a que tive a honra de suceder no cargo de Ministro. 
	Aberto o prazo para emendas e sugestões, recebia as seguintes:
	Emendas apresentadas pelo Ministro Jorge de Oliveira (peça 21) :
"Sugestões de Alteração em Negrito, respectivas explicações em vermelho."
	Texto Original
	Sugestão

	INSTRUÇÃO NORMATIVA - TCU Nº XX, DE XX DE XXXXX DE XXXX
	RESOLUÇÃO - TCU Nº XX, DE XX DE XXXXX DE XXXX
Explicação: Como se destina a regular a prescrição "no âmbito do TCU", o normativo adequado seria a resolução

	Regulamenta, no âmbito do Tribunal de Contas da União, a prescrição para o exercício das pretensões punitiva, de ressarcimento e executória.

	O TRIBUNAL DE CONTAS DA UNIÃO, no uso de suas atribuições legais e regimentais,
Considerando o poder regulamentar conferido pelo art. 3º da Lei nº 8.443, de 16 de julho de 1992, que autoriza a expedição de atos e instruções normativas sobre matéria de sua atribuição e organização dos processos que lhe devam ser submetidos;
Considerando a necessidade de estabelecer critérios e procedimentos para exame da prescrição e de regulamentar seus efeitos no processo de controle externo;
Considerando as decisões proferidas pelo Supremo Tribunal Federal, em especial no Recurso Extraordinário nº 636.886 (tema 899 da Repercussão Geral) e na Ação Declaratória de Inconstitucionalidade nº 5509;
Considerando a deliberação contida no item 9.8 do Acórdão 459/2022-TCU-Plenário; e
Considerando os estudos e pareceres que constam do processo TC Processo 008.702/2022-5, bb
RESOLVE:

	CAPÍTULO I
DISPOSIÇÕES GERAIS

	Art. 1º  Até a superveniência de lei específica, a prescrição, no processo perante o Tribunal de Contas da União, observará o disposto na Lei 9.873, de 23 de novembro de 1999, regulamentada por esta instrução normativa.
	Art. 1º A prescrição nos processos de controle externo, em curso no Tribunal de Contas da União, exceto os de apreciação, para fins de registro, da legalidade dos atos de admissão de pessoal ou de concessão de aposentadorias, reformas e pensões, observará o disposto na Lei 9.873, de 23 de novembro de 1999, regulamentada por esta resolução.
Explicação: desnecessário vincular a validade do normativo à superveniência de nova lei, uma vez que essa é a regra geral (LINDB) . Importante delimitar,  neste artigo, o escopo do normativo, que é mais facilmente definido como os processos de controle externo que não sejam de pessoal. Assim, não precisa dizer que os processos administrativos não se sujeitam à norma. Fica uma regra mais simples. A definição dos processos "em curso" exclui os já transitados em julgado definitivo

	Parágrafo único.  Esta instrução normativa não se aplica aos processos administrativos sujeitos a regras especiais de prescrição ou de decadência, nem aos processos de apreciação, para fins de registro, da legalidade dos atos de admissão de pessoal ou de concessão de aposentadorias, reformas e pensões.
	Supressão.
Explicação: Parte dessa regra é desnecessária (processos sujeitos a regras especiais) ou tão importante (processos de pessoal) que merece estar no caput. Assim, a definição fica toda contida no caput.

	CAPÍTULO IIDA PRESCRIÇÃO ATÉ A DECISÃO CONDENATÓRIA
	CAPÍTULO IIDA PRESCRIÇÃO 

	Seção IDo Prazo de Prescrição

	Art. 2º  Prescrevem em cinco anos as pretensões punitiva e de ressarcimento, contados do termo inicial indicado no artigo 5°. (redação ajustada) 

		Parágrafo único: Incide a prescrição intercorrente se o processo ficar paralisado por mais de três anos, sem prejuízo da responsabilidade funcional decorrente da paralisação, se for o caso. 
Explicação: mudança do texto do antigo art. 9 para aqui com o objetivo de juntar, num mesmo dispositivo, todos os prazos de prescrição aplicáveis aos processos do TCU. Fica mais organizado e mais didático. Retirado o termo "indevidamente" porque não está na lei.

	Art. 3º   Quando o fato em apuração também constituir crime, a prescrição reger-se-á pelo prazo previsto na lei penal.
	Art. 3º Quando, houver recebimento de denúncia na esfera criminal sobre os mesmos fatos, a prescrição reger-se-á pelo prazo previsto na lei penal.
Explicação: apenas pelo recebimento da denúncia é que o fato é descrito como crime. O TCU não tem competência para fazer essa avaliação. Enquanto não houver posição definida na esfera penal, devemos aplicar aqui, de forma conservadora, a regra geral. Essa postura tem por objetivo evitar incongruências entre as instâncias e que se passe a discutir, no âmbito do TCU, matéria penal, que é estranha a nossa competência.

	§ 1º  Para a aplicação do disposto neste artigo é suficiente que os fatos em apuração também sejam, em tese, tipificados como crime, ainda que não haja inquérito policial instaurado ou ação penal em curso.
	Supressão.
Explicação: o TCU não tem competência para fazer o enquadramento penal de atos. Apenas quando este enquadramento estiver definido na esfera criminal é que pode atrair a incidência do prazo penal, conforme previsão do art. 1, § 2º, da Lei 9.783/1999, sob pena de termos que passar a discutir matéria penal.

	§ 2º  Proposta a ação penal, prevalecerá o enquadramento típico adotado na peça acusatória, reavaliando-se o prazo de prescrição definido anteriormente, caso tenha se baseado em tipo penal diverso.
	Parágrafo único.  Alterado o enquadramento típico na ação penal, reavaliar-se-á o prazo de prescrição definido anteriormente.
Explicação: alterado o juízo penal, altera-se a prescrição dele decorrente

		Art. 4º O julgamento das contas, nos termos do art. 16 da Lei 8.443/1992, não se sujeita à prescrição, por ter natureza meramente declaratória.
Explicação: O STJ já firmou entendimento que a ação declaratória pura é imprescritível. E o julgamento das contas tem natureza meramente declaratória.

	Seção IIDo Termo Inicial

	Art. 5°  O prazo de prescrição será contado:  (redação ajustada) 

	I -  da data em que as contas deveriam ter sido prestadas, no caso de omissão de prestação de contas;
II -  do encaminhamento da tomada de contas especial ao órgão de controle interno, quanto às irregularidades ou danos detectados no exame da prestação de contas;
III -  do recebimento da denúncia ou da representação pelo Tribunal ou pelos órgãos de controle interno, quanto às apurações decorrentes de processos dessa natureza;
IV -  da data do conhecimento da irregularidade ou do dano, quando constatados em fiscalização realizada pelo Tribunal ou pelos órgãos de controle interno;
V -  da data da prática do ato ou, no caso de irregularidade permanente ou continuada, do dia em que tiver cessado a permanência ou a continuidade, nos casos não previstos nos incisos anteriores.
	I -  da data da prática do ato ou, no caso de irregularidade permanente ou continuada, do dia em que tiver cessado a permanência ou a continuidade;
II - da data em que as contas deveriam ter sido prestadas, no caso de sua omissão; 
Explicação: A Lei 9.783/1999 contém como único marco inicial a data da prática do ato ou, no caso de infração permanente ou continuada, do dia em que tiver cessado. Portanto, a adoção de qualquer outro marco além desse deve ser devidamente justificado. Como a Lei 9.783/1999 visa principalmente o controle do exercício do poder de polícia, é evidente ser necessária alguma adaptação ao funcionamento do controle externo, mas sem que isso fuja dos princípios norteadores da norma. O voto condutor da ADI 5509 contém premissas importantes, mas devemos lembrar que se trata de uma decisão isolada. 

	Seção IIIDas Causas Interruptivas da Prescrição

	Art. 6º  A prescrição se interrompe: (redação ajustada) 

	I -  pela notificação ou citação do responsável, inclusive por edital; 

	II -  por qualquer ato inequívoco de apuração do fato;

	III -  por qualquer ato inequívoco de tentativa de solução conciliatória; 

	IV -  pela decisão condenatória recorrível.

	§ 1° Equivalem à citação, para os fins desta resolução, a audiência, a oitiva ou qualquer outro ato de comparecimento do responsável ao processo, sujeitando-o aos efeitos da decisão. (redação ajustada) 

	§ 2° Considera-se notificação, para os fins desta resolução, qualquer ato pelo qual o responsável seja cientificado da irregularidade ou do dano em apuração. (redação ajustada) 

	§ 3° A anulação da citação não impede o efeito interruptivo previsto no inciso I, desde que o responsável tenha sido cientificado da irregularidade ou do dano em apuração, preservando-se o efeito notificatório do ato.

	§ 4° A prescrição pode se interromper mais de uma vez por causa que, por sua natureza, seja repetível no curso do processo.

	§ 5° Interrompida a prescrição, começa a correr novo prazo a partir do ato interruptivo.

		§ 6º não interrompem a prescrição o pedido e concessão de vista dos autos, emissão de certidões, prestação de informações, juntada de procuração ou subestabelecimento e outros atos que não interfiram de modo relevante no curso das apurações.
Explicação: essa regra tem natureza geral e não se restringe ao caso da prescrição intercorrente, motivo pelo qual deve estar com as demais regras gerais.

	Art. 7º  Aproveitam-se as causas interruptivas ocorridas em processo diverso, quando se tratar de fato coincidente ou que esteja na linha de desdobramento causal da irregularidade ou do dano em apuração. (redação ajustada) 

	Art. 7º  Nas obrigações solidárias, a interrupção da prescrição contra um dos coobrigados prejudica aos demais.
	Supressão.
Explicação: essa regra vai além do que está estabelecido na lei e contraria a regra geral de prescrição. A prescrição se apura em caráter pessoal. A interrupção para um responsável não pode ser estendida automaticamente aos demais.

	Seção IVDas Causas que Impedem ou Suspendem a Prescrição

	Art. 8º  Não corre o prazo de prescrição:

	I -  enquanto estiver vigente decisão judicial que determinar a suspensão do processo ou, de outro modo, paralisar a apuração do dano ou da irregularidade ou obstar a execução da condenação;

	II -  durante o sobrestamento do processo, quando sua continuidade depender do julgamento ou da apuração de fatos que constitua o objeto de outro processo pendente;
	Supressão.
Explicação: essa regra não existe na Lei 9.873/1999 e vai contra seu espírito ao vincular a prescrição a um procedimento interno do Tribunal que não guarda nenhuma relação com as partes. Seria uma forma de, por despacho monocrático, se ampliar uma regra de prescrição que tem assento legal, portanto não deve prosperar.

	II -  durante o prazo conferido pelo Tribunal para pagamento da dívida na forma do art. 12, § 2º, da Lei 8.443, de 16 de julho de 1992; (redação ajustada) 

	III -  enquanto estiver ocorrendo o recolhimento parcelado da importância devida ou o desconto parcelado da dívida nos vencimentos, salários ou proventos do responsável;  (redação ajustada) 

	IV -  no período em que, a juízo do Tribunal, justificar-se a suspensão das apurações ou da exigibilidade da condenação, quanto a fatos abrangidos em Acordo de Leniência, Termo de Cessão de Conduta ou instrumento análogo, celebrado na forma da legislação pertinente;  (redação ajustada) 

	VI -  se, de outro modo, pender condição suspensiva ou termo inicial, enquanto a condição não se verificar ou o termo não se vencer. 
	Supressão.
Explicação: essa regra não existe na Lei 9.873/1999 e vai contra seu espírito ao vincular a prescrição a um evento que não independente da parte e nem está adequamente definido. Redação vaga e que estipula uma condicionante à aplicação da lei não prevista em lugar algum. Por isso deve ser suprimida.

	Seção VDa Prescrição Intercorrente
	Supressão.
Quanto ao caput, a prescrição foi movida para o art. 2º para reunir todos os prazos de prescrição num mesmo item.
Quanto aos parágrafos, as regras de interrupção e suspensão da prescrição, seja intercorrente ou não são as mesmas. Não há motivo para segregá-las. Melhor, por uma questão didática, seu agrupamento em um só lugar.

	Art. 9º  Incide a prescrição intercorrente se o processo ficar paralisado indevidamente por mais de três anos, sem prejuízo da responsabilidade funcional decorrente da paralisação, se for o caso. 
	
	§ 1°  A prescrição intercorrente interrompe-se por qualquer ato que evidencie o andamento regular do processo, excetuando-se pedido e concessão de vista dos autos, emissão de certidões, prestação de informações, juntada de procuração ou subestabelecimento e outros atos que não interfiram de modo relevante no curso das apurações.
	
	§ 2°  As causas suspensivas e interruptivas da prescrição principal também suspendem ou interrompem a prescrição intercorrente.
	
		Seção IVDo Recurso de Revisão

		Art. 9º A interposição do recurso de revisão previsto no art. 35 da Lei 8.443/1992 dá origem a um novo processo de controle externo para fins de apuração da prescrição.
Explicação: o recurso de revisão tem natureza rescisória e deve ser tratado, em analogia com o CPC, como uma "ação autônoma de impugnação"

	CAPÍTULO IIIDA PRESCRIÇÃO APÓS A CONDENAÇÃO
	Supressão.
Explicação: para os processos de controle externo as regras depois da condenação não definitiva são as mesmas de antes da decisão. O acordão condenatório simplesmente interrompe a contagem de tempo. As regras depois da condenação definitiva, na fase de execução, são de competência dos respectivos juízos, deixam de ser processos de controle externo e passam a ser regidos pelo CPC. 

	Seção IDa Prescrição na Fase Recursal
	Supressão.

	Art. 10.  Ao admitir recurso contra decisão condenatória, o relator fixará os itens e os responsáveis alcançados pelo efeito suspensivo do recurso, devendo-se prosseguir no cumprimento da condenação quanto à parte não suspensa, nos termos dos arts. 278 e 285, § 1°, do Regimento Interno. 
	Supressão.
Explicação: essa regra já está no regimento interno, desnecessária sua repetição aqui.

	§ 1º  A parte não suspensa da condenação sujeita-se, desde logo, à prescrição da pretensão executória, observado o disposto na Seção II deste Capítulo.
	Supressão.
Explicação: desnecessário, a prescrição é a mesma antes ou depois da condenação não definitiva. O fato de a condenação interromper o prazo já está previsto no art. 6º, inciso IV.

	§ 2º   Quanto à parte suspensa da condenação, volta a correr novo prazo de prescrição, a partir da decisão condenatória (art. 5º, inc. IV) até o julgamento do recurso, sem prejuízo do disposto no art. 14.
	
	Seção IIDa Prescrição para a Execução
	Supressão.

	Art. 11.  Prescreve em 5 (cinco) anos a pretensão para a execução da decisão condenatória, contados da data do trânsito em julgado da condenação.
	Supressão.
Explicação: após a decisão transitada em julgado, os procedimentos de execução não estão mais a cargo do Tribunal. Por isso, o adequado é deixar a verificação da prescrição para o juízo competente.

	Art. 12.  Uma vez iniciada a contagem da prescrição para a execução, a eventual concessão de efeito suspensivo a recurso que não o tem por disposição legal (art. 32, parágrafo único, e art. 35 da Lei 8.443, de 1992) , por motivo cautelar, suspende a prescrição para a execução até a condenação se tornar novamente exigível.
	Supressão.
Explicação. Primeiro, por ser regra de suspensão da prescrição deveria estar junto com as outras de mesma natureza na Seção IV. Segundo, essa regra não existe na Lei 9.873/1999 e vai contra seu espírito ao propor suspender a prescrição, vinculando-a a um procedimento interno do Tribunal. 

	Art. 13.  Ao adotar as medidas necessárias à execução da condenação, a unidade técnica:
I -  não reavaliará a ocorrência da prescrição até a decisão condenatória, ressalvado o disposto no art. 22, quanto aos processos julgados antes da vigência desta instrução normativa;
II -  avaliará a ocorrência da prescrição da pretensão executória e, se for o caso, encaminhará ao relator proposta de extinção da execução. 
	Supressão.
Explicação: A ocorrência de prescrição será aferida, de ofício ou por provocação do interessado, em qualquer fase do processo, como prescrito no art. 9º. Desnecessária, confusa e redundante este artigo.

	Art. 14.  Nas fases de recurso e de execução da condenação permanecem aplicáveis as disposições relativas à prescrição intercorrente, assim como as causas suspensivas da prescrição indicadas no art. 8º, no que couber.
	Supressão.
Explicação: esse artigo é desnecessário, as regras de prescrição, inclusive a intercorrente, são as mesmas, antes ou depois da condenação. 

	CAPÍTULO III  (redação ajustada) DOS EFEITOS DA PRESCRIÇÃO 

	Art. 10º.  A ocorrência de prescrição será aferida, de ofício ou por provocação do interessado, em qualquer fase do processo, independentemente de recurso ou mesmo que o recurso não seja conhecido, ressalvado o disposto no parágrafo único. (redação ajustada) 

	Parágrafo único.  No caso de dívidas sujeitas à cobrança judicial, o Tribunal não se manifestará sobre a prescrição caso já tenha sido remetida a documentação pertinente aos órgãos ou entidades executores, salvo se houver recurso conhecido.
	Parágrafo único.  No caso de dívidas sujeitas à cobrança judicial, o Tribunal não se manifestará sobre a prescrição caso já tenha sido remetida a documentação pertinente aos órgãos ou entidades executores. 
Explicação: a remessa da documentação aos órgãos de cobrança pressupõe o transito em julgado da decisão. Logo, não cabe mais o reexame da prescrição no âmbito do TCU.

	Art. 9º.  Nos processos de fiscalização e de tomada e prestação de contas, a desconsideração dos fatos prescritos, no juízo de mérito, não impede a adoção de determinações, recomendações ou outras providências motivadas por esses fatos, destinadas a reorientar a atuação administrativa.
	Art. 11.  A desconsideração dos fatos prescritos, no juízo de mérito, não impede a adoção de determinações, recomendações ou outras providências motivadas por esses fatos, destinadas a reorientar a atuação administrativa.
Explicação: regra genérica aplicável a qualquer tipo de processo.

	Art. 12.  Nos processos de tomada de contas especial, o processo será extinto, por ausência de pressupostos de constituição e de desenvolvimento válido e regular, se a prescrição alcançar a totalidade das irregularidades ou do dano em apuração. (redação ajustada) 

	Art. 13. Verificada a ocorrência da prescrição, na forma dos arts. 10 e 11, o Tribunal providenciará a remessa de cópia da documentação pertinente ao Ministério Público da União, para ajuizamento das ações cabíveis, se houver indícios de crime ou da prática de ato de improbidade administrativa. (redação ajustada) 

	CAPÍTULO VDA RAZOÁVEL DURAÇÃO DAS APURAÇÕES
	Exclusão.
Explicação: por se tratar de outras matérias processuais, não diretamente associadas à prescrição (razoável duração do processo e litigância de má-fé) é melhor que esse assunto não seja incluído nesta resolução para evitar a dispersão de normas processuais. Esse normativo deve abranger apenas a prescrição. O regimento interno é o melhor local para essas regras de cunho geral.

	Art. 19.  Respeitadas as garantias do contraditório e da ampla defesa, é dever de todos que participem do processo contribuir para a conclusão das apurações em tempo razoável, vedando-se a prática de atos inúteis ou desnecessários à regular instrução do processo.
	
	Art. 20.  Considera-se litigância de má-fé a provocação de incidente processual manifestamente infundado, a apresentação de recursos ou petições com intuito manifestamente protelatório ou a criação, de outra forma, de resistência injustificada ao andamento do processo, sujeitando-se o responsável às sanções previstas nos arts. 81 e 1.026 do Código de Processo Civil, de aplicação subsidiária ao processo de controle externo.
	
	Art. 21.  Os processos com maior risco de prescrição das pretensões punitiva, de ressarcimento ou executória terão andamento urgente e tratamento prioritário pelas unidades técnicas e pelos gabinetes.
	Mudança de localização.
Explicação: deslocamento do item para o capítulo de disposições finais e transitórias, por se tratar de medida administrativa interna de natureza processual e genérica

	CAPÍTULO VDISPOSIÇÕES FINAIS E TRANSITÓRIAS

		Art. 14.  Os processos com maior risco de prescrição das pretensões punitiva, de ressarcimento ou executória terão andamento urgente e tratamento prioritário pelas unidades técnicas e pelos gabinetes.
Explicação: mudança apenas de posição

	Art. 22.  Nos processos julgados antes da vigência desta instrução normativa, a ocorrência de prescrição até a decisão condenatória será avaliada previamente à adoção das medidas executivas, propondo-se ao relator, se for o caso, a extinção da punibilidade e dos efeitos da condenação.
	Supressão.
Explicação: as decisões já transitadas em julgado são atos jurídicos perfeitos, não cabe mais sua revisão. Vide, como exemplo, o recente julgamento, pelo STF, da retroatividade da Lei de Improbidade Administrativa. Extraímos da tese vencedora, da não retroatividade as seguintes declarações: De acordo com o entendimento da Ministra Rosa Weber, a "retroatividade benéfica merece interpretação restritiva, circunscrita ao Direito Penal na sua expressa dicção ao estatuir 'a lei penal', não alcançando, portanto, o Direito Administrativo Sancionador". Quanto à prescrição, a ministra, assim como os ministros Luis Roberto Barroso e Luiz Edson Fachin, que defenderam a irretroatividade total da lei, entendeu que fatos pretéritos devem ser jugados conforme a norma antiga.
O art. 1º já dispõe que essa resolução se aplica aos processos em curso no Tribunal, excluindo, os já transitados em julgados

	Parágrafo único.  Em caso de dúvida sobre a ocorrência da prescrição até a decisão condenatória, a unidade técnica responsável pela execução remeterá o processo à unidade de origem, para as providências indicadas no caput.
	Supressão.
Explicação: regra de encaminhamento interno, por sua natureza, é melhor ser avaliada e adotada nos normativos da Segecex, conforme artigo seguinte.

	Art. 23.  Fica a Secretaria-Geral de Controle Externo autorizada a expedir os atos necessários à operacionalização desta resolução no âmbito de sua atuação, bem como a elaborar projetos ou formular propostas quanto aos atos que dependam de regulamentação pelo Presidente ou pelo Tribunal.
	Art. 15.  Os atos necessários à operacionalização desta resolução serão expedidos pela Presidência ou pelo Tribunal.
Explicação: a autorização para a Segecex adequar seus procedimentos e normativos pode partir da presidência. Desnecessário colocar essa regra na resolução.

	Parágrafo único.  Os estudos e medidas previstos neste artigo devem contemplar, em especial, a disponibilização de soluções tecnológicas que viabilizem o acompanhamento dos prazos de prescrição e a pronta identificação, nos processos, do regime de tramitação prioritária a que se refere o art. 20.
	Supressão.
Explicação: mesma da anterior

	Art. 16.  Para os fatos ocorridos antes de 1º de julho de 1995, aplica-se a regra de direito intertemporal prevista no art. 4º da Lei 9.873/1999. (redação ajustada) 

	Art. 17.  Esta resolução entra em vigor na data de sua publicação. (redação ajustada) 

	Art. 18.  Revoga-se o art. 6º, inciso II, da Instrução Normativa-TCU nº 71, de 28 de novembro de 2012. (redação ajustada) 

	O Ministro-Substituto Marcos Bemquerer Costa encaminhou ao meu Gabinete as seguintes sugestões (peça 20) :
Sugestão 1
Redação original
"Art.¿16.¿¿Nos processos de fiscalização e de tomada e prestação de contas, adesconsideração dos fatos prescritos, no juízo de mérito, não impede a adoção de determinações, recomendações ou outras providências motivadas por esses fatos, destinadas a reorientar a atuação administrativa."
Redação sugerida 
"Art.¿16.¿¿Nos processos de fiscalização e de tomada e prestação de contas, adesconsideração dos fatos prescritos, no juízo de mérito, não impede a adoção de determinações, recomendações ou ciência outras providências motivadas por esses fatos, destinadas a reorientar a atuação administrativa."
Justificativa
Propõe-se retirar a palavra "determinações" do texto, que tem natureza mandamental[footnoteRef:2] e cogente, para se evitar que o descumprimento de determinação, na hipótese da reincidência prevista no art. 58, inciso VII, da Lei 8.443/1992, reative a pretensão sancionatória do Tribunal sobre fatos já colhidos pela prescrição. [2:  "Art. 2° Para efeito desta resolução [Res./TCU 315/2020], considera-se:I - determinação: deliberação de natureza mandamental que impõe ao destinatário a adoção, em prazo fixado, de providências concretas e imediatas com a finalidade de prevenir, corrigir irregularidade, remover seus efeitos ou abster-se de executar atos irregulares;"] 
Alvitra-se ainda acrescentar a "ciência", que tem natureza declaratória e se destina a "reorientar a atuação administrativa do jurisdicionado", nos termos do art. 9º da Res./TCU 315/2020[footnoteRef:3], para alinhar o texto deste projeto à Resolução precitada. Por fim, a inclusão da "ciência" e a retirada do fraseado "outras providências" tornam o texto mais claro e preciso. [3:  "Art. 2° Para efeito desta resolução [Res./TCU 315/2020], considera-se: (...) II - ciência: deliberação de natureza declaratória que cientifica o destinatário sobre a ocorrência de irregularidade, quando as circunstâncias não exigirem providências concretas e imediatas, sendo suficiente, para fins do controle, induzir a prevenção de situações futuras análogas; Art. 9º As ciências se destinam a reorientar a atuação administrativa do jurisdicionado (...) ."  ] 
Sugestão 2
Redação original
"Art.¿5º¿A prescrição se interrompe:
I¿-¿¿pela notificação ou citação do responsável, inclusive por edital;II¿-¿¿por qualquer ato inequívoco de apuração do fato; 
 (...) 
§¿2°¿Considera-se notificação, para os fins desta instrução normativa, qualquer ato pelo qual o responsável seja cientificado da irregularidade ou do dano em apuração."
Redação sugerida
"Art.¿5º¿A prescrição se interrompe:
I¿-¿¿pela notificação ou citação do responsável, inclusive por edital;II¿-¿¿por qualquer ato inequívoco de apuração do fato; 
 (...) 
§¿2°¿Considera-se notificação, para os fins desta instrução normativa, qualquer ato pelo qual o responsável seja cientificado da irregularidade ou do dano em apuração.
§¿3° Considera-se ato inequívoco de apuração do fato, em especial as hipóteses de: relatório de auditoria elaborado pelo órgão/entidade repassador ou controle interno, instauração de Tomada de Contas Especial pelo órgão/entidade repassador, autuação da Tomada de Contas Especial pelo Tribunal e ato de ofício do Tribunal, praticado mediante decisão singular ou colegiada, que solicita informações e documentos essenciais ao esclarecimento dos fatos;"
Justificativa
É bem de se ver que, no desafio que ora se põe ao controle externo de cumprir o prazo quinquenal de prescrição, ganham particular relevância as hipóteses que a interrompem. 
Nesse contexto, propõe-se objetivar, sem a pretensão de ser exaustivo e em harmonia com a processualística de contas, o que seria "ato inequívoco de apuração do fato", na mesma linha que o §¿2° esclareceu sobre a notificação (inciso I) . 
A sugestão tenciona diminuir o ambiente de incerteza na aplicação do dispositivo. Entende-se que a proposta contribuirá para evitar a sua banalização (que, pela semântica óbvia, não pode ser qualquer ato) . Compreende-se ainda que a fixação desses critérios mínimos servirá para fins de orientação mais segura das unidades técnicas do Tribunal, dos jurisdicionados e do controle interno, bem como para eventual aparelhamento de processos judiciais em que as decisões desta Casa forem questionadas. 
Por fim, repisa-se que a proposta em questão trata de rol não taxativo de causas que caracterizam o ato inequívoco de apuração do fato, haja vista que é introduzido pela expressão "em especial as hipóteses de".
	O Ministro-Substituto André Luís de Carvalho apresentou as seguintes sugestões (peça 18) :
	Redação Original
	Redação Sugerida
	Justificativa

	Art. 3º Quando o fato em apuração também constituir crime, a prescrição reger-se-á pelo prazo previsto na lei penal.
	Art. 3º Quando o fato em apuração também constituir crime, a prescrição reger-se-á pelo prazo previsto na lei penal. (...) 
§ 3º Prescreve em oito anos a pretensão de ressarcimento e de punição quando constatada a ausência de prestação de contas com vistas a ocultar irregularidade, desde que o responsável esteja obrigado a fazê-lo e disponha das condições para isso, nos termos dos arts. 11, VI, 12, III, e 23, caput, da Lei de Improbidade Administrativa.  
§ 4º São imprescritíveis as ações de ressarcimento ao erário fundadas na prática de ato doloso, com dano ao erário, tipificado na Lei de Improbidade Administrativa. 
	O acréscimo do § 3º na redação buscaria refletir, para a omissão na prestação de contas sem a ocorrência, aí, contudo, de dano ao erário, os correlatos dispositivos da Lei n.º 8.429, de 1992, pela seguinte linha:
"Art. 23. A ação para a aplicação das sanções previstas nesta Lei prescreve em 8 (oito) anos, contados a partir da ocorrência do fato ou, no caso de infrações permanentes, do dia em que cessou a permanência.       (Redação dada pela Lei nº 14.230, de 2021) 
 (...) Art. 11. Constitui ato de improbidade administrativa que atenta contra os princípios da administração pública a ação ou omissão dolosa que viole os deveres de honestidade, de imparcialidade e de legalidade, caracterizada por uma das seguintes condutas:          (Redação dada pela Lei nº 14.230, de 2021) 
 (...) VI - deixar de prestar contas quando esteja obrigado a fazê-lo, desde que disponha das condições para isso, com vistas a ocultar irregularidades;         (Redação dada pela Lei nº 14.230, de 2021) "
O acréscimo do § 4º na redação buscaria refletir o Tema 897 fixado em Repercussão Geral pelo STF, a partir do Recurso Extraordinário 852.475-SP, no seguinte sentido: "São imprescritíveis as ações de ressarcimento ao erário fundadas na prática de ato doloso tipificado na Lei de Improbidade Administrativa."

	Art. 4° O prazo de prescrição será contado:
I - da data em que as contas deveriam ter sido prestadas, no caso de omissão de prestação de contas;
	Art. 4° O prazo de prescrição será contado:
I - da data de notificação do responsável sobre a sua omissão no dever de prestar contas ou sobre a apresentação, incompleta ou indevida, da prestação de contas;
	Explicitação da situação, pois a omissão no dever de prestar contas, além da eventual apresentação, incompleta ou indevida, da prestação de contas, figurariam como infração continuada ou permanente até a data em que o responsável é notificado sobre essa falha, até porque, a partir daí, a continuidade do ilícito deveria ser cessada pela administração pública diante do seu dever de promover a persecução do ilícito pela tomada de contas especial, tendo ali surgido, então, a pretensão de ressarcimento pela violação ao direito de obter a prestação de contas.

	II - do encaminhamento da tomada de contas especial ao órgão de controle interno, quanto às irregularidades ou danos detectados no exame da prestação de contas;
	II - do encaminhamento da tomada de contas especial ao órgão de controle interno, quanto às irregularidades ou danos detectados no exame da prestação de contas, desde que não configure omissão no dever de prestar contas ou prestação de contas incompleta ou indevida;
	Explicitação da situação, pois, a partir da apresentação da regular prestação de contas, sem a omissão ou a incompletude na correlata documentação, a autoridade competente pode vir a detectar as eventuais falhas materiais no feito, com a irregularidade ou o dano ao erário, e, assim, a comunicação ao controle interno seria o termo inicial para o prazo de prescrição diante do surgimento, aí, da pretensão de ressarcimento pela violação ao direito, cabendo ao poder público promover a punição pela irregularidade ou a obtenção do efetivo ressarcimento pelo dano ao erário.

	III - do recebimento da denúncia ou da representação pelo Tribunal ou pelos órgãos de controle interno, quanto às apurações decorrentes de processos dessa natureza;
	III - do recebimento da denúncia ou da representação pelo Tribunal ou pelos órgãos de controle interno, o que ocorrer primeiro, quanto às apurações decorrentes de processos dessa natureza;
	Explicitação da situação, diante da necessidade de fixação do marco temporal exato para os casos em que a denúncia e representação chegam ao conhecimento do Tribunal por meio dos órgãos de controle interno.

	IV - da data do conhecimento da irregularidade ou do dano, quando constatados em fiscalização realizada pelo Tribunal ou pelos órgãos de controle interno;
	IV - da data da correspondente notificação pelo controle interno ou da audiência pelo Ministro-Relator, quando constatados em fiscalização realizada pelo Tribunal ou pelos órgãos de controle interno;
	Explicitação da situação, pois a Lei n.º 9.873, de 1999, prevê a contagem do prazo a partir da falha e, verdadeiramente, isso ocorre a partir da notificação pelo controle interno ou da audiência pelo Ministro-Relator no TCU, já que, antes disso, os atos administrativos contariam com a presunção de legitimidade, não se cogitando a subsistência da referida falha.

	V - da data da prática do ato ou, no caso de irregularidade permanente ou continuada, do dia em que tiver cessado a permanência ou a continuidade, nos casos não previstos nos incisos anteriores.
	V - da data da prática do ato ou, no caso de irregularidade permanente ou continuada, incluindo a continuidade na manutenção da ausência de prestação de contas completa após a devida notificação, do dia em que tiver cessado a permanência ou a continuidade, nos termos do art. 1º da Lei n.º 9.873/1999.
	Explicitação da situação no sentido de a omissão no dever de prestar contas figurar como irregularidade continuada ou permanente, pois a conduta omissivo-comissiva de não promover a apresentação da prestação de contas seria renovada dia após dia, com a prolongação no tempo.

	-
	VI - da data em que a autoridade administrativa superior competente ou o agente do controle interno der causa à prescrição ou deixar de tomar as providências cabíveis para a instauração da tomada de contas especial, nos termos do art. 8º da Lei n.º 8.443, de 1992.
	Acréscimo do inciso VI, diante da necessidade de fixação de prazo nas hipóteses em que a autoridade superior competente ou o controle interno derem causa à prescrição.

	Art. 18. Verificada a ocorrência da prescrição, na forma dos arts. 16 e 17, o Tribunal providenciará a remessa de cópia da documentação pertinente ao Ministério Público da União, para ajuizamento das ações cabíveis, se houver indícios de crime ou da prática de ato de improbidade administrativa.
	Art. 18. Verificada a ocorrência da prescrição, na forma dos arts. 16 e 17, o Tribunal providenciará a remessa de cópia da documentação pertinente ao Ministério Público da União, para ajuizamento das ações cabíveis, se houver indícios de crime ou da prática de ato de improbidade administrativa.
§ 1º Identificada a incidência da prescrição causada por omissão da autoridade administrativa competente ou do agente público no exercício da atividade de controle interno, o órgão de controle interno ou a autoridade superior competente deverá, ao ter ciência da irregularidade, promover a imediata apuração desse ilícito, sem prejuízo de dar a imediata ciência da falha ao TCU, sob pena de responsabilidade solidária. 
§ 2º o TCU poderá promover a apuração administrativa sobre a responsabilidade pela prescrição causada por omissão da autoridade administrativa competente ou do agente público no exercício da atividade de controle interno, sem prejuízo do envio do processo às instâncias judiciais competentes.
	Acréscimo dos §§ 1º e 2º, diante da necessidade de fixação de prazo nas hipóteses em que a autoridade superior competente ou o controle interno derem causa à prescrição.

	-
	Art. 27. A proposta formulada pela unidade técnica, pelo MPTCU ou pelo Ministro-Relator para o apensamento de processo deve apresentar a correspondente análise sobre o efeito da prescrição no processo a ser apensado.
	Acréscimo do Art. 27, diante da necessidade de promover a análise da prescrição sobre o processo a ser apensado, até porque o processo a ser apensado pode sofrer a incidência de prazos prescricionais distintos do processo principal.

	O Ministério Público junto ao TCU encaminhou as seguintes sugestões elaboradas pelo Procurado Rodrigo Medeiros de Lima (peça 19) :
O presente documento foi produzido a fim de registrar contribuições à elaboração do ato normativo tendente a regulamentar a prescrição (prazo, termo inicial, eventuais marcos interruptivos etc.) no âmbito do Tribunal.
Adiantamos, desde já, nossa adesão à linha geral do projeto, o qual internaliza disposições da Lei 9.873/1999, adaptadas ao contexto do controle externo. 
A positivação do tema representa louvável passo na consolidação de "mecanismos prestantes a assegurar a coerência, a constância e a previsibilidade das atividades estatais (...) enfeixados exatamente no princípio da segurança jurídica"[footnoteRef:4], vetor fundamental à própria configuração do Estado de Direito[footnoteRef:5], assim contribuindo para superação da ideia de que nullum tempus occurrit regi[footnoteRef:6]. [4:  CALMES, Sylvia. Du principe de protection de la confiance légitime en droits allemand, communautaire et français, p. 7-8 apud VALIM, Rafael. O Princípio da Segurança Jurídica no Direito Administrativo. In Tratado sobre o Princípio da Segurança Jurídica no Direito Administrativo. Belo Horizonte: Fórum, 2013, p. 67) ]  [5:  Nesse sentido, o escólio acadêmico do Ministro Bruno Dantas: "a segurança jurídica ostenta status de direito fundamental da mais alta hierarquia axiológica e, enquanto valor intrínseco à própria ideia de Estado Democrático de Direito, se manifesta em incontáveis regras e institutos jurídicos, sendo um dos mais notáveis entre eles o instituto da prescrição" (DANTAS, Bruno. SANTOS, Caio Victor Ribeiro dos. Prescrição no Tribunal de Contas da União: uma análise do Acórdão 1441/2016-TCU. Revista dos Estudantes de Direito da Universidade de Brasília. 17ª ed. Brasília, 2020. p. 47) . No mesmo sentido, considera-se que "o princípio da segurança jurídica é um dos traços fundamentais do Estado de Direito, sem o qual se tem um Estado meramente jurídico, orientado tão só por considerações de oportunidade" (VILANOVA. Fundamentos do Estado de Direito. p. 424. apud VALIM, Rafael. O Princípio da Segurança Jurídica no Direito Administrativo. In Tratado sobre o Princípio da Segurança Jurídica no Direito Administrativo. Belo Horizonte: Fórum, 2013, p. 69 - grifamos) ]  [6:  Destaquei, em pronunciamento lançado no TC Processo 010.683/2018-6 em 21/5/2019, que tal princípio administrativo ("o tempo não corre para o rei") foi superado no direito norteamericano com os julgados Mayle v. Pennsylvania Department of Highways (1978) e Department of Transportation v. J. W. Bishop & Co (1980) , de forma que mesmos os sistemas jurídicos alheios ao instituto da præscriptio refreiam a Administração Pública de perseguir valores quando, no caso concreto, haja transcorrido excessivo decurso de tempo para início da demanda.] 
I - Antecedentes processuais
A tomada de contas especial TC Processo 000.006/2017-3 teve o mérito solucionado em 9/3/2022 pelo Acórdão 459/2022-TCU-Plenário (revisor o Ministro Walton Alencar) , cujo item 9.8 assim dispôs: 
"9.8. ordenar à Secretaria-Geral de Controle Externo (Segecex) a formação de grupo técnico de trabalho para que, em processo apartado, apresente a este Plenário projeto de normativo que discipline, de forma completa e detalhada, o tema da prescrição da pretensão ressarcitória e da prescrição da pretensão punitiva no âmbito do controle externo, tendo por base jurisprudência predominante do Supremo Tribunal Federal, adequando-a às especificidades das diversas formas de atuação do Tribunal de Contas da União, devendo incluir, no estudo que fundamentará o projeto de normativo, avaliação do impacto das teses prescricionais discutidas sobre as responsabilidades e danos apurados nos processos em andamento no Tribunal, sobretudo os mais sensíveis, relevantes e de elevada materialidade."
Em atenção ao comando acima, a Segecex instaurou o processo administrativo TC Processo 008.702/2022-5 (Rel. Min. Antonio Anastasia) , no qual expediu ordem de serviço constituindo grupo de trabalho para apresentação de:
I -projeto de normativo que discipline o tema da prescrição da pretensão ressarcitória e da prescrição da pretensão punitiva no âmbito do controle externo, incluindo a minuta da norma e a correspondente justificação; e
II - estudo fundamentando o projeto de normativo, incluindo a avaliação do impacto das teses prescricionais discutidas sobre as responsabilidades e danos apurados nos processos em andamento no Tribunal, sobretudo os mais sensíveis, relevantes e de elevada materialidade
O projeto de normativo e sua justificação constam das peças 10 a 12 do TC Processo 008.702/2022-5. A minuta do ato normativo será comentada a seguir.
II - Contributos ao projeto de ato normativo a regulamentar a prescrição no TCU
Alteração do título (espécie normativa) 
Sugerimos a alteração de: "INSTRUÇÃO NORMATIVA" 
Para: "RESOLUÇÃO".
Justificativa: uma vez que o ato normativo em tela não veicula comandos aos jurisdicionados, e sim regulamenta aspectos processuais internos do Tribunal, a espécie normativa adequada é a Resolução, e não a Instrução Normativa.
Alteração do art. 1º, caput, e supressão de seu parágrafo primeiro
Sugerimos alteração de: "Art. 1º Até a superveniência de lei específica, a prescrição, no processo perante o Tribunal de Contas da União, observará o disposto na Lei 9.873, de 23 de novembro de 1999, regulamentada por esta instrução normativa.
Parágrafo único. Esta instrução normativa não se aplica aos processos administrativos sujeitos a regras especiais de prescrição ou de decadência, nem aos processos de apreciação, para fins de registro, da legalidade dos atos de admissão de pessoal ou de concessão de aposentadorias, reformas e pensões." 
Para: "Art. 1º Até a superveniência de lei específica, a prescrição, no processo de controle externo perante o Tribunal de Contas da União, observará o disposto na Lei 9.873, de 23 de novembro de 1999, regulamentada por esta instrução normativa." 
Justificativa: a) a menção à superveniência de lei específica é desnecessária diante das regras de conflitos de leis no tempo (lex posteriori derogat piori) - ou seja, não haveria como o ato normativo em tela dispor de modo diferente; b) o acréscimo deixa claro que as disposições sobre prescrição não alcançam os processos decorrentes do exercício da função administrativa atípica do TCU, mas tão somente aqueles relativos à função de controle externo. Os processos de atos sujeitos a registro, por exemplo, são processos administrativos objeto da Súmula Vinculante 3 e de outras balizas legais e jurisprudenciais. 
Assim alterado o caput, dispensa-se a necessidade do parágrafo único.
Acréscimo dos §§ 1º e 2º ao art. 2º
Sugerimos acrescentar os seguintes §§ 1º e 2º ao art. 2º da Resolução:
§ 1º. O julgamento das contas tem natureza declaratória, não se sujeitando a prescrição.
§ 2º. Constatada a prescrição das pretensões punitiva e ressarcitória, pode o Tribunal deixar de prosseguir na análise das contas, como medida de racionalização administrativa e economia processual, extinguindo o feito na forma do art. 213 do RI-TCU, sem a manutenção do débito.
Justificativa: Consoante a ementa do AResp 1.959.828-RJ (entre outros) , "O STJ firmou entendimento no sentido de que a ação declaratória pura é imprescritível, salvo quando houver pretensão condenatória-constitutiva". No mesmo sentido, decidiu-se no REsp 1.721.184/SP. 
A associação entre prescrição e ações condenatórias (e, por extensão, executórias) já era percebida por autores da lavra do Ministro Luis Felipe Salomão[footnoteRef:7], Flávio Tartuce e Agnelo Amorim Filho[footnoteRef:8], este último reconhecido como precursor do critério científico que norteou o tratamento da matéria no Código Civil de 2002[footnoteRef:9].  [7:  "Em síntese, para as ações condenatórias, em que se pretende a realização de uma prestação por parte do demandado, em razão da violação do direito do autor, no que se insere, indistintamente, toda a gama de direitos pessoais e reais, reconheceu-se a sua prescritibilidade (e somente destas) ". SALOMÃO, Luis Felipe. TARTUCE, Flávio. Direito Civil. Diálogos entre a doutrina e a jurisprudência. São Paulo: Atlas, 2018.  p. 126 - grifamos) .]  [8:  Vide TARTUCE, Flávio. Direito Civil. Prescrição. Conceito e Princípios Regentes. Início do Prazo e Teoriada Actio Nata, em sua Feição Subjetiva. Eventos Continuados ou Sucessivosque Geram o Enriquecimento sem Causa. Lucro da Atribuição. Termo A QuoContado da Ciência do Último Ato Lesivo. Análise de Julgado do SuperiorTribunal de Justiça e Relação com Eventos Descritos - Parecer. Revista Magister de Direito Civil e Processual Civil. nº 70. São Paulo: LEX editora, jan./fev. 2016.]  [9:  É o que afirmam, em trabalho acadêmico, o Ministro Luis Felipe Salomão e Flávio Tartuce: "Como já anotado, o Código Civil de 2002, com esteio no critério científico proposto pelo Prof. Agnelo Amorim Filho, correlacionou a natureza do provimento judicial perseguido (...) com os institutos da prescrição e da a decadência". SALOMÃO, Luis Felipe. TARTUCE, Flávio. Direito Civil. Diálogos entre a doutrina e a jurisprudência. São Paulo: Atlas, 2018.  p. 126) .] 
Nesse sentido, a prescrição alcança a pretensão condenatória em suas vertentes indenizatória (imposição de débito) e punitiva (aplicação de multa, inidoneidade etc.) , mas não o julgamento pela regularidade ou irregularidade das contas, que permanece viável ainda que decorrido o prazo prescricional.
Alteração do art. 3º, caput
Sugerimos alteração de: "Art. 3º Quando o fato em apuração também constituir crime, a prescrição reger-se-á pelo prazo previsto na lei penal".
Para: "Art. 3º Quando houver apuração do mesmo fato na esfera criminal, a prescrição reger-se-á pelo prazo previsto na lei penal. 
Justificativa: Embora inspirado no § 2º do art. 1º da Lei 9.873/1999, o dispositivo proposto demanda ponderação, porquanto aquele diploma legal de referência engloba situações pertinentes à seara penal, e.g. quando trata, em seu art. 2º, inciso I, do "indiciado ou acusado". 
Já o TCU não ostenta competência para realizar enquadramento típico, descabendo intentar a aplicação da prescrição descrita na lei penal quando tal enquadramento não constar de ato da autoridade constitucionalmente competente (policial, Ministério Público comum ou judicial) . Portanto, considera-se mais adequada a redação ora sugerida.
Supressão dos §§ 1º e 2º do art. 3º 
Justificativa: Os §§ 1º e 2º exprimem ideia a ser evitada, porquanto o TCU não ostenta competência para realizar enquadramento típico, descabendo intentar a aplicação da prescrição descrita na lei penal quando tal enquadramento não constar de ato da autoridade competente (policial, Ministério Público comum ou judicial) .
Alteração do art. 4º, inciso I
Sugerimos alteração de: "I -  da data em que as contas deveriam ter sido prestadas, no caso de omissão de prestação de contas;". 
Para: "I -  da data em que as contas deveriam ter sido prestadas, ainda que prorrogado tal prazo de ofício, no caso de omissão de prestação de contas;". 
Justificativa: A depender da modalidade de repasse, vigoram atos normativos estipulando a prorrogação ex officio do prazo para render contas, casos em que frequentemente se dispensa comunicação ao responsável. O acréscimo sugerido esclarece que o prazo prescricional começa a defluir do término da última prorrogação, ainda que não comunicado o gestor, e não da data originalmente fixada para a prestação negligenciada.
Alteração do art. 4º, incisos II e IV, e supressão do inciso III
Sugerimos alteração de: 
"II - do encaminhamento da tomada de contas especial ao órgão de controle interno, quanto às irregularidades ou danos detectados no exame da prestação de contas;
III -  do recebimento da denúncia ou da representação pelo Tribunal ou pelos órgãos de controle interno, quanto às apurações decorrentes de processos dessa natureza; 
IV -  da data do conhecimento da irregularidade ou do dano, quando constatados em fiscalização realizada pelo Tribunal ou pelos órgãos de controle interno; 
V -  da data da prática do ato ou, no caso de irregularidade permanente ou continuada, do dia em que tiver cessado a permanência ou a continuidade, nos casos não previstos nos incisos anteriores;"
Para: 
"II - da data-limite de prestação de contas ou da data em que efetivamente prestadas, quando intempestivas, quanto às irregularidades ou danos detectados no exame da prestação de contas;
III - do recebimento da denúncia ou da representação pelo Tribunal ou pelos órgãos de controle interno, quanto às apurações decorrentes de processos dessa natureza; 
IV - da data do conhecimento da irregularidade ou do dano pela Administração Pública lesada ou respectivos órgãos de controle, quando se puder imputar ao (s) responsável (eis) a culpa pela demora na tomada de conhecimento, a exemplo de casos de dissimulação e fraude, ou quando presente outra circunstância que lhe tenha impossibilitado ou dificultado a pronta ciência; 
V - da data da prática do ato ou, no caso de irregularidade permanente ou continuada, do dia em que tiver cessado a permanência ou a continuidade, nos casos não previstos nos incisos anteriores;". 
Ou, caso não acolhida a sugestão acima, para: 
"II - do decurso do prazo de análise da prestação de contas pelo órgão competente ou do encaminhamento da tomada de contas especial ao órgão de controle interno, o que ocorrer primeiro, quanto às irregularidades ou danos detectados no exame da prestação de contas;
III - do recebimento da denúncia ou da representação pelo Tribunal ou pelos órgãos de controle interno, quanto às apurações decorrentes de processos dessa natureza; 
IV - da data do conhecimento da irregularidade ou do dano pela Administração Pública lesada ou respectivos órgãos de controle, quando se puder imputar ao (s) responsável (eis)  a culpa pela demora na tomada de conhecimento, a exemplo de casos de dissimulação e fraude, ou quando presente outra circunstância que lhe tenha impossibilitado ou dificultado a pronta ciência; 
V - da data da prática do ato ou, no caso de irregularidade permanente ou continuada, do dia em que tiver cessado a permanência ou a continuidade, nos casos não previstos nos incisos anteriores;". 
Justificativa: 
O STF decidiu, por maioria, no julgamento da ADI 5509, na linha do voto do Relator, o excelentíssimo Ministro Edson Fachin, pela inconstitucionalidade de norma instituída em lei do Estado do Ceará que estabelecia a data da ocorrência do fato como termo inicial subsidiário para o curso da prescrição relativa às matérias de competência do TCM daquele Estado (art. 35-C, par. único, inciso II, da Lei do Estado do Ceará 12.160, de 1993) .
O fez sob o fundamento sintetizado nos seguintes termos na ementa do julgado: "a previsão segundo a qual o prazo prescricional inicia-se a partir da data de ocorrência do fato não encontra abrigo no ordenamento constitucional, nem nas leis federais de regência".
Aquela Corte Constitucional não concluiu do mesmo modo, contudo, em relação à norma que definia o prazo-limite de prestação de contas como termo inicial da prescrição "nos casos de contas de gestão e de governo" (mesmo art. 35-C, par. único, inciso I) , apesar de ter sido esta igualmente impugnada pela referida ADI 5509. 
Nem sequer o relator o fez em seu voto, ainda que tenha defendido, em obter dictum, que as irregularidades porventura identificadas em "procedimento prévio à instauração da tomada de contas" somente teriam a fluência do prazo prescricional iniciada "após a competente comunicação para o órgão de controle interno ou para o Tribunal de Contas":
De outra banda, o procedimento prévio à instauração da tomada de contas, cujo prazo de duração era, na IN 56/2007, de 180 dias, mas, tendo a instrução sido alterada, não mais há prazo próprio para o encerramento da fase preliminar, deve ser encerrado o quanto antes, sendo que as irregularidades que tenham porventura sido nele identificadas somente terão iniciada a fluência do prazo prescricional após a competente comunicação para o órgão de controle interno ou para o Tribunal de Contas.
Com base em tal colocação daquele eminente Ministro-Relator, o Grupo de Trabalho, conforme o próprio reconhece, elaborou a redação do inciso II do art. 4º do projeto de IN, que dispõe que:
Art. 4° O prazo de prescrição será contado:  ... 
II -  do encaminhamento da tomada de contas especial ao órgão de controle interno, quanto às irregularidades ou danos detectados no exame da prestação de contas;
Não ignoramos a relevância da opinião jurídica em que se baseou a unidade técnica, já que expressada, em voto, por ministro do STF, porém é importante ressaltar tratar-se de mero obter dictum, não se configurando em razão de decidir (ratio decidendi) ou, em outros termos, em argumento de índole constitucional que, isolado ou conjugado com outros, conduziu ao juízo de inconstitucionalidade expressado na ADI 5509. Se assim fosse, teria aquele Ministro-Relator, necessariamente, concluído pela inconstitucionalidade, também, do supramencionado inciso I do par. único do art. 35-C da lei estadual impugnada, já que contrasta com a opinião por ele expressada.
Em não se tratando de ratio decidendi, não é possível afirmar que os ministros que aderiram ao voto do relator igualmente aderiram ao argumento, devendo ser atribuído, a princípio, única e exclusivamente ao julgador que o expressou. Há, inclusive, entendimento um tanto diverso, expressado também em obter dictum, por um outro julgador, o excelentíssimo Ministro Gilmar Mendes, ao qual convergimos em nossa proposta de alteração da redação do dispositivo em comento:
Sendo obrigação constitucional e legal, a prestação de contas, que descreva pormenorizadamente a forma e o modo que foram geridos os recursos públicos, inaugura o prazo decadencial (prescricional punitivo) de apuração do ato ilícito que tenha causado prejuízo ao erário, o qual resta interrompido pela retificação das informações prestadas, reiniciando o cômputo do prazo por inteiro.
O mesmo aqui dito vale para outros entendimentos expressados em obter dictum pelo Ministro-Relator e adotados como premissa pelo Grupo de Trabalho para a redação dos incisos II, III e IV do art. 4º do projeto de IN.
Diferentemente, o argumento de que a escolha da data de ocorrência do fato como termo inicial da prescrição "não encontra abrigo no ordenamento constitucional, nem nas leis federais de regência" pode ser tido como ratio decidendi, e, diante da ausência de ressalva expressa dos ministros que votaram com o relator, há que se presumir que a ele aderiram tais ministros. 
A afirmação, no entanto, gera alguma perplexidade, na medida em que, salvo melhor juízo, o marco temporal rechaçado pelo STF fora eleito como termo inicial da prescrição tanto pela Lei 9.873/1999 - que aquele Tribunal considera aplicável à prescrição no âmbito do controle externo -, quanto pelo Código Civil:
Lei 9.873/1999
Art. 1o  Prescreve em cinco anos a ação punitiva da Administração Pública Federal, direta e indireta, no exercício do poder de polícia, objetivando apurar infração à legislação em vigor, contados da data da prática do ato ou, no caso de infração permanente ou continuada, do dia em que tiver cessado.
Código Civil
Art. 189. Violado o direito, nasce para o titular a pretensão, a qual se extingue, pela prescrição, nos prazos a que aludem os arts. 205 e 206.
Não obstante, o entendimento que prosperou no julgamento da ADI 5509 tem relevante esteio doutrinário. Trata-se de doutrina que rejeita a compreensão da prescrição centrada estritamente no fator temporal, propondo-lhe uma abordagem funcional e sistemática, com maior foco na inércia do titular do direito, indagando sobre a efetiva ocorrência de inércia, o que pressupõe a ciência do dano pela vítima ou, ao menos, em termos mais objetivos, a possibilidade de ciência. Abre-se mão, assim, da objetividade, previsibilidade e certeza do decurso temporal, a partir da ocorrência do fato, em face de outros valores juridicamente relevantes e em proteção da posição subjetiva do titular do direito violado, quando a ele não puder ser imputado eventual demora no exercício da pretensão.[footnoteRef:10] [10:  SAAB, Rachel. Análise funcional do termo inicial da prescrição. In: MORAES, Maria Celina Bodin de, et. al. (coord.) . A juízo do tempo: estudos atuais sobre prescrição. Rio de Janeiro: Processo, 2019, p. 116-117.] 
Em se tratando de uma prescrição que corre contra o Poder Público, surgem em cena interesses inseridos na noção abrangente de "interesse público", ou "interesses públicos". Dentre eles, o interesse do erário, denominado, por vezes, interesse público secundário, fruto de um recorte artificial, estritamente financeiro do interesse do Estado.
Em realidade, o interesse financeiro do Estado é indissociável do interesse da coletividade, que, por um lado, financia esse Estado, por meio de tributos, e, por outro, se beneficia das políticas públicas por ele financiadas. É indissociável, portanto, do interesse público propriamente dito.
Outros interesses públicos de que se pode cogitar relacionam-se com efeitos indiretos da persecução estatal, particularmente quando relacionada à má gestão de recursos públicos: são eles os efeitos dissuasórios de práticas similares, ilegais e danosas, e de promoção da confiança dos administrados na boa supervisão da gestão pública.
Ainda que de inegável relevância, esses interesses públicos não se sobrepõem, a priori, à demanda de estabilização das posições jurídicas individuais no tempo, relacionadas a um direito fundamental de segurança jurídica, como meio de superação de incertezas que embaraçam o trânsito jurídico-negocial e o pleno exercício de posições jurídicas individuais. Essa demanda é albergada pela prescrição.
Merece ressalva, nesse sentido, o vetusto axioma da supremacia do interesse público, conforme compreensão já arraigada na moderna doutrina administrativista, na linha do pensamento bem explicitado por Gustavo Binenbojm:
O reconhecimento da centralidade do sistema de direitos fundamentais instituído pela Constituição e a estrutura pluralista e maleável dos princípios constitucionais inviabiliza a determinação a priori de uma regra de supremacia absoluta dos interesses coletivos sobre os interesses individuais ou dos interesses públicos sobre interesses privados. A fluidez conceitual inerente à noção de interesse público, aliada à natural dificuldade em sopesar quando o atendimento do interesse público reside na própria preservação dos direitos fundamentais (e não na sua limitação em prol de algum interesse contraposto da coletividade) , impõe à Administração Pública o dever jurídico de ponderar os interesses em jogo, buscando a sua concretização até um grau máximo de otimização.[footnoteRef:11] [11:  BINENBOJM, Gustavo. Uma teoria do direito administrativo: direitos fundamentais, democracia e constitucionalização. 3. ed. Rio de Janeiro: Renovar, 2014, p. 31.] 
A opção invariável pela efetiva ciência do titular do direito violado como termo inicial da prescrição tampouco viabiliza a consideração - e a ponderação - de valores e interesses juridicamente relevantes potencialmente envolvidos. Ela traz, ainda, o risco de se premiar a pouca diligência do titular do direito violado e de viabilizar a desarrazoada postergação do termo inicial da prescrição e, nesse sentido, da desejada estabilização jurídica a ela associada. 
A preocupação é válida também em se tratando da Administração Pública, de quem se espera estruturas e procedimentos de controle permanentes, tempestivos e eficientes, capazes de indicar medidas corretivas oportunas, minimizando perdas e desvios. E especialmente relevante sob a perspectiva dos gestores públicos, para quem a perpetuação - e sobreposição - de incertezas e o receio de questionamentos a qualquer tempo, mesmo sobre atos muito anteriores, temporalmente distantes, servem como fatores de desincentivo à assunção de posições gerenciais e à adoção de medidas em algo inovadoras, mesmo quando desejáveis ou necessárias.
Também merece menção a perspectiva dos agentes privados que se relacionam com o Poder Público por meio de contratos ou ajustes de natureza convenial, na medida em que a exacerbação do risco jurídico serve, também para esses atores, de fator de desestímulo, especialmente para aqueles bem-intencionados, e, não raro, se reflete em custo de transação, arcado, em última instância, pelo Estado e pela sociedade.
Nessa linha, e consultando o levantamento de Flávio Tartuce[footnoteRef:12], percebe-se que a jurisprudência nacional privilegia a tese da cognoscibilidade em matéria prescricional nas hipóteses em que o viés subjetivo favorece o polo hipossuficiente da relação, compensando-a (viz. art. 27 do Código de Defesa do Consumidor; Súmula 278 do STJ, relativa ao segurado; responsabilidade civil do Estado; acidente ambiental) . Não se verifica tal relação, todavia, entre a União e os jurisdicionados do TCU, considerada a desproporção de recursos humanos, tecnológicos e informacionais em favor do ente público. [12:  TARTUCE, Flávio. Direito Civil. Prescrição. Conceito e Princípios Regentes. Início do Prazo e Teoriada Actio Nata, em sua Feição Subjetiva. Eventos Continuados ou Sucessivosque Geram o Enriquecimento sem Causa. Lucro da Atribuição. Termo A QuoContado da Ciência do Último Ato Lesivo. Análise de Julgado do SuperiorTribunal de Justiça e Relação com Eventos Descritos - Parecer. Revista Magister de Direito Civil e Processual Civil. nº 70. São Paulo: LEX editora, jan./fev. 2016. passim.] 
Assim, a subjetividade da ciência do titular do direito exige temperamentos, a exemplo do estabelecimento de parâmetros objetivos para a apuração do termo inicial da prescrição, em vista do comportamento e diligência esperados e exigíveis do titular do direito e de eventuais fatores que obstaculizem o exercício da pretensão:
A objetivação da ciência é alcançada pela construção de standards de comportamento (fragmentação dos modelos de conduta) , aliada à incidência do critério hermenêutico da razoabilidade. O comportamento concretamente adotado pelo titular do direito é confrontado com o standard de conduta esperado naquelas circunstâncias fáticas, de modo a identificar se o conhecimento do dano e sua autoria dependiam unicamente de uma atuação diligente do titular ou se, ao revés, se se estava diante de hipótese de impossibilidade objetiva de saber.[footnoteRef:13]  [13:  SAAB, Rachel. Análise funcional..., cit. p. 144.] 
Quanto à sugestão de supressão do inciso III supra, constante de ambas as nossas propostas de redação, nos valemos, por sua pertinência, de críticas externadas pelo eminente Ministro Bruno Dantas a solução semelhante em artigo acadêmico de que é coautor[footnoteRef:14]. [14:  DANTAS, Bruno; SANTOS, Caio Victor Ribeiro dos. Prescrição no Tribunal de Contas da União: uma análise do Acórdão 1441/2016 - TCU. In: Revista dos estudantes de direito da Universidade de Brasília, n. 17, p. 45-69, 2020.] 
A primeira delas ao fato de se deixar o possível responsável, indefinidamente, à mercê de provocações de terceiros ao Tribunal, que mesmo que se refiram a supostos fatos temporalmente muito distantes, sujeitarão os envolvidos a um possível escrutínio do Tribunal e a eventuais consequências jurídicas[footnoteRef:15]. [15:  (...) não parece razoável considerar - como faz a primeira corrente - que a prescrição não corra até o conhecimento dos fatos pelo TCU, o que pode se dar indefinidamente (por exemplo, se o tribunal nunca vier a fiscalizar aqueles atos) . Essa posição colocaria o agente à mercê do comportamento do tribunal, só tendo suas expectativas estabilizadas se seus atos viessem a ser efetivamente fiscalizados pela Corte. (...) Aparenta de todo incompatível com a noção de Estado Democrático de Direito o convívio com uma ofensa de tal monta à estabilidade e à segurança jurídica. Permitir que o tribunal exercesse seu poder punitivo sobre  os  agentes  da  situação  acima  descrita  seria,  em  verdade, admitir uma "imprescritibilidade disfarçada". Tal conduta seria completamente incoerente sob a perspectiva de um ordenamento jurídico no qual até um crime de homicídio teria prescrito após 20 anos da ocorrência do fato. (Idem, p. 64) .] 
A segunda por se exigir a ciência do Tribunal (ou do órgão de controle interno competente) , desconsiderando que o titular do interesse violado e "do direito de punir é o Estado, enquanto o tribunal é apenas um instrumento para o exercício de tal pretensão"[footnoteRef:16]. [16:  Idem, p. 64-65.] 
Sobre isso, ainda bem complementa o artigo que, mesmo em caso de inércia de um dado órgão na apuração de irregularidades ocorridas em seu âmbito de competência que eventualmente venha a dar causa à prescrição, ao Tribunal ainda caberá a "punição ao gestor omisso com base, por exemplo, no art. 74, §1º, da Constituição Federal e arts. 8º, caput e 51 da Lei Orgânica do TCU".[footnoteRef:17] Trata-se de hipótese de inércia imputável antes ao Estado-credor, cuja estrutura o gestor omisso integra, não ao possível responsável, salvo a hipótese de interferência ou influência deste para a ocorrência da omissão. [17:  Idem, p. 65.] 
Alteração do art. 5º, inciso I e supressão dos §§ 1º e 2º do mesmo dispositivo
Sugerimos alteração de: "I - pela notificação ou citação do responsável, inclusive por edital; (...) 
§ 1° Equivalem à citação, para os fins desta instrução normativa, a audiência, a oitiva ou qualquer outro ato de comparecimento do responsável ao processo, sujeitando-o aos efeitos da decisão;
§ 2° Considera-se notificação, para os fins desta instrução normativa, qualquer ato pelo qual o responsável seja cientificado da irregularidade ou do dano em apuração".
Para: "I - pela notificação, citação ou audiência do responsável, inclusive por edital; (...) 
 § 1° Equivalem à citação, para os fins desta instrução normativa, a audiência, a oitiva ou qualquer outro ato de comparecimento do responsável ao processo, sujeitando-o aos efeitos da decisão
§ 2°  Considera-se notificação, para os fins desta instrução normativa, qualquer ato pelo qual o responsável seja cientificado da irregularidade ou do dano em apuração.". 
Justificativa para a alteração do inciso I: 
Somente a audiência ou a citação efetuada pelo TCU consistem em atos essenciais e suficientes de interpelação do jurisdicionado acerca da pretensão punitiva e indenizatória, respectivamente.
Conforme assentado na jurisprudência do TCU, apenas a citação realizada pelo Tribunal cumpre o efetivo papel de abertura do contraditório e da ampla defesa, de modo que somente sua falha ou ausência têm o condão de invalidar eventual juízo condenatório:
A ausência de notificação do responsável na fase interna do processo de tomada de contas especial não implica vício, porquanto a fase interna constitui procedimento inquisitório de coleta de provas, assemelhado ao inquérito policial, e a fase externa, que se inicia com a autuação do processo no TCU, é que garante o direito à ampla defesa e ao contraditório.
 (Acórdão 653/2017-TCU-Segunda Câmara - Relator: Ministro Augusto Nardes) 
Não há obrigatoriedade de oferecimento de contraditório na fase interna de tomada de contas especial, razão por que a ausência de notificação de responsável nessa fase não prejudica o andamento do processo no TCU. O direito à ampla defesa e ao contraditório deve ser garantido na fase externa. 
 (Acórdão 1514/2007-TCU-Segunda Câmara - Relator: Ministro Ubiratan Aguiar) 
Regimentalmente, a oitiva em audiência opera os mesmos efeitos relativamente à pretensão punitiva, pois abre prazo para oferta de razões de justificativa, sob pena de multa e/ou aplicação de outras penalidades.
Sobre a notificação, reparamos que a Lei 9.873/1999 traça o paralelo notificação-indiciado e citação-acusado. Considerando que o indiciamento é ato próprio de autoridade policial no âmbito de inquérito criminal (inexistente, portanto, no âmbito do Tribunal) , e tendo em vista que a notificação é regulamentada no art. 15 da Resolução TCU 170/2004, a entendemos inservível para deflagração da contagem do prazo prescricional.
Justificativa para exclusão dos §§ 1º e 2º: além da Resolução 170/2004, o próprio Regimento Interno do TCU dispõe sobre os tipos de comunicação a serem expedidas no âmbito do Tribunal. Ou seja, já existe previsão, tanto em resolução específica quanto no regimento do Tribunal, sobre a definição e hipótese de cabimento das comunicações ali previstas. 
Uma vez que o regimento interno dos Tribunais tem status de lei material processual (ADI 1.105[footnoteRef:18]) , descabe estabelecer, em resolução, equiparações e equivalências alheias ou contrárias às disposições regimentais, motivo pelo qual sugerimos a alteração do art. 5º, inciso I, da minuta em tela, viabilizando, por consequência, a supressão dos §§ 1º e 2º do mesmo artigo. [18:  "O regimento interno dos tribunais é lei material. Na taxinomia das normas jurídicas o regimento interno dos tribunais se equipara à lei." [ADI 1.105 MC, rel. min. Paulo Brossard, j. 3-8-1994, P, DJ de 27-4-2001]] 
Alteração do art. 5º, § 4º 
Sugerimos alteração de: "§ 4° A prescrição pode se interromper mais de uma vez por causa que, por sua natureza, seja repetível no curso do processo."
Para: "§ 4° A prescrição pode se interromper mais de uma vez, desde que pela sucessão de causas interruptivas de natureza distinta, subsumíveis a diferentes incisos do caput deste artigo."
Justificativa: As hipóteses do art. 2º da Lei 9.873/1999, nas quais se espelharam os incisos do art. 5º da minuta em apreço, constituem causas sucessivas e não repetíveis de interrupção do prazo prescricional. Na lição de Marcelo Madureira Prates[footnoteRef:19]: [19:   Prescrição Administrativa na Lei nº 9.873, de 23.11.1999: entre Simplicidade Normativa e Complexidade Interpretativa. Boletim de Direito Administrativo, São Paulo, n. 8, p. 898-910, ago. 2005.] 
 (...) no que toca aos atos que interrompem a prescrição administrativa, acreditamos que os atos interruptivos previstos no art. 2º [incisos I a III] da Lei nº 9.873/99 constituem sucessão cronológica de atos não-repetíveis nem substituíveis, o que implica que cada ato aí previsto somente possa ocorrer uma única vez e em momento determinado, já que, praticado o ato posterior, extingue-se a possibilidade de praticar o ato logicamente anterior. Essa visão coaduna-se com aquela e, mais ainda, dela decorre, de que o processo administrativo punitivo há de ser visto como uma sucessão cronológica de quatro fases fundamentais, quais sejam:
 (1) investigativa, destinada à apuração dos fatos suspeitos, é dizer, à coleta de elementos indiciários sobre a materialidade do fato e a autoria;
 (2) contraditória, a qual se inicia com a citação do suposto infrator, visando a lhe garantir contraditório e ampla defesa;
 (3) decisória, referente à decisão inicial recorrível; e
 (4) recursal, em que há a decisão final no plano administrativo.
 (p. 905 - grifos nossos e do original) 
O § 4º do art. 5º da minuta, todavia, implica a possibilidade de múltiplas causas interruptivas de mesma natureza, o que se apresenta juridicamente inviável, sob pena de permitir, no limite, ilimitadas extensões do prazo prescricional, contrariando o princípio da razoabilidade e a própria natureza de garantia jusfundamental ostentada pelo instituto prescricional.
Supressão do art. 7º 
Justificativa: O dispositivo proposto confunde indivisibilidade e solidariedade da obrigação e, assim, cria regra atentatória à natureza jurídica da prescrição como garantia individual jusfundamental decorrente dos princípios da segurança jurídica[footnoteRef:20] e da razoável duração do processo[footnoteRef:21].  [20:  A relevância da segurança jurídica nunca é subestimada pela doutrina, que a apresenta ora como "dimensão ontológica do Direito", ora como "subprincípio do Estado de Direito, (...) cabendo-lhe papel diferenciado na realização da própria ideia de justiça material". No primeiro sentido, vide Legaz y Lacambra (Filosofia del Derecho, p. 631 apud VALIM, Rafael. O Princípio da Segurança Jurídica no Direito Administrativo. In Tratado sobre o Princípio da Segurança Jurídica no Direito Administrativo. Belo Horizonte: Fórum, 2013, p. 65) . No segundo sentido, vide ARAÚJO, Alan Pereira de. (A Prescrição Administrativa e o Poder Punitivo da Administração Federal: um esforço de compreensão acerca do disposto na (des) conhecida Lei nº 9.873/1999. Revista Síntese de Direito Administrativo, ano IX, nº 97. São Paulo: jan. 2014. p. 57) .]  [21:  "Vale lembrar que a prescrição visa não só punir a inércia do titular do direito, mas também proteger o devedor de uma persecução prolongada, já que este tem a seu favor um direito fundamental à duração razoável do processo." (ARAÚJO, Alan Pereira de. A Prescrição Administrativa e o Poder Punitivo da Administração Federal: um esforço de compreensão acerca do disposto na (des) conhecida Lei nº 9.873/1999. Revista Síntese de Direito Administrativo, ano IX, nº 97. São Paulo: jan. 2014. p. 59) .] 
Note-se, ilustrativamente, a redação do art. 201 do Código Civil:
Art. 201. Suspensa a prescrição em favor de um dos credores solidários, só aproveitam os outros se a obrigação for indivisível.
A inteligência do dispositivo acima deixa claro o discrímen entre solidariedade (das partes) e indivisibilidade (do objeto da obrigação) . Considerando que a condenação solidária dos responsáveis, no âmbito do TCU, assume invariável feição pecuniária (objeto, portanto, divisível) , não há que se falar em comunicabilidade da interrupção do prazo prescricional entre responsáveis.
Para exemplificar a falta de razoabilidade do dispositivo proposto, basta considerar que, havendo múltiplos responsáveis no mesmo processo, via de regra a citação de apenas um interromperia o prazo prescricional para todos, afrontando o art. 5º, inciso I, da minuta.
Acréscimo de novo inciso I ao art. 8º, com renumeração dos subsequentes
Sugerimos acrescentar novo inciso I ao art. 8º da Resolução:
I - sempre que delongado o processo por razão imputável unicamente ao responsável, a exemplo da submissão extemporânea de elementos adicionais, pedidos de dilação de prazos ou oferta de memorial;
Justificativa: Uma vez obstada, temporariamente, a pretensão (punitiva ou indenizatória) , não deve ter curso a prescrição, por necessária simetria, na medida em que a última constitui, justamente, o prazo legal de exercício da primeira. O entendimento é corroborado pelo item 9.1.5 do Acórdão 1.441/2016-Plenário (revisor o Min. Walton Alencar Rodrigues) .
Alteração do art. 8º, atual inciso V (erro material) 
Sugerimos alteração de: "V -  no período em que, a juízo do Tribunal, justificar-se a suspensão das apurações ou da exigibilidade da condenação, quanto a fatos abrangidos em Acordo de Leniência, Termo de Cessão de Conduta ou instrumento análogo, celebrado na forma da legislação pertinente;"
Para: "VI -  no período em que, a juízo do Tribunal, justificar-se a suspensão das apurações ou da exigibilidade da condenação, quanto a fatos abrangidos em Acordo de Leniência, Termo de Cessação de Conduta ou instrumento análogo, celebrado na forma da legislação pertinente". 
Justificativa: correção de erro material. A renumeração é necessária caso acolhida a sugestão anterior.
Alteração do art. 15, caput 
Sugerimos alteração de: "Art. 15.  A ocorrência de prescrição será aferida, de ofício ou por provocação do interessado, em qualquer fase do processo, independentemente de recurso ou mesmo que o recurso não seja conhecido, ressalvado o disposto no parágrafo único."
Para: "Art. 15.  A ocorrência de prescrição será aferida, de ofício ou por provocação do interessado, em qualquer fase do processo, independentemente de recurso ou mesmo que o recurso não seja conhecido, ressalvado o disposto no parágrafo único.". 
Justificativa: a expressão "de ofício", conjugada com "em qualquer fase do processo", torna desnecessário o trecho ora suprimido.
Alteração do art. 16
Sugerimos alteração de: "Art. 16.  Nos processos de fiscalização e de tomada e prestação de contas, a desconsideração dos fatos prescritos, no juízo de mérito, não impede a adoção de determinações, recomendações ou outras providências motivadas por esses fatos, destinadas a reorientar a atuação administrativa."
Para: "Art. 16.  Nos processos de fiscalização e de tomada e prestação de contas, a desconsideração dos fatos prescritos, no juízo de mérito, não impede o julgamento das contas dos responsáveis nem a adoção de determinações, recomendações ou outras providências motivadas por esses fatos, destinadas a reorientar a atuação administrativa.". 
Justificativa: "O STJ firmou entendimento no sentido de que a ação declaratória pura é imprescritível, salvo quando houver pretensão condenatória-constitutiva" (ementa do AResp 1.959.828-RJ, REsp 1721184/SP; etc.) . Nesse sentido, a prescrição alcança a pretensão condenatória em suas vertentes indenizatória (imposição de débito) e punitiva (aplicação de multa, inidoneidade etc.) , mas não o julgamento pela regularidade ou irregularidade das contas, que pode ser realizado ainda que decorrido o prazo prescricional.
Supressão do art. 17, ou sua alteração
Justificativa: 
O dispositivo deve ser suprimido por duas razões técnicas principais: 1) a prescrição é matéria sabidamente de mérito  (art. 332, § 1º, e 487, II, ambos do CPC) , cabendo ao TCU expressamente julgar prescrita a pretensão de ressarcimento; e 2) em razão de sua natureza declaratória, o dever de julgamento das contas não prescreve, conforme explicado acima e na proposta de inclusão de par. único ao art. 2º da minuta. 
Alternativamente, sugerimos alteração de: "Art. 17. Nos processos de tomada de contas especial, o processo será extinto, por ausência de pressupostos de constituição e de desenvolvimento válido e regular, se a prescrição alcançar a totalidade das irregularidades ou do dano em apuração."
Para: "Art. 17. Nos processos de tomada de contas especial, o processo poderá ser será extinto, a título de racionalização administrativa e economia processual, na forma do art. 213 do RI-TCU, sem manutenção do débito, por ausência de pressupostos de constituição e de desenvolvimento válido e regular, se a prescrição alcançar a totalidade das irregularidades ou do dano em apuração.
Consideramos, de todo modo, despicienda a manutenção do dispositivo, mesmo na redação ora sugerida, se aprovado o acréscimo de um § 2º ao art. 2º do projeto, nos termos aqui anteriormente propostos.
Alteração do art. 18
Sugerimos alteração de: "Art. 18. Verificada a ocorrência da prescrição, na forma dos arts. 16 e 17, o Tribunal providenciará a remessa de cópia da documentação pertinente ao Ministério Público da União, para ajuizamento das ações cabíveis, se houver indícios de crime ou da prática de ato de improbidade administrativa."
Para: "Art. 18. Ainda que verificada a ocorrência da prescrição, na forma dos arts. 16 e 17, o Tribunal providenciará a remessa de cópia da documentação pertinente ao Ministério Público da União, para ajuizamento das ações cabíveis, se houver indícios de crime ou da prática de ato de improbidade administrativa". 
Justificativa: 
A hipótese de remessa de peças ao Ministério Público está bem caracterizada na parte final do dispositivo ("se houver indícios...") , prescindindo de referência aos dispositivos anteriores. 
Supressão do art. 26
Justificativa: 
O atual art. 26 do projeto de ato normativo conta com a seguinte redação:
Art. 26.  Revoga-se o art. 6º, inciso II, da Instrução Normativa-TCU nº 71, de 28 de novembro de 2012.
A IN TCU 71/2012 "Dispõe sobre a instauração, a organização e o encaminhamento ao Tribunal de Contas da União dos processos de tomada de contas especial". Por sua vez, seu art. 6º, inciso II, disciplina que:
Art. 6º Salvo determinação em contrário do Tribunal de Contas da União, fica dispensada a instauração da tomada de contas especial, nas seguintes hipóteses:
 (...) 
II - houver transcorrido prazo superior a dez anos entre a data provável de ocorrência do dano e a primeira notificação dos responsáveis pela autoridade administrativa competente;
Nota-se que a regra contida no art. 6º, inciso II, da IN TCU 71/2012 não se incompatibiliza com as diretrizes do ato normativo cuja minuta ora se avalia. Ao revés, o dispositivo da IN TCU 71/2012, em sua atual redação, alinha-se à proposta de norma em debate. 
Ela se presta, ainda, quando conjugada às regras de prescrição ora proposta, a dar maior objetividade à proteção à segurança jurídica, bem como às garantias fundamentais do contraditório e da ampla defesa em favor do jurisdicionado.
Alinha-se, ainda, a tendência observada por Rachel Saab em alguns ordenamentos jurídicos estrangeiros de adoção de prazo prescricional mais curto, associado a um termo inicial de cunho subjetivo - momento em que "o titular do direito tomou conhecimento da lesão, sua autoria e efeitos, ou razoavelmente poderia ter tido ciência de tais fatos, a partir de standards objetivos de atuação" -, conjugado com um prazo-limite mais longo, de apuração estritamente objetiva, contado a partir da ocorrência do fato: "O prazo prescricional longo atua como uma barreira temporal ao exercício das pretensões, de modo que, uma vez encerrado, não seja permitido ao credor valer-se do prazo prescricional curto"[footnoteRef:22]. [22:  Idem, p. 135.] 
Na Alemanha, esse modelo foi inserido pela reforma do Burgerlinches Gesetzbuch ("BGB") , aprovada em 1º de janeiro de 2002. (...) de um lado, tem-se um prazo prescricional curto - de 3 (três) anos -, que se inicia na data em que o titular do direito tem ciência dos fatos relacionados à violação, incluindo sua autoria. Em paralelo, há o decurso de um prazo prescricional alargado - equivalente a 10 (dez) ou 30 (trinta) anos, a depender da pretensão - o qual se inicia desde a data da lesão ao direito, independentemente de circunstâncias subjetivas.
De igual modo, procedeu-se à reforma da disciplina da prescrição no ordenamento jurídico francês em janeiro de 2008 (Lei nº 2008-561) , por meio do qual foram reduzidos e uniformizados os prazos prescricionais (...) . No que se refere ao termo inicial, houve a introdução do critério subjetivo, vinculando-se o início do decurso temporal à ciência da lesão pelo titular. (...) A flexibilização na fixação do termo inicial dos prazos prescricionais é contrabalanceada pela aposição de um termo final, objetivamente contado desde a data em que o direito se tornou exigível. Com efeito, o artigo 2.232 do Código Civil francês estabelece que a mobilidade no termo inicial e a incidência de causas suspensivas ou interruptivas do prazo prescricional não poderão conduzir à extensão do prazo por período superior a 20 (vinte) anos, desde o momento em que surgiu a pretensão.[footnoteRef:23] [23:  Idem, p. 136-138.] 
	É o relatório.

Procuradora-Geral Cristina Machado da Costa e Silva (manifestação oral).

PROJETO DE RESOLUÇÃO SOBRE A PRESCRIÇÃO NO ÂMBITO DO TCU. RECEBIMENTO DE EMENDAS E SUGESTÕES. APROVAÇÃO.

ADMINISTRATIVO (ADM)

Secretaria-Geral de Controle Externo.

Trata-se de relatório do grupo de trabalho (GT) constituído pela Ordem de Serviço-Segecex nº 5, de 30 de março de 2022 (peça 2) , em cumprimento ao item 9.8 do Acórdão 459/2022-TCU-Plenário, nos autos do TC-Processo 000.006/2017-3, relator Ministro Raimundo Carreiro, revisor Ministro Walton Alencar Rodrigues, com o objetivo de "propor projeto de normativo que discipline o tema da prescrição da pretensão ressarcitória e da prescrição da pretensão punitiva no âmbito do controle externo". Eis o teor do citado item 9.8 (peça 1) :
9.8. ordenar à Secretaria-Geral de Controle Externo (Segecex) a formação de grupo técnico de trabalho para que, em processo apartado, apresente a este Plenário projeto de normativo que discipline, de forma completa e detalhada, o tema da prescrição da pretensão ressarcitória e da prescrição da pretensão punitiva no âmbito do controle externo, tendo por base jurisprudência predominante do Supremo Tribunal Federal, adequando-a às especificidades das diversas formas de atuação do Tribunal de Contas da União, devendo incluir, no estudo que fundamentará o projeto de normativo, avaliação do impacto das teses prescricionais discutidas sobre as responsabilidades e danos apurados nos processos em andamento no Tribunal, sobretudo os mais sensíveis, relevantes e de elevada materialidade.
A prescrição da pretensão de ressarcimento ao erário é tratada pelo §5º do art. 37 da Constituição Federal, com o seguinte teor (com grifos nossos) :
§ 5º A lei estabelecerá os prazos de prescrição para ilícitos praticados por qualquer agente, servidor ou não, que causem prejuízos ao erário, ressalvadas as respectivas ações de ressarcimento.
A expressão "ressalvadas as respectivas ações de ressarcimento" sempre ensejou controvérsias sobre o seu alcance, inclusive no tocante aos danos apurados pelos Tribunais de Contas.
	Entendimento do TCU sobre a prescrição da pretensão punitiva
Em relação à prescrição da pretensão punitiva, o TCU decidiu sobre o assunto no Acórdão 1441/2016-TCU-Plenário, relator Ministro Benjamin Zymler, redator Ministro Walton Alencar Rodrigues, prolatado nos autos do TC-Processo 030.926/2015-7, relativo a incidente de uniformização de jurisprudência, oportunidade na qual firmou o entendimento de que a prescrição da pretensão punitiva é regida pelo prazo geral de prescrição indicado no art. 205 do Código Civil, a contar da data do fato, com uma única causa interruptiva, que é a citação ou audiência, nos termos do seu art. 202, inciso I.
	
Entendimento do TCU sobre a prescrição da pretensão ressarcitória
No tocante à prescrição da pretensão ressarcitória, conforme bem lembrado pelo Ministro Raimundo Carreiro no voto que proferiu nos autos do TC-Processo 000.006/2017-3, o TCU, até o ano de 2008, tinha o entendimento consolidado no sentido de que a pretensão de reparação de dano ao Erário apurado pela Corte de Contas se submetia a prazo prescricional, ou seja, entendia o Tribunal que a expressão "ações de ressarcimento" não alcançava os danos apurados pela Corte de Contas, mas apenas aqueles constituídos pelo Poder Judiciário.
Na vigência do Código Civil de 1916, a jurisprudência dominante no TCU era no sentido de que a pretensão de reparação de dano ao Erário prescrevia em 20 anos, a contar da data do fato, com fundamento nos arts. 177 e 179 do referido Código, cuja redação era a seguinte:
Art. 177 As ações pessoais prescrevem, ordinariamente, em 20 (vinte) anos, as reais em 10 (dez) , entre presentes, e entre ausentes, em 15 (quinze) , contados da data em que poderiam ter sido propostas.
Art. 179 - Os casos de prescrição não previstos neste Código serão regulados, quanto ao prazo, pelo artigo 177.
É o que se depreende do voto proferido pelo Ministro Adhemar Paladini Ghisi que fundamentou o Acórdão 8/1997-TCU-Segunda Câmara, múltiplas vezes citado em outros precedentes desta Corte. Na mesma linha, cito os seguintes precedentes, entre tantos outros: Acórdão 11/98 - Segunda Câmara, relator Ministro Adhemar Paladini Ghisi; Acórdão 116/1998-TCU-Plenário, relator Ministro Valmir Campelo, redator Ministro Benjamin Zymler; Acórdão 210/1999-TCU-Primeira Câmara, relator Ministro Walton Alencar Rodrigues; Acórdão 71/2000-TCU-Plenário, relator Ministro Bento José Bugarin; Acórdão 5/2003-TCU-Segunda Câmara, relator Ministro Benjamin Zymler. 
Após a entrada em vigor do atual Código Civil, em janeiro de 2003, este Tribunal passou a adotar a tese de que o prazo prescricional relativo à pretensão de reparação de dano ao Erário era de 10 anos, a contar da data do fato, nos termos do art. 205 da citada norma, observada, porém, a regra de transição do art. 2.028, consoante bem exposto no voto proferido pelo Ministro-Substituto Augusto Sherman Cavalcanti, que fundamentou o Acórdão 1727/2003-TCU-Primeira Câmara.
No entanto, em 04.09.2008, no julgamento do MS 26.210, relator Ministro Ricardo Lewandowski, o STF firmou entendimento pela imprescritibilidade da pretensão de reparação de danos ao erário. 
Em virtude desse julgamento, o TCU, em 26.11.2008, prolatou o Acórdão 2709/2008-TCU-Plenário, da relatoria do Ministro Benjamin Zymler, no qual, ao apreciar incidente de uniformização de jurisprudência, alinhou o seu entendimento ao do Supremo Tribunal Federal (STF) , pela imprescritibilidade da pretensão de ressarcimento ao Erário.
Entendimento do STF sobre a prescrição da pretensão punitiva
No tocante ao entendimento do STF sobre a prescrição da pretensão punitiva, a matéria foi deliberada pela sua Primeira Turma, em 21.03.2017, no julgamento do MS 32.201, da relatoria do Ministro Luís Roberto Barroso, quando aquela Corte decidiu que a multa aplicada pelo TCU prescreve em cinco anos, a contar da data do fato, por aplicação direta da Lei 9.873/1999. A ementa ficou assim redigida:
Ementa: DIREITO ADMINISTRATIVO. MANDADO DE SEGURANÇA. MULTAS APLICADAS PELO TCU. PRESCRIÇÃO DA PRETENSÃO PUNITIVA. EXAME DE LEGALIDADE.
1. A prescrição da pretensão punitiva do TCU é regulada integralmente pela Lei nº 9.873/1999, seja em razão da interpretação correta e da aplicação direta desta lei, seja por analogia.
2. Inocorrência da extinção da pretensão punitiva no caso concreto, considerando-se os marcos interruptivos da prescrição previstos em lei.
3. Os argumentos apresentados pelo impetrante não demonstraram qualquer ilegalidade nos fundamentos utilizados pelo TCU para a imposição da multa.
4. Segurança denegada.
Meu gabinete não localizou na jurisprudência do STF qualquer precedente que tenha admitido a tese adotada pelo TCU no Acórdão 1441/2016-TCU-Plenário, pela aplicação do prazo de 10 anos, a contar da data do fato, com base no art. 205 do Código Civil, para reger a prescrição da pretensão punitiva.
Idêntica conclusão foi alcançada pela Consultoria Jurídica do TCU, consoante se vê do estudo que concluiu em 08.09.2021, por solicitação da então Presidente deste Tribunal, Ministra Ana Arraes, e que foi mencionado no voto complementar apresentado pelo Ministro Raimundo Carreiro na Sessão Plenária de 1º.12.2021, quando do julgamento do TC-Processo 000.006/2017-3.
Entendimento do STF sobre a prescrição da pretensão ressarcitória
No tocante à prescrição da pretensão da pretensão ressarcitória, o STF, em 04.09.2008, no julgamento do MS 26.210, relator Ministro Ricardo Lewandowski, decidiu pela imprescritibilidade (STF. Tribunal Pleno. MS 26.210. Relator Min. Ricardo Lewandowski. Julgado em 04.09.2008) .
No entanto, a partir de 2016, o STF prolatou sucessivas decisões que conferiram nova interpretação à parte final do §5º do art. 37 da Constituição Federal, relativamente à prescrição da pretensão ressarcitória.
Em 03.02.2016, o STF, ao julgar o RE 669.069, com repercussão geral reconhecida, relativo à reparação de dano ao erário decorrente de acidente de trânsito, fixou a seguinte tese: "É prescritível a ação de reparação de danos à Fazenda Pública decorrente de ilícito civil" (STF. Tribunal Pleno. RE 669.069. Relator Min. Teori Zavascki. Julgado em 03.02.2016) .
Em 08.08.2018, o STF, ao julgar o RE 852.475, também com repercussão geral reconhecida, fixou a seguinte tese: "São imprescritíveis as ações de ressarcimento ao erário fundadas na prática de ato doloso tipificado na Lei de Improbidade Administrativa" (STF. Tribunal Pleno. RE 852.475. Redator para o acórdão Min. Edson Fachin. Julgado em 08.08.2018) .
E em 20.04.2020, o STF, ao julgar o RE 636.886, fixou a seguinte tese: "É prescritível a pretensão de ressarcimento ao erário fundada em decisão de Tribunal de Contas" (STF. Tribunal Pleno. RE 636.886. Relator Min. Alexandre de Moraes. Julgado em 20.04.2020) .
Não obstante a decisão do RE 636.886 tenha sido prolatada em processo relativo à fase de execução de acórdão condenatório do TCU, entendo que a evolução da jurisprudência do STF sobre a interpretação da parte final do §5º do art. 37 da Constituição Federal demonstra, de modo inequívoco, uma virada de entendimento naquela Corte, de sorte a somente admitir a imprescritibilidade nas hipóteses de ações de ressarcimento ao erário decorrentes de atos dolosos de improbidade administrativa.
Com efeito, nos diversos mandados de segurança impetrados contra o TCU sobre o assunto, o STF, em inúmeras decisões monocráticas de seus ministros e até mesmo já em algumas decisões colegiadas de suas Turmas, vinha reconhecendo a incidência da prescrição da pretensão ressarcitória nos processos em tramitação no TCU, ou seja, na fase de constituição do título executivo ainda.
Conforme bem demonstrou o Ministro Raimundo Carreiro, no voto que apresentou ao Plenário na Sessão de 12.05.2021, quando, pela primeira vez, foi submetido ao Colegiado o citado TC-Processo 000.006/2017-3, cujo julgamento foi suspenso naquela oportunidade em face de pedido de vista formulado pelos Ministros Walton Alencar Rodrigues, Benjamin Zymler e Vital do Rêgo, até aquela data havia quatro teses sendo consideradas por diversos ministros do STF sobre a prescrição da pretensão ressarcitória, assim sumarizadas por Sua Excelência (grifos do original) : 
Primeira: a prescrição do dano, para o TCU, é de cinco anos, a contar da data do fato, por aplicação da Lei 9.873/1999;
Segunda: a prescrição do dano, para o TCU, é de cinco anos, a contar da apresentação à Administração Pública da prestação de contas ou, não havendo o dever de prestar contas, a contar da ciência do fato pelo TCU, exceto no caso de ilícito administrativo que for também crime, hipótese na qual se aplica o prazo da lei penal, pela aplicação supletiva e sistemática da Lei 9.873/1999 conjugada com a Lei 8.429/1992 (Lei de Improbidade Administrativa) ;
Terceira: a prescrição do dano, para o TCU, é de dez anos, a contar da data do fato, por aplicação do art. 205 do Código Civil;
Quarta: a prescrição do dano, para o TCU, é de dez anos, a contar da data final da prestação de contas, por aplicação do art. 205 do Código Civil, tendo em vista que se trata de prescrição da pretensão de exigir contas e não de pretensão ressarcitória, que só surge com eventual imputação do débito, ao final da tomada de contas especial.
No entanto, o aludido estudo da Consultoria Jurídica do TCU revelou uma significativa evolução da jurisprudência do STF no tocante à prescrição da pretensão ressarcitória, por meio de seis decisões colegiadas, sendo uma da Segunda Turma e cinco da Primeira Turma, todas posteriores à apresentação do voto do Ministro Raimundo Carreiro, ocorrida na sessão plenária desta Corte de Contas do dia 12.05.2021, mas anteriores ao estudo da Conjur, concluído em 08.09.2021, que aplicaram à prescrição da pretensão ressarcitória as regras da Lei 9.873/1999, ou seja, o prazo de cinco anos a contar da data do fato. são as seguintes:
- MS-AgR 37.373 (Segunda Turma, rel. Min. Ricardo Lewandowski, julgamento virtual de 21.5.2021 a 28.5.2021) ;
- MS-AgR 36.523 (Primeira Turma, rel. Min. Alexandre de Moraes, julgamento virtual de 13.8.2021 a 20.8.2021) 
- MS-AgR 37.120 (Primeira Turma, rel. Min. Alexandre de Moraes, julgamento virtual de 13.8.2021 a 20.8.2021) 
- MS-AgR 37.475 (Primeira Turma, rel. Min. Alexandre de Moraes, julgamento virtual de 20.8.2021 a 27.8.2021) .
- MS-AgR 37.514 (Primeira Turma, rel. Min. Cármen Lúcia, julgamento virtual de 20.8.2021 a 27.8.2021) .
- MS-AgR 37.476 (Primeira Turma, rel. Min. Cármen Lúcia, julgamento virtual de 20.8.2021 a 27.8.2021) .
Lembro, ainda, que, no voto complementar que apresentou ao Plenário do TCU, na Sessão de 1º.12.2021, o Ministro Raimundo Carreiro mencionou mais quatro importantes decisões colegiadas do STF, prolatadas após a conclusão do estudo da Conjur, no mesmo sentido das seis decisões anteriores identificadas pela Consultoria Jurídica, que são as seguintes:
- MS 35.971 (Primeira Turma, rel. Min. Marco Aurélio, redator para o Acórdão Min. Alexandre de Moraes, julgamento em 19.10.2021) ;
- MS-AgR 35.430 (Primeira Turma, rel. Min. Dias Toffoli, julgamento virtual de 22.10.2021 a 03.11.2021) ;
- MS-AgR 38.138 (Primeira Turma, rel. Min. Alexandre de Moraes, julgamento virtual de 29.10.2021 a 10.11.2021) ;
- ADI 5509 (Pleno, rel. Min. Edson Fachin, julgamento virtual de 29.10.2021 a 10.11.2021) .
A partir desses dez precedentes julgados ainda no ano de 2021, o STF consolidou dois entendimentos, quais sejam:
	- Primeiro: o de que a prescrição da pretensão ressarcitória na fase constitutiva do título executivo no TCU não é regida pelo Código Civil, que fixa o prazo de 10 anos, mas sim pela Lei 9.873/1999, cujo prazo é de cinco anos;
	- Segundo: o de que as causas interruptivas da prescrição, previstas no art. 2°, incisos I a IV, da Lei 9.873/1999, alcançam tanto os atos praticados dentro do TCU quanto os atos praticados por seus jurisdicionados, tais como os órgãos repassadores de recursos mediante transferências voluntárias, demais jurisdicionados e os órgãos de controle interno, a exemplo dos seguintes atos, entre outros:
a) relatório de auditoria elaborado pelo órgão repassador e pelo controle interno (art. 2º, inciso II) ; 
b) instauração de Tomada de Contas Especial pelo órgão repassador ou por qualquer outra unidade jurisdicionada ao TCU (art. 2º, inciso II) ; 
c) autuação da Tomada de Contas Especial no âmbito do Tribunal de Contas da União (art. 2º, inciso II) ; 
d) ato que ordenar a citação do responsável (art. 2º, inciso I) e 
e) a prolação do acórdão condenatório pelo TCU (art. 2º, inciso III) .
Desses dez precedentes, merece especial atenção o último deles, que foi a ADI 5509, pois, com esse julgamento, passou a constar da jurisprudência do STF mais uma evolução de entendimento. Isso porque nesta ADI o STF decidiu que o termo inicial da prescrição da pretensão ressarcitória não ocorre a partir da data do fato, mas sim com o vencimento do prazo para a apresentação da prestação de contas ou, não havendo o dever de prestar contas, a partir do conhecimento do fato pelo TCU.
Tratava-se de ADI oferecida pelo Procurador-Geral da República em face de vários dispositivos da Constituição do Estado do Ceará e da Lei 12.160/1993 do aludido Estado. O STF decidiu pela inconstitucionalidade do inciso II do parágrafo único do art. 35-C da Lei do Estado do Ceará 12.160, de 1993, na redação que se lhe deu a Lei 15.516, de 2014, que fixava a data do fato como termo inicial do prazo de prescrição para o exercício das competências de julgamento e apreciação do Tribunal de Contas dos Municípios do Estado do Ceará, cujas atribuições foram, posteriormente, assumidas pelo Tribunal de Contas do Estado do Ceará, em virtude da extinção daquele Tribunal pela Emenda Constitucional Estadual 92/2017, considerada constitucional pelo STF na ADI 5.763, rel. Min. Marco Aurélio (Tribunal Pleno, DJe 23.10.2019) .
Os fundamentos da decisão do STF constam do voto do relator, Ministro Edson Fachin, que se apoiou em dois entendimentos:
	- Primeiro: o de que o modelo federal da prescrição no TCU, nas palavras do relator, assenta-se "na aplicação conjugada da Lei 9.873, de 1999, com a Lei 8.443, de 1992 e o entendimento fixado pelo Tribunal, quando do julgamento 636.553". 
	- Segundo: o de que o princípio da simetria, previsto no art. 75 da Constituição Federal - "segundo o qual se aplica, no que couber, aos demais Tribunais de Contas o modelo federal estabelecido pela Constituição Federal para o TCU" -, incide também em relação à prescrição, de modo que a prescrição nos demais Tribunais de Contas deve seguir o modelo federal sobre o assunto.
Lembro que o julgamento do RE 636.553, referido no primeiro fundamento acima reproduzido, ensejou a fixação da seguinte tese de repercussão geral pelo STF: "Em atenção aos princípios da segurança jurídica e da confiança legítima, os Tribunais de Contas estão sujeitos ao prazo de 5 anos para o julgamento da legalidade do ato de concessão inicial de aposentadoria, reforma ou pensão, a contar da chegada do processo à respectiva Corte de Contas" (grifei) .
	Para maior clareza, reproduzo o seguinte trecho do voto do relator da ADI 5509, Ministro Edson Fachin:
	Por isso, não se afigura razoável que o termo inicial para a fluência do lapso temporal dependa de providência que não esteja sob responsabilidade ou atribuição própria da Corte de Contas, sob pena de se premiar não apenas a conduta do gestor causador do dano, mas também a da autoridade supervisora desidiosa. É preciso, porém, diferenciar as situações em que a demora para a chegada da notificação é gerada: a omissão na prestação de contas por quem é obrigado a prestá-las, a desídia injustificável para o envio do procedimento preliminar ao controle interno e, finalmente, os casos em que as informações sobre o dano ou irregularidade são levadas diretamente ao Tribunal de Contas, como no caso de denúncias ou representações, ou nas auditorias e inspeções. 
	Nos casos em que as contas sequer são prestadas, há não apenas a ilegalidade da omissão na prestação de contas, que constitui até mesmo ato de improbidade administrativa (art. 11, VI, da Lei 8.429, de 1992) , mas, eventualmente, em falhas cuja detecção só pode ser feita quando as contas estiverem sob exame (casos em que, por exemplo, a tomada de contas especial é instaurada) . Seja como for, o saneamento dessa irregularidade dá-se pela instauração da competente tomada de contas já no momento em que se reconhece a omissão, seja diretamente pelo órgão de controle externo, seja, ainda, pelo órgão de controle interno. Assim, o dano a ser apurado pela ausência de prestação de contas tem o lapso prescricional iniciado na data em que as contas deveriam ter sido entregues. 
	De outra banda, o procedimento prévio à instauração da tomada de contas, cujo prazo de duração era, na IN 56/2007, de 180 dias, mas, tendo a instrução sido alterada, não mais há prazo próprio para o encerramento da fase preliminar, deve ser encerrado o quanto antes, sendo que as irregularidades que tenham porventura sido nele identificadas somente terão iniciada a fluência do prazo prescricional após a competente comunicação para o órgão de controle interno ou para o Tribunal de Contas. 
	Finalmente, deve-se contar o prazo prescricional a partir da data do conhecimento da irregularidade nos casos em que, por iniciativa própria, o Tribunal realiza auditorias ou inspeções, assim como nos casos em que a ele são diretamente levadas as informações necessárias para a instauração de tomada de contas especial.
	Ressalto que essa compreensão é consentânea com a que propôs o e. Min. Gilmar Mendes no voto vogal proferido quando do julgamento do RE 636.886, já referido nesta manifestação.
A decisão do STF nessa ADI 5509 é de extrema relevância para os Tribunais de Contas, por diversos motivos:
	Primeiro: não se cuidou de julgamento proferido em sede de mandado de segurança, cuja decisão produz efeitos apenas para as partes, mas sim em ação direta de inconstitucionalidade, ou seja, em controle abstrato, cuja decisão é erga omnes e vinculante para todos os Tribunais de Contas do Brasil e não apenas para o TCU. 
	Segundo: diferentemente do que ocorre, em regra, com os mandados de segurança impetrados contra o TCU, que são julgados pelas Turmas do STF, a citada ADI foi julgada pelo Tribunal Pleno.
	Terceiro: o STF extirpou do mundo jurídico norma estadual que previa a data do fato como termo inicial da prescrição, por entendê-la inconstitucional tendo em vista contrariar o modelo federal cujo termo inicial da prescrição passou a ser a data do vencimento do prazo para a apresentação da prestação de contas ou, não havendo o dever de prestar contas, a partir do conhecimento do fato pelo TCU. Ou seja, o STF rejeitou, expressamente, a data do fato como termo inicial da prescrição, embora referido critério estivesse até então sendo considerado por alguns ministros daquela Corte.
Quarto: unificou o entendimento sobre a prescrição tanto da pretensão ressarcitória quanto da punitiva.
Quinto: promoveu a convergência de todos os ministros em torno de uma tese que já vinha sendo defendida por alguns, a exemplo da Ministra Rosa Weber e dos Ministros Gilmar Mendes e Roberto Barroso.
Sobre esse último aspecto o Ministro Gilmar Mendes, em voto que proferiu no julgamento do mencionado RE 636.886, concluído em 17.04.2020, antes, portanto, do julgamento da ADI 5509, já havia defendido que a pretensão de ressarcimento ao erário nos processos do TCU prescreve em cinco anos, a contar da apresentação da prestação de contas, consoante se vê do seguinte trecho do seu voto:
Por oportuno, registro a incidência de prazos diferenciados a depender da fase fiscalizatória em que se encontre o fato que cause prejuízo ao erário. 
Primeiro, há prazo decadencial (prescricional punitivo, nos termos da lei) quinquenal entre a data da prestação de contas e o início da fase preliminar de tomada de contas especial (citação ou notificação do interessado ou responsável pela prestação de contas na fase preliminar de tomada de contas pelos órgãos internos ou externos) , com a observância de causas de interrupção (retificação da prestação de contas pelo responsável) e de suspensão (enquanto durar a fiscalização preliminar realizada pelo controle interno do Ente Público, diante da inexistência de inércia estatal na averiguação do fato) . Pela obviedade, em se tratando de ato de fiscalização prévia (controle externo preventivo) , sequer existe a inércia estatal a justificar o início de qualquer decurso de tempo. 
Secundariamente, uma vez iniciada a tomada de contas pelo órgão de controle interno ou externo, de forma preliminar, em decorrência de ser causa interruptiva legal, reinicia-se novo prazo decadencial (prescricional punitivo) até a decisão condenatória recorrível pelo Tribunal de Contas. 
Terceiro, a contar da decisão final do Tribunal de Contas, inicia-se prazo prescricional (próprio) para ajuizamento da correspondente ação de execução. Explico.
 (...) 
De outra banda, não sendo prestadas as contas, sequer o prazo decadencial (prescricional punitivo) se inicia, por se tratar de descumprimento de obrigação constitucional. Assim, enquanto persistir o ato omissivo inconstitucional, a fiscalização poderá ocorrer independentemente do tempo transcorrido entre a prática do ato ilícito e o início da fiscalização. Nessa situação omissiva, apenas iniciará o cômputo decadencial com o início da tomada de contas especial pelo controle interno ou externo.
A Ministra Rosa Weber, de igual modo, em três decisões monocráticas, respectivamente, nos MS 37.310 (decisão liminar, de 12.08.2020) , MS 34.467 (decisão de mérito, de 17.08.2020) e MS 37.374 (decisão liminar, de 08.09.2020) , todas anteriores ao julgamento da ADI 5509, embora, naquelas oportunidades, ainda tenha defendido a aplicação do Código Civil para reger a prescrição da pretensão ressarcitória no âmbito do TCU, sustentou que o termo inicial do prazo prescricional deveria ser o vencimento do prazo para a apresentação das contas.
E o Ministro Roberto Barroso, no MS 36.780, julgado em 19.10.2021, pela Primeira Turma, antes, portanto, do julgamento da ADI 5509, embora tenha feito constar da ementa que "A prescrição da pretensão punitiva do TCU é regulada integralmente pela Lei nº 9.873/1999, que fixa o prazo de 5 (cinco) anos a contar da data da prática do ato" (grifei) , no voto deixou evidente que não considerou a data dos fatos ilícitos, mas sim a data da prestação de contas como termo inicial do prazo prescricional, por entender que somente a partir desta data se inicia o prazo para a fiscalização. Eis as palavras de Sua Excelência:
No caso presente, os fatos determinantes da pretensão de ressarcimento ao erário ocorreram ao longo do prazo de dispêndio dos recursos públicos, ou seja, entre a data do primeiro repasse e a data de prestação de contas. A data da prestação de contas do Convênio SERT/SINE 61/1999, em 27.03.2000, deve ser considerada como termo inicial da contagem do prazo de prescrição, uma vez que assinala o início do prazo para fiscalização. Esse prazo foi interrompido no momento da fiscalização do repasse de recursos pela Secretaria Federal de Controle Interno, que resultou na Nota Técnica 29/DSTM/SFC/MF, de 20.09.2001. Por isso, ainda que se considerasse a data da contratação como termo inicial, não teria havido consumação da prescrição em razão do ato inequívoco de apuração dos fatos. (grifei) 
Após o julgamento da ADI 5509, o STF já enfrentou o tema algumas poucas vezes, mas não decidiu todos os casos com base no mesmo entendimento. Da análise dos precedentes julgados após a ADI 5509 é possível depreender as seguintes situações:
	- Decisões que, sem discutir a tese consagrada na ADI 5509, adotaram a data do fato como termo inicial da prescrição simplesmente porque a decisão do TCU impugnada no mandado de segurança também havia contado o prazo prescricional a partir da data do fato e a Consultoria Jurídica assim informou ao STF. Exemplos: decisões monocráticas de mérito do Ministro Edson Fachin, de 6 a 11.07.2022, nos MS's 37.940, 38.488 e 37.430; AgR no MS 36810, rel. Min. Dias Toffoli, julgado em 22.02.2022, pela Primeira Turma.
	- Decisões que, sem discutir a tese consagrada na ADI 5509, consideraram a data do fato como termo inicial, sem qualquer menção à ADI 5509. Exemplos: AgR no MS 34.256, rel. Min. Roberto Barroso, julgado em 22.08.2022 pela Primeira Turma; AgR no MS 37008, rel. Min. Ricardo Lewandowski, julgado em 02.05.2022, pela Segunda Turma.
	- Decisão que não acolheu a tese do conhecimento do fato como termo inicial da prescrição. No caso, porém, se tratava de decisão do TCU prolatada em processo de contas, no qual não se aplica a tese do conhecimento do fato, mas, segundo a ADI 5509, a de que o termo inicial do prazo é a data de vencimento para a apresentação das contas. Exemplo: AgR no MS 38.288, rel. Min. Cármen Lúcia, julgado em 05.08.2022, pela Primeira Turma. 
	- Decisões que, mesmo sem fazer qualquer menção ao julgamento da ADI 5509, adotaram como termo inicial da prescrição a data do vencimento do prazo para prestar contas. Exemplos: ED no MS 36.780, rel. Min. Roberto Barroso, julgado em 01.04.2022, pela Primeira Turma; AgR no MS 36.111, rel. Min. Gilmar Mendes, julgado em 24.06.2022, pela Segunda Turma.
No citado ED no MS 36.780, a Primeira Turma do STF reafirmou o seu entendimento, nos termos do voto do relator, Ministro Roberto Barroso, no sentido de que o termo inicial da prescrição não é a data do fato danoso ao erário, mas sim a data da prestação de contas, conforme se depreende do seguinte trecho do voto do relator:
8. Da leitura dos autos decorre a conclusão de que os fatos determinantes da pretensão de ressarcimento ao erário ocorreram ao longo do prazo de dispêndio dos recursos públicos, ou seja, entre a data do primeiro repasse e a data de prestação de contas. Dessa forma, ao contrário do afirmado pelo impetrante, o termo inicial não se deu em 1999. A data da prestação de contas do Convênio SERT/SINE 61/1999, em 27.03.2000, conforme decidido pela Primeira Turma, deve ser considerada como termo inicial da contagem do prazo de prescrição, uma vez que assinala o início do prazo para fiscalização. Esse prazo foi interrompido no momento da fiscalização do repasse de recursos pela Secretaria Federal de Controle Interno, que resultou na Nota Técnica 29/DSTM/SFC/MF, de 20.09.2001. Por isso, ainda que se considerasse a data da contratação como termo inicial, não teria havido consumação da prescrição em razão do ato inequívoco de apuração dos fatos. (grifei) 
De igual modo, no aludido AgR no MS 36.111, a Segunda Turma do STF acolheu o voto do relator, Ministro Gilmar Mendes, que adotou como termo inicial do prazo de prescrição a data do vencimento do prazo para a apresentação da prestação de contas, conforme se vê do seguinte trecho do voto de Sua Excelência:
Feitas essas considerações, verifica-se que, no caso dos autos, o prazo prescricional iniciou-se em 30.5.2010, com o encerramento do prazo para a prestação das contas referentes ao Convênio 203/2008. Todavia, restou suspenso a partir 1º.7.2010, data do primeiro ato formal de fiscalização realizada pelo Ente Público (Ofício 93/2010) e continuou suspenso até 7.11.2017, ocasião em que foi autuada a TCE 85/2017." (grifei) 
Portanto, do exposto é possível depreender que a jurisprudência do STF relativamente aos mandados de segurança impetrados contra o TCU e julgados após o julgamento da ADI 5509 ainda é vacilante, havendo precedentes num e noutro sentido. 
Diante dessa instabilidade jurisprudencial em sede de mandado de segurança, não tenho dúvidas em seguir a decisão do STF prolatada na ADI 5509. E o faço pelos diversos motivos que apresentei anteriormente, pois se trata de decisão do Tribunal Pleno em sede de controle concentrado de constitucionalidade, com efeitos erga omnes e vinculantes, e da qual derivou a declaração de inconstitucionalidade da norma estadual sob exame por ofensa ao modelo federal da prescrição nos Tribunais de Contas que foi, naquele julgamento, definido.
Estabelecida, portanto, essa premissa, amparada em fundamentos jurídicos, registro que também na perspectiva pragmática a tese dos cinco anos a contar da data do vencimento do prazo para a apresentação da prestação de contas é a que provoca menor impacto nos atuais danos em apuração no TCU, consoante levantamento feito pelo grupo de trabalho, sintetizado no seguinte quadro esquemático:
Como se vê, a adoção da tese da Lei 9.873/1999, com prazo de cinco anos a contar da data de vencimento do prazo para prestar contas acarretaria a prescrição de 11,3% dos danos em apuração, ao passo que a tese do art. 205 do Código Civil, de 10 anos a contar da data do fato, provocaria a prescrição imediata de 18,1% dos danos em apuração, e a tese da Lei 9.873/1999, com prazo de cinco anos a contar da data do fato implicaria a prescrição imediata de 50% dos danos em apuração.
Como eu afirmei antes, apresento esses dados apenas a título de informação, pois bem enfatizei que as conclusões que ora sustento estão respaldadas em fundamentos jurídicos que expus anteriormente e não nesses dados.
Esclarecidas essas questões, passo à análise do projeto de ato normativo.
Acolho a emenda apresentada pelo Ministro Jorge Oliveira e a sugestão formulada pelo Ministério Público junto ao TCU no tocante à necessária mudança na natureza do ato normativo a ser editado, de instrução normativa para resolução.
Com efeito, nos termos do art. 67 do Regimento Interno do TCU, a instrução normativa tem por finalidade disciplinar matérias a serem observadas pelos jurisdicionados ao passo que a resolução busca tratar de matérias de natureza interna como é o caso da prescrição, na qualidade de consequência jurídica pela inércia do Tribunal.
Em relação ao art. 1º, acolho a emenda do Ministro Jorge Oliveira e a sugestão do Ministério Público junto ao TCU, de modo que a redação passa a ser a seguinte, com a eliminação do parágrafo único, tendo em vista a nova redação do caput e as regras de revogação de normas previstas na LINDB no sentido de que norma posterior revoga norma anterior:
Art. 1º A prescrição nos processos de controle externo, em curso no Tribunal de Contas da União, exceto os de apreciação, para fins de registro, da legalidade dos atos de admissão de pessoal ou de concessão de aposentadorias, reformas e pensões, observará o disposto na Lei 9.873, de 23 de novembro de 1999, regulamentada por esta resolução.
Acolho, parcialmente, a emenda apresentada pelo Ministro Jorge Oliveira relativamente ao acréscimo do parágrafo único ao art. 2º, com pequeno ajuste de redação de minha parte, a fim de que fique mais próxima do disposto no §1º do art. 1º da Lei 9.873/1999 quanto à prescrição intercorrente. No entanto, entendo de melhor técnica legislativa que se mantenha o art. 9º para tratar especificamente sobre a prescrição intercorrente, o que facilitará o manuseio da norma.
Por essa razão, acolho, com ajustes, a emenda do Ministro Jorge Oliveira, mas a título de reformulação da redação do caput do art. 9º e não como acréscimo de parágrafo único a este art. 2º. A redação, portanto, passará a ser a seguinte:
Art. 9º Incide a prescrição intercorrente se o processo ficar paralisado por mais de três anos, pendente de julgamento ou despacho, sem prejuízo da responsabilidade funcional decorrente da paralisação, se for o caso. 
Deixo de acolher a sugestão do Ministério Público junto ao TCU de acréscimo dos parágrafos 1º e 2º ao art. 2º com o seguinte teor:
§ 1º. O julgamento das contas tem natureza declaratória, não se sujeitando a prescrição.
§ 2º. Constatada a prescrição das pretensões punitiva e ressarcitória, pode o Tribunal deixar de prosseguir na análise das contas, como medida de racionalização administrativa e economia processual, extinguindo o feito na forma do art. 213 do RI-TCU, sem a manutenção do débito.
Com as devidas vênias, entendo que somente é declaratória a decisão que julga contas regulares. Por outro lado, entendo que é constitutiva a decisão que julga contas irregulares porque, neste caso, referida decisão constituiu situação jurídica nova para o titular das contas. Por essa razão, entendo que a incidência da prescrição atinge também o julgamento das contas. Caso contrário, poderia o Tribunal julgar as contas do administrador público em tempo indeterminado, o que, a meu ver, compromete o princípio da segurança jurídica.
Alinho-me, no ponto, ao entendimento externado pela Ministra Rosa Weber no MS 35.536 no sentido de que há uma pretensão de exigir contas que sofre os efeitos do decurso do tempo. Por esses fundamentos, portanto, deixo de acolher as sugestões do MPTCU para esse artigo. E, pelos mesmos motivos, deixo de acolher a emenda do Ministro Jorge Oliveira que propõe nova redação ao art. 4º, na mesma linha da proposta do MPTCU ora não acolhida.
Em relação ao art. 3º, deixo de acolher as emendas apresentadas pelo Ministro Jorge Oliveira e as sugestões do MPTCU, todas no sentido de exigir o recebimento da denúncia ou, ao menos, a existência de apuração na esfera criminal para o reconhecimento da prescrição, quando o fato também constituir crime.
Assim o faço em respeito à jurisprudência do STJ sobre o assunto relativamente a comando normativo semelhante ao que ora se analisa, constante do Estatuto do Servidor Público Federal (Lei 8.112/1990) . Refiro-me ao MS 20.857, rel. Min. Napoleão Nunes Mais Filho, relator para o acórdão Ministro Og Fernandes, julgado em 22.05.2019, pela Primeira Seção do STJ, cuja ementa ficou com a seguinte redação:
ADMINISTRATIVO. MANDADO DE SEGURANÇA. PRAZO. PRESCRIÇÃO. LEI PENAL. APLICAÇÃO ÀS INFRAÇÕES DISCIPLINARES TAMBÉM CAPITULADAS COMO CRIME. ART. 142, § 2o. DA LEI 8.112/1990. EXISTÊNCIA DE APURAÇÃO CRIMINAL. DESNECESSIDADE. AUTONOMIA E INDEPENDÊNCIA DAS INSTÂNCIAS ADMINISTRATIVA E PENAL. PRECEDENTES DO STF. SEDIMENTAÇÃO DO NOVO ENTENDIMENTO DA PRIMEIRA SEÇÃO SOBRE A MATÉRIA. PRESCRIÇÃO AFASTADA NO CASO CONCRETO. WRIT DENEGADO NO PONTO DEBATIDO. 
1. Era entendimento dominante desta Corte Superior o de que "a aplicação do prazo previsto na lei penal exige a demonstração da existência de apuração criminal da conduta do Servidor. Sobre o tema: MS 13.926/DF, Rel. Min. Og Fernandes, DJe 24/4/2013; MS 15. 462/DF, Rel. Min. Humberto Martins, DJe 22/3/2011 e MS 13.356/DF, Rel. Min. Sebastião Reis Júnior, DJe 1º/10/2013". 
2. Referido posicionamento era adotado tanto pela Terceira Seção do STJ - quando tinha competência para o julgamento dessa matéria - quanto pela Primeira Seção, inclusive em precedente por mim relatado (MS 13.926/DF, DJe 24/4/2013) . 
3. Ocorre que, em precedente recente (EDv nos EREsp 1.656.383-SC, Rel. Min. Gurgel de Faria, j. em 27/6/2018, DJe 5/9/2018) , a Primeira Seção superou seu posicionamento anterior sobre o tema, passando a entender que, diante da rigorosa independência das esferas administrativa e criminal, não se pode entender que a existência de apuração criminal é pré-requisito para a utilização do prazo prescricional penal. 
4. Não se pode olvidar, a propósito, o entendimento unânime do Plenário do STF no MS 23.242-SP (Rel. Min. Carlos Velloso, j. em 10/4/2002) e no MS 24.013-DF (Rel. Min. Sepúlveda Pertence, j. em 31/3/2005) , de que as instâncias administrativa e penal são independentes, sendo irrelevante, para a aplicação do prazo prescricional previsto para o crime, que tenha ou não sido concluído o inquérito policial ou a ação penal a respeito dos fatos ocorridos. 
5. Tal posição da Suprema Corte corrobora o entendimento atual da Primeira Seção do STJ sobre a matéria, pois, diante da independência entre as instâncias administrativa e criminal, fica dispensada a demonstração da existência da apuração criminal da conduta do servidor para fins da aplicação do prazo prescricional penal. 
6. Ou seja, tanto para o STF quanto para o STJ, para que seja aplicável o art. 142, § 2º da Lei n. 8.112/1990, não é necessário demonstrar a existência da apuração criminal da conduta do servidor. Isso porque o lapso prescricional não pode variar ao talante da existência ou não de apuração criminal, justamente pelo fato de a prescrição estar relacionada à segurança jurídica. Assim, o critério para fixação do prazo prescricional deve ser o mais objetivo possível - justamente o previsto no dispositivo legal referido -, e não oscilar de forma a gerar instabilidade e insegurança jurídica para todo o sistema. 
7. A inexistência de notícia nos autos sobre a instauração da apuração criminal quanto aos fatos imputados à impetrante no caso concreto não impede a aplicação do art. 142, § 2º, da Lei n. 8.112/1990. 
8. O prazo prescricional pela pena em abstrato prevista para os crimes em tela, tipificados nos arts. 163, 299, 312, § 1º, 317, 359-B e 359-D do Código Penal (cuja pena máxima entre todos é de doze anos) , é de 16 (doze) anos, consoante o art. 109, inc. II, do Código Penal. 
9. Por essa razão, fica claro que o prazo prescricional para a instauração do processo administrativo disciplinar não se consumou, uma vez que o PAD foi instaurado em 7/8/2008, sendo finalizado o prazo de 140 dias para sua conclusão em 26/12/2008, e a exoneração da impetrante do cargo em comissão foi publicada em 2 de janeiro de 2014. 
10. Mandado de segurança denegado no ponto debatido, com o afastamento da prejudicial de prescrição, devendo os autos retornarem ao Relator para apreciação dos demais pontos de mérito (MS 20.857/DF, Rel. Min. NAPOLEÃO NUNES MAIA FILHO, Rel. p/Acórdão Min. OG FERNANDES, DJe 12.6.2019) .
Desse modo, mantenho a redação original do projeto com o seguinte teor:
Art. 3º   Quando o fato em apuração também constituir crime, a prescrição reger-se-á pelo prazo previsto na lei penal.
§ 1º  Para a aplicação do disposto neste artigo é suficiente que os fatos em apuração também sejam, em tese, tipificados como crime, ainda que não haja inquérito policial instaurado ou ação penal em curso.
§ 2º  Proposta a ação penal, prevalecerá o enquadramento típico adotado na peça acusatória, reavaliando-se o prazo de prescrição definido anteriormente, caso tenha se baseado em tipo penal diverso.
Deixo de acolher também as sugestões formuladas pelo Ministro-Substituto André Luís de Carvalho, com o seguinte teor:
§ 3º Prescreve em oito anos a pretensão de ressarcimento e de punição quando constatada a ausência de prestação de contas com vistas a ocultar irregularidade, desde que o responsável esteja obrigado a fazê-lo e disponha das condições para isso, nos termos dos arts. 11, VI, 12, III, e 23, caput, da Lei de Improbidade Administrativa.  
§ 4º São imprescritíveis as ações de ressarcimento ao erário fundadas na prática de ato doloso, com dano ao erário, tipificado na Lei de Improbidade Administrativa.
Não obstante a relevância das sugestões de Sua Excelência, não é esse o entendimento do STF, consoante demonstrei anteriormente em meu voto. Considerando que a ideia, nesta oportunidade, é a de editar um normativo que retrate a jurisprudência dominante do STF, entendo não serem viáveis as citadas sugestões.
No tocante ao art. 4º, que trata do termo inicial da prescrição, deixo de acolher as emendas do Ministro Jorge Oliveira que fixam a data do fato como termo inicial, sob o fundamento de que o julgamento da ADI 5509 teria sido caso isolado.
Conforme procurei demonstrar, a decisão do STF na ADI 5509 é de extrema relevância, foi prolatada pelo seu Tribunal Pleno, em controle concentrado de constitucionalidade, com efeitos erga omnes e vinculantes para todos, e resultou na declaração de inconstitucionalidade de norma estadual que justamente fixava a data do fato como termo inicial da prescrição.
Pelas razões apontadas anteriormente, entendo que este Tribunal de Contas deve dar cumprimento à decisão do STF na ADI 5509, cuja eficácia jurídica não cede diante de decisões esparsas prolatadas em alguns mandados de segurança.
Pelos mesmos fundamentos, excluí do inciso V do citado artigo a referência à data do fato.
Deixo de acolher também as sugestões apresentadas pelo Ministro-Substituto André Luís de Carvalho por entender que se distanciam do teor do julgamento da ADI 5509 e dos demais precedentes do STF comentados neste voto.
Por fim, deixo de acolher a sugestão do MPTCU por entender que a atual redação já é suficientemente clara sobre o assunto e está alinhada à jurisprudência dominante do STF.
No entanto, faço uma alteração na redação do inciso II do art. 4º, no seguinte sentido:
	Redação atual: "II -  do encaminhamento da tomada de contas especial ao órgão de controle interno, quanto às irregularidades ou danos detectados no exame da prestação de contas";
	Redação substitutiva: "II -  da data da apresentação da prestação de contas ao órgão competente para a sua análise inicial".
A razão para tanto é o teor dos diversos julgados do STF que, ao deixarem de aplicar a data do fato como termo inicial, o fizeram apenas em favor da data do vencimento do prazo para apresentação das contas ou da data da sua efetiva apresentação, o que ocorrer primeiro. Nesse sentido foi o voto do Ministro Gilmar Mendes no julgamento do RE 636.886.
Quanto ao art. 5º, inciso I, acolho parcialmente a sugestão do MPTCU, a fim de lhe dar nova redação, com o seguinte teor:
"I - pela notificação, citação ou audiência do responsável, inclusive por edital;"
Entendo importante manter a expressão "notificação", tendo em vista que a decisão recorrível é uma das causas interruptivas. E referida decisão é comunicada à parte por meio de notificação.
Por consequência, acolho a sugestão do MPTCU relativamente à supressão do §1º, pois a oitiva não é causa interruptiva da prescrição, assim como do §2º pela sua desnecessidade para a compreensão do que seja uma notificação.
Deixo de acolher a sugestão do Ministro-Substituto Marcos Bemquerer Costa de acréscimo do §3º concernente ao conceito de "ato inequívoco de apuração do fato" dada a sua dificuldade de esgotar as possibilidades em um conceito dado a priori.
Deixo de acolher a sugestão do MPTCU para o §4º do art. 5º, no sentido de limitar as causas interruptivas, por entender que a redação original está de acordo com a atual jurisprudência do STF que admite múltiplas causas interruptivas.
Acolho a emenda do Ministro Jorge Oliveira de acréscimo de um parágrafo ao art. 5º, com o seguinte teor:
"não interrompem a prescrição o pedido e concessão de vista dos autos, emissão de certidões, prestação de informações, juntada de procuração ou subestabelecimento e outros atos que não interfiram de modo relevante no curso das apurações."
Concordo com Sua Excelência quando afirma que "essa regra tem natureza geral e não se restringe ao caso da prescrição intercorrente, motivo pelo qual deve estar com as demais regras gerais".
Suprimi o atual §3º do projeto que tem a seguinte redação:
§ 3° A anulação da citação não impede o efeito interruptivo previsto no inciso I, desde que o responsável tenha sido cientificado da irregularidade ou do dano em apuração, preservando-se o efeito notificatório do ato.
O fundamento para tanto é o fato de que atos nulos não podem interromper a prescrição. Nesse mesmo sentido já decidiu o Superior Tribunal de Justiça em precedente assim ementado:
CIVIL E PROCESSUAL CIVIL. RECURSO ESPECIAL. RECURSO INTERPOSTO SOB A ÉGIDE DO NCPC. AÇÃO DE COBRANÇA DE TAXA CONDOMINIAL. AFIRMADA VIOLAÇÃO DOS ARTS. 183, 467, 468, 471, 472 E 472 DO CPC/73. PREQUESTIONAMENTO INEXISTENTE. INCIDÊNCIA DAS SÚMULAS NºS. 282 E 356 DO STF. DEFICIÊNCIA DA FUNDAMENTAÇÃO. APLICAÇÃO, POR ANALOGIA, DA SÚMULA Nº 284 DO STF. ALEGADA NEGATIVA DE VIGÊNCIA DOS ARTS. 219 DO CPC/73 E 202, § 5º, I, DO CC/02. PRESCRIÇÃO DA PRETENSÃO. RÉUS QUE FALECERAM ANTES DO AJUIZAMENTO DA AÇÃO. TRÂNSITO EM JULGADO DE DECISÃO QUE ANULOU O PROCESSO E A CITAÇÃO POR EDITAL. CITAÇÃO DECRETADA NULA NÃO PODE INTERROMPER O PRAZO PRESCRICIONAL. RECURSO ESPECIAL PROVIDO. 1. Aplicabilidade das disposições do NCPC, no que se refere aos requisitos de admissibilidade do recurso especial ao caso concreto ante os termos do Enunciado Administrativo nº 3, aprovado pelo Plenário do STJ na sessão de 9/3/2016: Aos recursos interpostos com fundamento no CPC/2015 (relativos a decisões publicadas a partir de 18 de março de 2016) serão exigidos aos requisitos de admissibilidade recursal na forma do novo CPC.
2. A ausência do indispensável prequestionamento do tema federal e a deficiência na fundamentação impossibilitam o conhecimento do recurso especial, no que tange a alegada ofensa aos arts. 183, 467, 468, 471, 472 e 472 do CPC/73. Aplicação, por analogia, das Súmulas nº s. 282, 356 e 284 do STF.
3. Da interpretação conjugada das normas dos arts. 219 do CPC/73 e 202, I, do CC/02, extrai-se o entendimento de que a prescrição é interrompida pelo despacho que ordena a citação e que a sua concretização faz com que seus efeitos interruptivos retroajam à data da propositura da ação.
4. Processo em que não houve citação válida é inexistente.
4.1. Decretada a nulidade absoluta do processo e da citação por edital dos réus falecidos antes da propositura da ação de cobrança da taxa condominial por decisão já transitada em julgado, não pode ele renascer já que não existiu, muito menos ela serviu para interromper a prescrição. 
4.2. Ato nulo, por resguardar interesse público maior, em regra, é ineficaz, não pode ser confirmado pelas partes e não pode ser convalidado pelo decurso do tempo.
5. A Corte Especial já proclamou que não há interrupção da prescrição (i) se a citação ocorre depois da implementação do prazo prescricional; ou, mesmo antes, (ii) se a citação não obedece a forma da lei processual.
6. Recurso especial provido para reconhecer a ocorrência da prescrição.
 (REsp n. 1.777.632/SP, relator Ministro Moura Ribeiro, Terceira Turma, julgado em 25/6/2019, DJe de 1/7/2019.) (grifei) 
Em relação ao art. 6º, acrescentei o parágrafo único, a fim de que também sejam considerados causas interruptivas da prescrição os atos praticados pelos jurisdicionados do TCU, tais como os órgãos repassadores de recursos mediante transferências voluntárias e os órgãos de controle interno, entre outros, em processo diverso, quando se tratar de fato coincidente ou que esteja na linha de desdobramento causal da irregularidade ou do dano em apuração.
Considerando que os danos ao erário são, em regra, apurados em tomadas de contas especiais e que esses processos são, em sua maioria, decorrentes de recursos repassados mediante transferências voluntárias, é de extrema importância a regra de que o termo inicial da prescrição diz respeito à prestação de contas do beneficiário junto ao órgão repassador dos recursos federais e de que os atos praticados pelos jurisdicionados do TCU também provocam a interrupção da prescrição.
Isso porque o TCU não tem controle desse prazo, tendo em vista que o processo ainda não entrou na Corte de Contas. Desse modo, se um convênio é celebrado no ano de 2019 e a prestação de contas é apresentada pelo convenente ao órgão concedente, por exemplo, ao Ministério da Educação no ano de 2020, somente a partir desta data começa a correr o prazo prescricional.
E os atos praticados pelo Ministério da Educação tendentes à apuração dos fatos e de notificação do responsável serão considerados causas interruptivas da prescrição, antes de o processo de tomada de contas especial dar entrada no TCU. E, após a sua entrada, o ato inequívoco de apuração dos fatos que o TCU praticar assim como a citação que o Tribunal vier a realizar também serão novas causas interruptivas da prescrição, nos exatos termos da atual jurisprudência do STF, conforme demonstrei anteriormente neste voto.
Em relação ao art. 7º, acolho a emenda apresentada pelo Ministro Jorge Oliveira e a sugestão encaminhada pelo MPTCU, a fim de que seja suprimido esse artigo, tendo em vista que, "Nas obrigações solidárias, a interrupção da prescrição contra um dos coobrigados prejudica aos demais", o que, de fato, não encontra fundamento jurídico, pois a prescrição é de caráter pessoal. Além disso, como bem observado pelo MPTCU, não se pode confundir o conceito de obrigação indivisível com o instituto da solidariedade.
No tocante ao art. 8º, acolho, parcialmente, a sugestão do MPTCU relativa ao acréscimo de um inciso com o seguinte teor, a exemplo do que já consta atualmente no item 9.1.5 do Acórdão 1441/2016-TCU-Plenário, mas o faço combinando a redação sugerida com aquela constante da citada deliberação, de modo que a nova redação passa a ser a seguinte:
"sempre que delongado o processo por razão imputável unicamente ao responsável, a exemplo da submissão extemporânea de elementos adicionais, pedidos de dilação de prazos ou realização de diligências necessárias causadas por conta de algum fato novo trazido pelo jurisdicionado, não suficientemente documentado nas manifestações processuais".
O inciso II do art. 8º tem a seguinte redação:
II - durante o sobrestamento do processo, quando sua continuidade depender do julgamento ou da apuração de fatos que constitua o objeto de outro processo pendente;
O Ministro Jorge Oliveira apresentou emenda supressiva por entender que se trata de hipótese sem previsão legal e que pode dar margem à manipulação do prazo prescricional pelo TCU.
Concordo com a preocupação de Sua Excelência, mas entendo não ser necessária a sua supressão, bastando reformular a sua redação para que passe a ser a seguinte:
II - durante o sobrestamento do processo, desde que não tenha sido provocado pelo TCU, mas sim por fatos alheios à sua vontade, fundamentadamente demonstrados na decisão que determinar o sobrestamento;
O inciso VI do art. 8º tem a seguinte redação:
VI - se, de outro modo, pender condição suspensiva ou termo inicial, enquanto a condição não se verificar ou o termo não se vencer;
O Ministro Jorge Oliveira apresentou emenda supressiva por entender que se trata de hipótese sem previsão legal e que pode dar margem à manipulação do prazo prescricional pelo TCU.
Acolho a emenda de Sua Excelência por seus próprios fundamentos e também por entender que a preocupação quanto a eventual sobrestamento do processo por fatos alheios à vontade do TCU já foi contemplada no inciso II com redação por mim reformulada.
Em relação ao art. 9º, deixo de acolher a emenda supressiva apresentada pelo Ministro Jorge Oliveira, pelas razões já apresentadas por mim quando da análise de emenda que Sua Excelência apresentou ao art. 2º, que acolhi, mas como reformulação do caput do art. 9º e não como acréscimo de parágrafo único ao art. 2º.
No mais, também conforme já expus, entendo de melhor técnica legislativa a manutenção do art. 9º para tratar especificamente sobre a prescrição intercorrente, o que facilitará o manuseio da norma.
Acolho a emenda apresentada pelo Ministro Jorge Oliveira de acréscimo de uma seção com um artigo para tratar especificamente sobre o recurso de revisão, por seus próprios fundamentos, pois, como bem disse Sua Excelência, "o recurso de revisão tem natureza rescisória e deve ser tratado, em analogia com o CPC, como uma ´ação autônoma de impugnação´". Referido artigo passa a ter a seguinte redação:
Art. 10. A interposição do recurso de revisão previsto no art. 35 da Lei 8.443/1992 dá origem a um novo processo de controle externo para fins de apuração da prescrição.
Acolho a emenda supressiva apresentada pelo Ministro Jorge Oliveira do inteiro teor do capítulo III que trata da prescrição após a condenação, o que atinge os arts. 10 a 14 do projeto.
Com efeito, o art. 10 pertencente à Seção sobre a prescrição na fase recursal trata, no caput, de matéria já disciplinada no Regimento Interno e que não diz respeito à prescrição. Os § § 1º e 2º, a seu turno, repetem regras que já constam da norma e que não diferem pelo fato de o processo estar em fase recursal.
A Seção II do Capítulo III, que trata da prescrição para a execução, é matéria estranha às competências do TCU, pois não cabe ao Tribunal a execução dos seus acórdãos. Aliás, o Acórdão 459/2022-TCU-Plenário foi expresso "ao ordenar à Secretaria-Geral de Controle Externo (Segecex) a formação de grupo técnico de trabalho para que, em processo apartado, apresente a este Plenário projeto de normativo que discipline, de forma completa e detalhada, o tema da prescrição da pretensão ressarcitória e da prescrição da pretensão punitiva no âmbito do controle externo".
Como se vê, sequer foi objeto da deliberação que deu origem a este processo o tema relativo à prescrição da pretensão executória. Desse modo, estou de acordo com a emenda supressiva apresentada por Sua Excelência.
Acolho a sugestão do MPTCU para aperfeiçoamento da redação do caput do art. 15, tendo em vista que a expressão "de ofício", conjugada com "em qualquer fase do processo", torna desnecessário o trecho ora suprimido. A redação, portanto, passa a ser a seguinte:
Art. 15.  A ocorrência de prescrição será aferida, de ofício ou por provocação do interessado, em qualquer fase do processo, ressalvado o disposto no parágrafo único. 
Acolho a emenda apresentada pelo Ministro Jorge Oliveira para aperfeiçoamento da redação do parágrafo único do art. 15, por seus próprios fundamentos, cujo teor passa a ser o seguinte:
Parágrafo único.  No caso de dívidas sujeitas à cobrança judicial, o Tribunal não se manifestará sobre a prescrição caso já tenha sido remetida a documentação pertinente aos órgãos ou entidades executores. 
Em relação ao art. 16, deixo de acolher a sugestão apresentada pelo Ministro-Substituto Marcos Bemquerer Costa, no sentido de excluir a expressão "determinação" do seu texto, pois entendo que a incidência da prescrição não retira do TCU a competência para exigir medidas corretivas para o futuro.
Deixo de acolher, também, a sugestão apresentada pelo MPTCU para o art. 16, pelos motivos já expostos anteriormente, no sentido de que a incidência da prescrição, a meu ver, atinge também a possibilidade de julgamento das contas pela irregularidade, pois nesta hipótese não se trata de decisão declaratória, mas sim constitutiva de nova situação jurídica.
Por outro lado, acolho a emenda apresentada pelo Ministro Jorge Oliveira, para aperfeiçoamento da redação, por seus próprios fundamentos, de modo que a nova redação passa a ser a seguinte:
Art. 16.  A desconsideração dos fatos prescritos, no juízo de mérito, não impede a adoção de determinações, recomendações ou outras providências motivadas por esses fatos, destinadas a reorientar a atuação administrativa.
Deixo de acolher a sugestão apresentada pelo MPTCU para o art. 17, pelos motivos já expostos anteriormente, no sentido de que a incidência da prescrição, a meu ver, atinge também a possibilidade de julgamento das contas pela irregularidade, pois nesta hipótese não se trata de decisão declaratória, mas sim constitutiva de nova situação jurídica.
No entanto, dou nova redação ao referido art. 17, a fim de substituir a expressão "o processo será extinto, por ausência de pressupostos de constituição e de desenvolvimento válido e regular" pela expressão "o processo será arquivado", tendo em vista que a prescrição não é pressuposto nem de constituição nem de desenvolvimento válido e regular de qualquer processo, mas sim causa de extinção de punibilidade, apenas, o que impede a adoção de decisão desfavorável ao acusado, mas não impede este Tribunal de expedir as determinações corretivas que entender pertinentes em relação à unidade jurisdicionada, a fim de contribuir com o aprimoramento da gestão pública.
Por esse motivo, acrescentei, ao final do aludido art. 17, a expressão "sem prejuízo da prévia adoção das providências indicadas no artigo anterior, quando for o caso".
Acolho a sugestão do MPTCU para aperfeiçoamento da redação do art. 18 que passa a ser a seguinte:
Art. 18. Ainda que verificada a prescrição, o Tribunal providenciará a remessa de cópia da documentação pertinente ao Ministério Público da União, para ajuizamento das ações cabíveis, se houver indícios de crime ou da prática de ato de improbidade administrativa.
Acolho as sugestões apresentadas pelo Ministro-Substituto André Luís de Carvalho quanto ao acréscimo de dois parágrafos ao art. 18, com a seguinte redação:
§ 1º Identificada a incidência da prescrição causada por omissão da autoridade administrativa competente ou do agente público no exercício da atividade de controle interno, o órgão de controle interno ou a autoridade superior competente deverá, ao ter ciência da irregularidade, promover a imediata apuração desse ilícito, sem prejuízo de dar a imediata ciência da falha ao TCU, sob pena de responsabilidade solidária.
§ 2º O TCU poderá promover a apuração administrativa sobre a responsabilidade pela prescrição causada por omissão da autoridade administrativa competente ou do agente público no exercício da atividade de controle interno, sem prejuízo do envio do processo às instâncias judiciais competentes.
Acolho a emenda supressiva dos arts. 19 e 20 apresentada pelo Ministro Jorge Oliveira, pois, assim como Sua Excelência, também entendo tratarem de assuntos estranhos à prescrição que, embora pertinentes, não cabem nesta norma.
Concordo com a emenda apresentada pelo Ministro Jorge Oliveira de deslocamento do atual art. 21 para o capítulo que trata das disposições finais e transitórias.
Acolho também a emenda supressiva do art. 22 apresentada pelo Ministro Jorge Oliveira, pois, com efeito, a prescrição não atinge os processos que já tenham transitado em julgado.
Estou de acordo com a emenda apresentada pelo Ministro Jorge Oliveira, por seus próprios fundamentos, que confere nova redação para o art. 23, com o seguinte teor:
Art. 23.  Os atos necessários à operacionalização desta resolução serão expedidos pela Presidência ou pelo Tribunal.
Acolho a sugestão do MPTCU de supressão do art. 26, pois, de fato, não há incompatibilidade entre a disposição contida no art. 6º, inciso II, da Instrução Normativa-TCU nº 71, de 28 de novembro de 2012, e a norma que ora se pretende aprovar.
Incorporo a sugestão formulada pelo Ministro-Substituto André Luís de Carvalho de acréscimo de um artigo ao capítulo das disposições finais e transitórias com o seguinte teor:
Art. 27. A proposta formulada pela unidade técnica, pelo MPTCU ou pelo Ministro-Relator para o apensamento de processo deve apresentar a correspondente análise sobre o efeito da prescrição no processo a ser apensado.
Concluída a análise deste processo, registro meu agradecimento pelas emendas e sugestões recebidas que permitiram reflexão mais aprofundada sobre o tema e muito aperfeiçoaram este projeto.
Por fim, observo que fiz ampla revisão da numeração dos dispositivos da norma, em decorrência das alterações promovidas e descritas neste voto.
Em face do exposto, sou de parecer que o Tribunal aprove o projeto de resolução que ora submeto à apreciação do Plenário.
TCU, Sala das Sessões, em 11 de outubro de 2022.
ANTONIO ANASTASIA 
Relator

Recebi, no dia de ontem, as declarações de voto dos Ministros Jorge Oliveira, Bruno Dantas e Vital do Rêgo, sobre as quais teço as seguintes considerações.
O Ministro Jorge Oliveira propõe conferir ao art. 3º a seguinte redação:
Art. 3º Quando, houver recebimento de denúncia na esfera criminal sobre os mesmos fatos, a prescrição reger-se-á pelo prazo previsto na lei penal.
Parágrafo único.  Alterado o enquadramento típico na ação penal, reavaliar-se-á o prazo de prescrição definido anteriormente.
A proposta é no mesmo sentido de emenda que Sua Excelência havia apresentado e sobre a qual entendi, em meu voto, que não seria viável em virtude da existência de jurisprudência do STJ que não exige o recebimento da denúncia para que seja aplicado o prazo previsto na lei penal em processo administrativo disciplinar.
Nesta oportunidade, o Ministro Jorge Oliveira enfatiza a distinção entre a infração disciplinar e aquelas apuradas pelo TCU, motivo pelo qual defende a inaplicabilidade da jurisprudência do STJ aos processos desta Corte de Contas.
Após detido exame da matéria e dos sólidos argumentos trazidos pelo Ministro Jorge Oliveira, convenci-me da procedência da proposta de Sua Excelência pelas suas próprias razões, de modo que reconheço não haver óbice para o TCU, considerada a natureza jurídica do seu processo de controle externo, não aplicar o precedente do STJ construído para o processo administrativo disciplinar.
Por esses fundamentos, acolho a proposta de alteração do art. 3º, na redação apresentada pelo Ministro Jorge Oliveira.
O Ministro Bruno Dantas propõe dar nova redação ao § 3º do art. 5º que passaria a ter o seguinte teor:
"Art. 5º A prescrição se interrompe: 
 (...) § 3º Não interrompem a prescrição o pedido e concessão de vista dos autos, emissão de certidões, prestação de informações, juntada de procuração ou subestabelecimento, outros atos que não interfiram de modo relevante no curso das apurações, bem como atos praticados em processos de fiscalização anteriores à audiência dos responsáveis."
O Ministro Bruno Dantas propõe nova redação também para o § 3º do art. 8º que passaria a ter o seguinte teor:
"Art. 8º Incide a prescrição intercorrente se o processo ficar paralisado por mais de três anos, pendente de julgamento ou despacho, sem prejuízo da responsabilidade funcional decorrente da paralisação, se for o caso.
 (...) 
§ 3° A prescrição intercorrente não incide em processos de fiscalização que não tenham promovido a audiência dos responsáveis."
Penso que a matéria relativa à prescrição intercorrente, neste ponto, é relevante, mas requer amadurecimento relativamente à jurisprudência do próprio STF, motivo pelo qual entendo mais prudente, nesta oportunidade, não constar da resolução qualquer disposição sobre esse ponto específico.
Entendo que a proposta encontra óbice no art. 2º, inciso II, da Lei 9.873/1999 que tem sido aplicado pelo STF aos processos do TCU e que considera como uma de suas causas interruptivas ato inequívoco que importe apuração do fato. Eis o teor do citado dispositivo:
Art. 2o Interrompe-se a prescrição da ação punitiva: 
 (...) 
II - por qualquer ato inequívoco, que importe apuração do fato;
Por esses fundamentos, entendo não ser possível acolher a referida proposta.
O Ministro Bruno Dantas apresentou também uma segunda proposta, no sentido de acrescentar os parágrafos 1º e 2º do art. 2º, com o seguinte teor:
§ 1º. O julgamento das contas tem natureza declaratória, não se sujeitando a prescrição.
§ 2º. Constatada a prescrição das pretensões punitiva e ressarcitória, pode o Tribunal deixar de prosseguir na análise das contas, como medida de racionalização administrativa e economia processual, extinguindo o feito na forma do art. 213 do RI-TCU, sem a manutenção do débito.
§ 3º. Na hipótese do parágrafo anterior, para que se prossiga na análise das contas, o valor do débito deve ser superior a cem vezes o valor previsto para a dispensa de instauração da tomada de contas especial, disposto no inciso I do art. 6º da Instrução Normativa TCU 71, de 28 de novembro de 2012, cabendo ao relator submeter o feito à apreciação do colegiado competente para o julgamento do processo;
§ 4º. Nos casos em que o juízo do Tribunal for no sentido de julgar irregulares as contas do responsável, deverá ser avaliada a ocorrência de prescrição apta a extinguir os efeitos jurídicos adjacentes da declaração de irregularidades das contas.
Trata-se de proposta na mesma linha de emenda que havia sido apresentada pelo Ministro Jorge Oliveira e de sugestão oferecida pelo Ministério Público junto ao TCU que deixei de acolher por entender que não se trata de decisão de natureza declaratória, mas sim constitutiva, conforme fundamentação apresentada no meu voto. 
Entende o Ministro Bruno Dantas que "Para entendê-la como constitutiva, teríamos que defender que a irregularidade no manejo do dinheiro público só surgiria após a decisão do Tribunal, o que não é o caso".
Na realidade, todos os julgamentos dizem respeito a fatos pretéritos. No crime de homicídio, a morte já ocorreu, mas a condenação do autor do crime é de natureza constitutiva porque coloca o réu em nova situação jurídica. De igual modo, não é a decisão do TCU que constitui o dano, ocorrido muito antes disso, mas é a decisão deste Tribunal que constitui o autor do ilícito em nova situação jurídica, motivo pelo qual referida decisão é de natureza constitutiva.
Portanto, com as devidas vênias, continuo acreditando ser de natureza constitutiva a decisão desta Corte de Contas que julga contas irregulares.
Não obstante meu entendimento, é preciso reconhecer que o julgamento pela irregularidade das contas não é uma sanção nem uma imposição de reparação de dano ao erário, o que, a meu ver, abre espaço para se entender que referido julgamento não é alcançado neste caso.
Além disso, lembro que a jurisprudência do STF sobre o tema, ao menos até a presente data, se limita à prescrição da pretensão punitiva e à prescrição da pretensão ressarcitória.
Desse modo, acolho a proposta do Ministro Bruno Dantas, na mesma linha do que já havia proposto o Ministro Jorge Oliveira e o Ministério Público junto ao TCU, mas com a seguinte redação:
Art. 2º. (...) 
§ 1º. O reconhecimento da prescrição da pretensão punitiva ou da pretensão ressarcitória não impede o julgamento das contas, mas apenas a imposição de sanção e de reparação de dano.
§ 2º. Constatada a prescrição das pretensões punitiva e ressarcitória, pode o Tribunal deixar de prosseguir na análise das contas, como medida de racionalização administrativa e economia processual, extinguindo o feito na forma do art. 213 do RI-TCU, sem a manutenção do débito.
O Ministro Vital do Rêgo apresentou a seguinte proposta:
"Art. 3º Quando o fato em apuração também constituir crime, a prescrição reger-se-á pelo prazo previsto na lei penal, se necessário for à preservação das pretensões punitiva e de ressarcimento.
OU
Art. 3º Quando o fato em apuração também constituir crime e estiver prescrito na forma do art. 2º, a prescrição reger-se-á pelo prazo previsto na lei penal.
 (...) 
§ 2º Proposta a ação penal, prevalecerá o enquadramento típico adotado no recebimento da denúncia, reavaliando-se o prazo de prescrição definido anteriormente, caso tenha se baseado em tipo penal diverso."
Considerando que já acolhi proposta semelhante apresentada pelo Ministro Jorge Oliveira, considero essa questão já devidamente encaminhada.
Uma segunda proposta de Sua Excelência foi a seguinte:
"Art. 5º A prescrição se interrompe:
I - pela notificação, oitiva, citação ou audiência do responsável, inclusive por edital;
 (...) 
§ 3º Não interrompem a prescrição o pedido e concessão de vista dos autos, emissão de certidões, prestação de informações, juntada de procuração ou subestabelecimento e outros atos de instrução processual de mero seguimento do curso das apurações."
Acolho a proposta pelos seus próprios fundamentos.
Por fim, o Ministro Vital do Rêgo propõe o seguinte:
"Art. 18. Para os processos transitados em julgado que ainda não foram encaminhados para a cobrança executiva, cabe ao responsável ou interessado a arguição de ocorrência da prescrição das pretensões punitiva e ressarcitória, caso a matéria não tenha sido examinada anteriormente."
Entendo que a referida proposta encontra óbice no fato de que a jurisdição de contas do TCU se encerra com o trânsito em julgado do processo.
Registro que, durante a sessão de julgamento desta data, foram acolhidas diversas sugestões apresentadas por Suas Excelências que serão incorporadas à versão final a ser aprovada por este Plenário na próxima sessão do dia 19 do corrente, após os necessários ajustes de redação da minuta do ato normativo, a serem por mim realizados.
Com essas considerações, agradeço as valiosas contribuições de Suas Excelências e voto por que o Tribunal adote a deliberação que ora submeto à apreciação do Plenário.
TCU, Sala das Sessões, em 11 de outubro de 2022.
ANTONIO ANASTASIA 
Relator

Antes de mais nada, gostaria de ressaltar a qualidade do voto proferido pelo e. Min. Antônio Anastasia, que resultou na elaboração de um primoroso projeto de Resolução ora em apreciação. Também devo louvar as declarações de voto apresentadas pelos meus pares, que contribuem para o aperfeiçoamento desta importante matéria em apreciação.
2. 	Faço apenas três comentários às propostas apresentadas.
3. 	Após diferenciar os processos desta Corte de Contas em processos de julgamento de contas e processos de fiscalização, o e. Min Bruno Dantas defende que não se pode falar em prescrição intercorrente ou em causas interruptivas da prescrição em processos de fiscalização cuja audiência ainda não tenha sido promovida. Menciona, nesse sentido, o fato de o inquérito não ser causa de interrupção na esfera penal.
4. 	Com as vênias de estilo, observo que a jurisprudência que vem se consolidando no âmbito do STF reafirma a incidência da Lei 9.873/1999 nos processos de controle externo, por entender se tratar de norma que melhor se amolda à forma de atuação desta Corte de Contas. Nesse sentido, defendo a manutenção das causas interruptivas previstas no art. 5º da Lei 9.873/1999, em especial do inciso II do art. 2º, a saber: a prescrição se interrompe por qualquer ato inequívoco de apuração do fato.
5. 	A manutenção desse entendimento preserva, em certa medida, a atuação fiscalizatória do Tribunal. Suponhamos que uma irregularidade foi cometida em 2015, o Tribunal fez uma auditoria em 2019 e só ouviu os responsáveis em audiência em 2021. Se a auditoria (medida inequívoca de apuração da irregularidade) não for marco interruptivo, ou seja, não reiniciar a contagem do prazo, a audiência realizada em 2021 é inócua, dado que eventual sanção estaria prescrita.
6. 	Portanto, mais uma vez pedindo vênias por divergir, não me alinho à proposta de Sua Excelência.
7. 	A segunda sugestão envolve o art. 9º do projeto de Resolução. Ao afirmar que a interposição do recurso de revisão previsto no art. 35 da Lei 8.443/1992 dá origem a um novo processo de controle externo para fins de apuração da prescrição, entendo que esse artigo tem por propósito reafirmar a autonomia do recurso de revisão em face do processo originário, à semelhança do que ocorre com a ação rescisória no processo civil. Exatamente por isso, para evitar possíveis interpretações no sentido de que o recurso de revisão poderia ser manejado com a finalidade exclusiva de discutir a prescrição, sugiro um pequeno ajuste de redação para, em vez de constar "para fins de apuração da prescrição", conste "para fins de incidência dos prazos prescricionais".
8. 	Por fim, gostaria de ressaltar que o termo inicial e as causas interruptivas da prescrição devem considerar a atuação do próprio órgão onde ocorre a irregularidade. Assim, proponho ajustes no art. 4º, inciso IV, bem como a inclusão de um parágrafo ao art. 5º do projeto de Resolução, a saber:
"Art. 4° O prazo de prescrição será contado: (...) 
IV - da data do conhecimento da irregularidade ou do dano, quando constatados em fiscalização realizada pelo Tribunal, pelos órgãos de controle interno ou pelo próprio órgão da Administração Pública onde ocorre a irregularidade; (...) 
Art. 5º A prescrição se interrompe: (...) 
§ 4° A interrupção da prescrição em razão da apuração do fato ou da tentativa de solução conciliatória, tal como prevista nos incisos II e III do Caput, pode se dar em decorrência da iniciativa do próprio órgão da Administração Pública onde ocorre a irregularidade."

9.	São estas as considerações que tinha a apresentar, mais uma vez exaltando, com todo merecimento, o trabalho do Relator, Ministro Antonio Anastasia.
TCU, Sala das Sessões, em 11 de outubro de 2022.
Ministro BENJAMIN ZYMLER
Revisor